ACORDAO-COMPLETO-2350706

ACÓRDÃO 1802/2019 ATA 28/2019 - PLENÁRIO

VISTOS, relatados e discutidos estes autos que tratam de representação autuada pela então Secretaria de Controle Externo no Estado de Minas Gerais (Secex/MG) , em atendimento ao item 9.1 do Acórdão 292/2018-TCU-Plenário;
ACORDAM os Ministros do Tribunal de Contas da União, reunidos em Sessão do Plenário, ante as razões expostas pelo relator, em:
9.1. conhecer da presente representação, nos termos nos arts. 235 e 237, inciso I, do Regimento Interno deste Tribunal, e no art. 103, § 1º, da Resolução TCU 259/2014, para, no mérito, considerá-la parcialmente procedente;
9.2. determinar ao Ministério da Ciência, Tecnologia, Inovações e Comunicações (MCTIC) , com fundamento no art. 250, inciso II, do Regimento Interno do TCU (RI/TCU) , que:
9.2.1. no âmbito do Convênio 01.0129.00/2007:
9.2.1.1 não autorize novas prorrogações de prazo para o convênio, mantendo-se a data prevista de vigência de 19/12/2020;
9.2.1.2. realize inventário, quando da análise da prestação de contas final do convênio, de todos os bens de natureza permanente adquiridos com recursos do convênio, inclusive os cedidos à Universidade Estadual de Minas Gerais, no município de Frutal/MG, por meio do termo de cessão de uso 6/2018, enviando ao TCU, no prazo de 30 (trinta) dias, após a conclusão do inventário, os relatórios (inclusive fotográficos) do aludido levantamento, contendo informações sobre: funcionamento dos equipamentos/máquinas; equipamentos não encontrados, com a garantia expirada e avariados/incompletos; e custos extras de instalação/manutenção;
9.2.1.3. adote, no âmbito do inventário de que trata o subitem anterior, caso seja necessário, medidas com vistas à instauração da tomada de contas especial, para apuração dos fatos, identificação dos responsáveis e quantificação do dano, nos termos previstos no art. 8º da Lei 8.443/1992, levando em conta a conclusão de sindicâncias abertas pelo convenente para apuração de furtos e extravios de bens
9.2.2. no âmbito do Convênio 01.0090.00/2007:
9.2.2.1. realize inventário, quando da análise da prestação de contas final do convênio, de todos os bens de natureza permanente adquiridos com recursos do convênio, inclusive os cedidos à Universidade Estadual de Minas Gerais, no município de Frutal/MG, por meio do termo de cessão de uso 5/2018, que trata de equipamentos de laboratórios daquela universidade estadual, enviando ao TCU, no prazo de 30 (trinta) dias, após a conclusão do inventário, os relatórios (inclusive fotográficos) do aludido levantamento, contendo informações sobre: funcionamento dos equipamentos/máquinas; equipamentos não encontrados, com a garantia expirada e avariados/incompletos; e custos extras de instalação/manutenção;
9.2.2.2. adote, no âmbito do inventário de que trata o subitem anterior, caso seja necessário, medidas com vistas à instauração da tomada de contas especial, para apuração dos fatos, identificação dos responsáveis e quantificação do dano, nos termos previstos no art. 8º da Lei 8.443/1992, levando em conta a conclusão de sindicâncias abertas pelo convenente para apuração de furtos e extravios de bens;
9.2.2.3. adote, no prazo de 30 (trinta) dias, as medidas necessárias com vistas à instauração da tomada de contas especial, para apuração dos fatos, identificação dos responsáveis e quantificação do dano, nos termos previstos no art. 8º da Lei 8.443/1992, em vista dos indícios de superfaturamento no valor de R$ 505.828,17 no fornecimento de equipamentos componentes da sala de multimídia RPX-428M;
9.2.3. no âmbito do Convênio 702175/2008, adote, no prazo de 30 (trinta) dias, as providências com vistas à instauração da tomada de contas especial, para apuração do fatos, identificação dos responsáveis e quantificação do dano, nos termos previstos no art. 8º da Lei 8.443/1992, levando-se em conta as irregularidades constatadas nestes autos e o débito quantificado pelo TCU, no valor de R$ 447.203,03 (valores históricos) , referente ao superfaturamento por preços excessivos frente ao mercado (peça 169) apontado na execução do contrato 82/2010, firmado entre o Departamento de Obras Públicas do Estado de Minas Gerais (Deop/MG) e a empresa Panda Engenharia e Construção Ltda., para a execução da obra de reforma e ampliação do Prédio da Reitoria do Complexo da Universidade do Estado de Minas Gerais, no município de Frutal/MG;
9.3. determinar ao Ministério da Educação (MEC) , com fundamento no art. 250, inciso II, do Regimento Interno do TCU, que, no prazo de 30 (trinta) dias, adote as providências com vistas à instauração da tomada de conta especial, no âmbito do convênio 702164/2008, para apuração dos fatos, identificação dos responsáveis e quantificação do dano, nos termos previstos no art. 8º da Lei 8.443/1992, levando-se em conta as irregularidades constatadas nos presentes autos em vista de:
9.3.1. indícios de superfaturamento por sobrepreço no montante de R$ 1.344.583,80, a valores históricos, apontados na execução do Contrato 107/2009, pactuado em 28/9/2009, por meio de contratação direta, entre o Departamento de Obras Públicas do Estado de Minas Gerais (Deop/MG) e a empresa Panda Engenharia e Construção Ltda., que teve por objeto a construção, em regime de empreitada por preço global, de 30 salas de aula e demais dependências no Complexo da Universidade Estadual de Minas Gerais, no município de Frutal/MG;
9.3.2. indícios de superfaturamento por preços excessivos no montante de R$ 416.950,14, a valores históricos, na execução das obras de construção do prédio da Biblioteca da UEMG no âmbito do Contrato 052/2011, celebrado em 17/6/2011, entre o Departamento de Obras Públicas do Estado de Minas Gerais (Deop/MG) e a empresa CWP - Construtora Waldemar Polizzi Ltda., para a execução, em regime de empreitada por preço unitário, das obras de construção dos prédios da Biblioteca, do Laboratório/EAD, do alojamento de pesquisadores (Casa de Hóspedes) e dos alojamentos 1A, 1B, 1C, 1D, 2A, 2B e 2C do Complexo da Universidade do Estado de Minas Gerais (UEMG) , no município de Frutal/MG;
9.4. encaminhar cópia deste acórdão, juntamente com as peças de análise 32, 47, 60, 156 e 169, ao Ministério da Ciência, Tecnologia, Inovações e Comunicações para conhecimento e adoção das medidas cabíveis;
9.5. encaminhar cópia deste acórdão, juntamente com as peças de análise 69, 166, 171 e 172 ao Ministério da Educação para conhecimento e adoção das medidas cabíveis; e
9.6. arquivar o presente processo, com fulcro no art. 169, inciso V, do Regimento Interno do TCU.

Representação constituída para promover as medidas saneadoras relativas aos indícios de irregularidades consignados em auditoria realizada para atender Solicitação do Congresso Nacional, com o objetivo de verificar a conformidade da utilização de recursos públicos federais repassados para a Secretaria de Desenvolvimento Econômico, Ciência, Tecnologia e Ensino Superior do Estado de Minas Gerais (Sedectes/MG), para a extinta Fundação Centro Internacional de Educação, Capacitação e Pesquisa Aplicada em Água (Hidroex) e para a sua respectiva sucessora de direitos e obrigações, a Universidade do Estado de Minas Gerais (Uemg), entre os anos de 2011 e 2016. Análise de oitiva.

Entidades do Governo do Estado de Minas Gerais.

3. Interessados/Responsáveis: não há.

13.1. Ministros presentes: Walton Alencar Rodrigues (na Presidência), Benjamin Zymler, Raimundo Carreiro, Ana Arraes, Bruno Dantas e Vital do Rêgo (Relator).
13.2. Ministros-Substitutos convocados: Augusto Sherman Cavalcanti e Marcos Bemquerer Costa.
13.3. Ministros-Substitutos presentes: André Luís de Carvalho e Weder de Oliveira.

VITAL DO RÊGO

Adoto como relatório a instrução de mérito elaborada no âmbito da então Secretaria de Controle Externo no Estado de Minas Gerais – Secex-MG (peça 188) , que teve a anuência do corpo diretivo da unidade técnica (peças 189 e 190) , com os ajustes de forma pertinentes:
INTRODUÇÃO
Cuidam os autos de representação de unidade técnica do TCU, com os atributos definidos no art. 5º da Resolução – TCU 215/2008, constituída de apartado dos autos da Solicitação do Congresso Nacional, formulada pela Comissão de Fiscalização Financeira e Controle da Câmara dos Deputados, objeto do TC Processo 020.310/2016-1, conforme autorização constante no subitem 9.1 do Acórdão 292/2018-TCU-Plenário (peça 108) .
A Solicitação do Congresso Nacional teve o objetivo de verificar a conformidade da utilização de recursos públicos federais repassados para a Secretaria de Desenvolvimento Econômico, Ciência, Tecnologia e Ensino Superior do Estado de Minas Gerais (Sedectes/MG) , para a extinta Fundação Centro Internacional de Educação, Capacitação e Pesquisa Aplicada em Água (Hidroex) e para a sua respectiva sucessora de direitos e obrigações, a Universidade do Estado de Minas Gerais (UEMG) , entre os anos de 2011 e 2016.
Esta representação foi constituída para promover as medidas saneadoras necessárias para apuração dos indícios de irregularidades consignados no relatório de auditoria que subsidiou o atendimento da Solicitação do Congresso Nacional.
HISTÓRICO 
Em 21/2/2018, ao apreciar o relatório de auditoria que instruiu o processo de Solicitação do Congresso Nacional (TC Processo 020.310/2016-1) , o Tribunal de Contas da União prolatou o Acórdão 292/2018-TCU-Plenário, de relatoria do Exmo. Ministro Walton Alencar Rodrigues (peça 108) , oportunidade em que autorizou a constituição de processo apartado para promover medidas saneadoras necessárias para apuração dos indícios de irregularidades identificados no mencionado relatório de auditoria.
Dessa forma, no âmbito do presente processo apartado, TC Processo 005.587/2018-2 (Relatoria do Exmo. Ministro Vital do Rêgo) , a Secex-MG promoveu oitiva da UEMG e da Sedectes/MG em 18/4/2018 e 2/7/2018, além de inspeção Fiscalis 235/2018, em 25/3/2019, para atualização de informações e documentos dos convênios envolvidos, a partir de 2016 (data da auditoria) até o presente momento e para conferência de equipamentos adquiridos por meio do Convênio Siafi 01.0090.00/2007. 
EXAME TÉCNICO
A Sedectes/MG foi ouvida (peças 119 e 135) para se manifestar sobre os fatos apontados no Acórdão 292/2018-TCU-Plenário, associados aos convênios indicados na seguinte tabela.
	Nº Convênio
	Achado
	Débito estimado
 (R$) (1) 
	Item do relatório (2) 

	01.0129.00
	Inexecução parcial do objeto pactuado
	-
	III.1

		Não comprovação da aplicação dos recursos da contrapartida
	-
	III.7

		Deficiência no controle patrimonial dos bens adquiridos 
	-
	IV.1

	01.0090.00
	Inexecução parcial do objeto pactuado
	4.650.000,00
	III.2

	788749
	Devolução de saldo de recursos menor que o devido
	29.069,11
	III.9

	Geral – Hidroex
	Gestão Temerária de empreendimento
	-
	III.8

Fonte: Relatório de fiscalização 470/2016 (peça 105, p. 3-4) .
Obs.: (1) em valores históricos; (2) As irregularidades apontadas nos subtópicos III.1-III.9 e IV.1 do relatório de auditoria (peça 105) foram tratadas nos subtópicos I.1-I.10 da presente instrução, cuja ordem foi estabelecida por convênio relacionado.
A UEMG foi ouvida (peça 115) para se pronunciar sobre as irregularidades apontadas no Acórdão 292/2018-TCU-Plenário (Relatório Fiscalis 470/2016) , associados aos convênios indicados na seguinte tabela.
	Nº Convênio
	Achado
	Débito estimado
 (R$) (1) 
	Item do relatório (2) 

	702175
	Superfaturamento por sobrepreço e por quantitativo no contrato 082/2010
	2.085.967,34
	III.4

	702164
	Superfaturamento por sobrepreço e por quantitativo no contrato 107/2009
	1.090.912,38
	III.3

		Superfaturamento por sobrepreço no contrato 052/2011 – Biblioteca da UEMG
	964.601,67
	III.5

		Restrição ao caráter competitivo do certame licitatório
	-
	III.6

	Geral – Hidroex
	Gestão Temerária de empreendimento
	-
	III.8

Fonte: Relatório de fiscalização 470/2016 (peça 105, p. 3-4) .
Obs.: (1) em valores históricos. (2) As irregularidades apontadas nos subtópicos III.1-III.9 e IV.1 do relatório de auditoria (peça 105) foram tratadas subtópicos I.1-I.10 da presente instrução, cuja ordem foi estabelecida por convênio relacionado.
Em resposta à oitiva promovida por esta Secretaria, por meio dos Ofícios 998 e 999/2018TCU/SECEX-MG, de 18/4/2018 (peças 115 e 119) , a Universidade do Estado de Minas Gerais (UEMG) apresentou esclarecimentos por meio do Ofício 44/2018 (peças 131132) e a Secretaria de Desenvolvimento Econômico, Ciência, Tecnologia e Ensino Superior de Minas Gerais (SEDECTESMG) encaminhou informações por meio do Ofício 212/2018, de 25/6/2018 (peça 137155) .
I. Análise da resposta apresentada pela SEDECTES-MG, cotejada com as irregularidades apontadas no relatório de auditoria.
I.1. Inexecução parcial do objeto pactuado no âmbito do convênio 01.0129.00/2007 (peça 105, p. 1012) 
I.1.1. Situação encontrada
Constatou-se que dezessete dos 42 Centros Tecnológicos de Capacitação (CTC) inspecionados, ou seja, 40% da amostra, assim como o Núcleo Referência e Inovação em Irrigação (NURII) localizado em Frutal/MG, não estavam em funcionamento (peça 32) . 
I.1.2. Manifestação da SEDECTES-MG
I.1.2.1. Informações preliminares (peça 141, p. 1-2) 
A Sedectes informa, preliminarmente, que o referido convênio é subdividido em vários projetos, entre os quais, implantar: (i) 148 CTC em Associação de Pais e Amigos dos Excepcionais (APAE) ; (ii) 180 CTC em municípios carentes mineiros; e (iii) uma Unidade Tecnológica de Capacitação em uso da água em bacias Hidrográficas (NURII) . 
Atinente aos mencionados subprojetos, a respondente apresenta relatório, de janeiro/2015 (peça 141, p. 6-102; peças 142-148; e peça 149, p. 1-4) , a partir do qual alega ter havido a efetiva implantação de todos os 148 CTC em APAE e os 180 CTC em 97 municípios, além de realçar as características desses CTC.
Descreve também toda a metodologia utilizada, equipamentos necessários e infraestrutura mínima, além da situação dos subprojetos relacionados ao mencionado convênio, à época de suas implantações (2013 a 2015) .
Tal documento destaca ainda que foi firmado convênio para implantação de cada um dos mencionados 328 CTC, definindo as responsabilidades de cada partícipe. Apresenta alguns convênios como amostragem (peça 149, p. 5-52) e informa que todos os documentos dos convênios estariam disponíveis no Jurídico da Sedectes. 
Informa ainda que, de acordo com o banco de dados da Sedectes, a qual continuou monitorando o programa, a situação em 2017 apontava que 86% das Unidades continuavam funcionando, conforme tabela 1 (peça 141, p. 2) , reproduzida a seguir:
Tabela 1 – Dados dos CTCs - 2017
	Status
	CTC – APAE (5 comp.) 
	CTC – APAE + Culinária
	CTC – APAE + Culinária + Picolé
	CTC – APAE + Picolé
	CTC – Municípios
 (10 comp.) 
	Total Geral
	Total
%

	Ativo
	46
	50
	3
	45
	141
	285
	86,89

	Desativado
	-
	-
	-
	-
	24
	24
	7,32

	Mudança de Endereço
	-
	-
	-
	-
	5
	5
	1,52

	Outros
	-
	-
	-
	-
	2
	2
	0,61

	Temporariamente indisponível
	2
	1
	-
	1
	8
	12
	3,66

	Total Geral
	48
	51
	1
	46
	180
	328
	
Informa também que, conforme arquivos disponibilizados no referido relatório, é possível verificar em algumas fotos que possuem visão mais panorâmica da unidade, que as câmeras IP foram instaladas e configuradas para acesso local, utilizando a rede wi-fi, como se verifica nas páginas: 522, 526, 577, 582, 661, 709, 747, 766, 829, 926, 980, 1019 e 1125. 
I.1.2.2. Análise das informações preliminares
Verifica-se que a respondente apresentou dados similares aos que já tinha disponibilizado à equipe técnica da Secex-MG em fevereiro de 2017, no âmbito da auditoria Fiscalis 470/2016. Entende-se que, sem apresentação de novos elementos ou de argumentos suficientes para elidir a irregularidade, não merece prosperar a alegação sobre a efetiva implantação de todos os 328 CTC, pelas razões explicitadas adiante no subtópico III.1.1.3, o qual trata sobre a inexecução parcial do objeto pactuado no âmbito do Convênio 01.0129.00/2007. 
Em síntese, tal achado detalha que dezessete CTC, entre 42 inspecionados, não estavam funcionando, contrariando informação fornecida pela Sedectes, no âmbito da auditoria realizada, que apenas um CTC estava inativo dentre esses 42 CTC inspecionados (peça 32) .
Dessa forma, conclui-se pela falta de efetividade e controle do Convênio 01.0129.00/2007, o que contribui para a inexecução parcial do respectivo objeto, além da constatação da falta de confiabilidade nos dados apresentados, colhidos pelo monitoramento realizado pela Sedectes. 
Atinente às câmeras IP, registra-se que o relatório apresentado pela Sedectes é de 2015, ou seja, anterior à auditoria realizada pelo TCU (fev./2017) . Dessa forma, também não merece prosperar a alegação sobre o efetivo funcionamento dessas câmeras apenas pela verificação de fotos que alega atestar a instalação desses equipamentos. 
Reforça tal entendimento o fato que não foram encontradas câmeras IP em funcionamento em todos os 42 CTC visitados pela equipe técnica do TCU em fevereiro de 2017, conforme se verifica pela análise empreendida no subtópico III.1.3.1 adiante. Inclusive foram encontradas câmeras ainda nas respectivas embalagens em vários CTC inspecionados (peça 32, p. 89 e 168) .
I.1.2.3. Manifestação sobre a ausência de professores, instalação de equipamentos administrativos e manutenção de equipamentos (peça 141, p. 2-3) 
Esclarece que todas as orientações sobre professores, instalação e manutenção de equipamentos foram repassadas em treinamento efetuado na implantação de cada unidade para a respectiva gestora (peça 149, p. 53-82) , a qual é a responsável pela correta utilização da respectiva unidade, conforme previsto no Convênio, Cláusula Quinta – Dos Direitos e Obrigações/ II- Convenente, alíneas “b”, “d” e “k” (peça 141, p. 2 e peça 149, p. 5-12) .
Alega que vários funcionários da Sedectes que estavam à frente deste projeto não fazem mais parte desta Secretaria e com isso parte do histórico, assim como o acompanhamento das atividades, foi perdido. Ressalta que os convênios assinados entre os Municípios e a Sedectes já estão encerrados, uma vez que o objetivo era a implantação dos CTC.
Acrescenta que, apesar da Sedectes não ter autonomia, controle e responsabilidade pela manutenção do convênio, irá apurar os fatos informados no relatório de auditoria, além de reenviar as mencionadas orientações aos responsáveis por cada CTC, e se mobilizar para adequar os problemas de infraestrutura, bem como monitorar e contribuir para o correto funcionamento de todas as unidades implantadas 
I.1.2.4. Análise da manifestação sobre a ausência de professores, instalação de equipamentos administrativos e manutenção de equipamentos
Não merece prosperar a alegação sobre a efetivação de orientações dadas pelo Convenente sobre a estrutura do CTC, pois, o documento anexado trata-se de uma apresentação sobre o tema, não informando sobre o acesso contínuo ao treinamento pelos entes participantes (por exemplo, listas de presença, cláusulas contratuais sobre treinamento de novos servidores e/ou reciclagem de antigos, etc.) . 
Merece prosperar parcialmente a alegação sobre a responsabilidade contratual dos municípios convenentes pela correta utilização do CTC. No entanto, entende-se que a Sedectes (convenente com o MCTIC) também é responsável pelo funcionamento correto e contínuo dos CTC, conforme se verifica pela leitura dos Incisos XIII e XV da Cláusula Terceira do Convênio firmado com o MCTIC (peça 5, p. 2-3) , nos termos:
CLÁUSULA TERCEIRA – DAS OBRIGAÇÕE DA CONVENENTE
Para o fiel cumprimento do objeto deste Convênio a CONVENENTE obriga-se a:
[...]
XIII. utilizar os bens adquiridos e os serviços contratados com recursos do programa, exclusivamente para os seus objetivos, assegurando a adequada manutenção e conservação dos mesmos, de acordo com as técnicas universalmente aceitas, responsabilizando-se por eventuais danos;
[...]
XV. apresentar prestação de contas dos recursos recebidos, às unidades de controle interno e externo a que se vincula, quanto à legalidade e à economicidade da gestão de tais recursos, bem como da eficiência de sua aplicação, na forma por eles estabelecida;
Além disso, os convênios firmados entre a Sedectes e os municípios que utilizam recursos federais definem, na Cláusula Segunda (peça 149, p. 6) , os objetivos a serem alcançados pela implantação dos CTC, garantidores da efetividade do programa, a qual é afetada negativamente pela paralisação do funcionamento observada nos CTC inspecionados pelo TCU.
Dessa forma, entende-se que a Sedectes, na função de convenente, é responsável pelo efetivo funcionamento dos CTC até o encerramento do Convênio firmado com o MCTIC, cujo prazo foi prorrogado até 19/12/2020, por meio do 8º Termo Aditivo (peça 160) . Ou seja, é responsável pelo monitoramento e controle contínuos que garantam o correto (eficaz) e efetivo funcionamento de todas as unidades implantadas.
Entende-se também que a alegação sobre a falta de memória do projeto reforça a falta de controle da Sedectes sobre o andamento das atividades desenvolvidas pelos CTC. 
Ressalta-se que, mesmo com os convênios assinados entre os Municípios e a Sedectes já estarem encerrados, o objeto da presente instrução refere-se ao Convênio principal 01.0129.00/2007, cujo prazo, como informado, foi prorrogado até 19/12/2020, além de o convenente não ter apresentado ainda a relativa prestação de contas final.
Não merece prosperar a alegação sobre a Sedectes não ter autonomia, controle e responsabilidade pela manutenção do convênio efetivado com os municípios, pois, tais convênios são mantidos com recursos oriundos do Convênio 01.0129.00/2007 ainda vigente.  
Além disso, os convênios firmados entre a Sedectes (nesse caso, concedente) e os municípios também definem, na Cláusula Quinta (ver exemplo na peça 149, p. 5-12) , a responsabilidade da mencionada Secretaria sobre o efetivo funcionamento de cada CTC, nos termos:
CLÁUSULA QUINTA – DOS DIREITOS E OBRIGAÇÕES
Para a consecução do objeto expresso na Cláusula Primeira, competirá:
I – à Concedente:
[...] 
f) acompanhar, supervisionar, orientar e fiscalizar as ações relativas à execução deste Convênio, diretamente ou por delegação, bem como avaliar os resultados das atividades provenientes. 
Portanto, conclui-se pela falta de efetividade apresentada pelo programa em comento, a qual caracteriza inexecução parcial do objeto avençado no Convênio 01.0129.00/2007 firmado entre a Sedectes/MG e o MCTIC, passível de ressarcimento dos recursos federais disponibilizados.
I.1.2.5. Manifestação sobre a ausência de acesso à internet (peça 141, p. 3) 
Alega que não é responsabilidade da Sedectes o fornecimento de internet, sendo que as unidades APAE possuem links próprios e para os demais CTCs foram disponibilizados os serviços conforme relatórios e faturas fornecidos pela PRODEMGE (amostragem, Anexo VI, peça 149, p. 84-100; peça 150; e peça 151, p. 1-84) , que demonstram os fornecimentos dos links de 2013 até o momento. O material completo está disponível nesta Secretaria.
I.1.2.6. Análise da manifestação sobre a ausência de acesso à internet
Não merece prosperar a alegação da Sedectes sobre a internet disponibilizada aos CTC, pois, a constatação da auditoria refere-se a falta de funcionamento e de acesso à rede. Entende-se ser responsabilidade da mencionada secretaria garantir a efetividade dos serviços prestados pelo Convênio às comunidades envolvidas, o que não foi evidenciado na fiscalização efetuada pela Secex-MG, no Âmbito da Auditoria Fiscalis 470/2016.
Ressalta-se que a planilha apresentada pela Sedectes não estabelece o nexo entre a disponibilização dos mencionados serviços e o efetivo funcionamento dos respectivos links, como se verifica pela análise do subtópico I.7 - Não comprovação da aplicação da contrapartida no âmbito do Convênio 01.0129.00/2007 adiante.
I.1.2.7. Manifestação sobre recurso parado na conta do projeto por longo período (peça 141, p. 3) 
Alega que não participou do planejamento inicial e não localizou documentações sobre o início do projeto que pudessem esclarecer o motivo da não execução no prazo previsto inicialmente. No entanto, informa que foram identificadas readequações no projeto (peça 152, p. 1-69) e diversos aditivos de prazos, além da aprovação do MCTIC para a execução do projeto.
I.1.2.8. Análise da manifestação sobre recurso parado na conta do projeto por longo período.
Não merece prosperar a alegação do representante da Sedectes sobre não ter participado do planejamento inicial e não ter localizado a documentação sobre o início do projeto para justificar a falta de motivação para a não execução do convênio no prazo original. Entende-se que a Sedectes, na condição de convenente, é responsável por todas as ações/procedimentos no âmbito do Convênio 01.0129.00/2007 firmado com o MCTIC, independentemente da substituição de servidores responsáveis pelos convênios.  
I.1.3. Análise complementar sobre a inexecução parcial do Convênio 01.0129.00/2007.
Como visto na análise da resposta da oitiva (subtópico I.1.2) a Sedectes não apresentou elementos suficientes para elidir as irregularidades que caracterizaram a inexecução parcial do objeto do mencionado Convênio apontadas nas metas 1 e 2, quais sejam:
	Meta
	Especificação
	Valor total
 (R$) (1) 
	Valor MCTIC
 (R$) (1) 
	Valor Sedectes
 (R$) (1) 

	1
	Implantar 148 Centros de Capacitações em APAE no Estado de Minas Gerais
	5.429.769,14
	4.010.521,90
	1.419.247,24

	2
	Implantar 180 Centros de Capacitações (telecentros) em municípios do Estado de Minas Gerais
	10.046.066,57
	4.883.666,57
	5.162.400,00

	Total das Metas 1 e 2
	15.475.835,71
	8.894.188,47
	6.581.647,24

Obs. (1) Valores Históricos.
I.1.3.1. Falta de efetividade e de controle dos projetos CTC APAE e CTC Municipais
A quarta readequação do Plano de Trabalho do Convênio (peça 33, p. 11-12) previu a implantação de 328 Centros Tecnológicos de Capacitação, com os seguintes objetivos específicos, entre outros:
a) implantar 148 Centros Tecnológicos de Capacitação em APAES – Associação de Pais e Amigos dos Excepcionais com a proposta de melhoria qualitativa dos processos de qualificação da mão de obra de pessoas com deficiência com produção de impactos positivos na sua colocação no mercado de trabalho, na geração de renda e na sua imagem, enquanto trabalhador; e
b) implantar 180 Centros Tecnológicos de Capacitação (telecentros) em municípios carentes de práticas de tecnologias produtivas e sociais, aliando a tecnologia com a geração de emprego e renda em municípios mineiros, divulgando e ensinando a utilização dos recursos tecnológicos e ajudas técnicas na equiparação de oportunidades, ampliação da sociabilidade, lazer, qualificação profissional e empregabilidade. 
De acordo com a planilha encaminhada pela Sedectes/MG em fevereiro de 2017 (peça 34) , dos 328 CTC implantados, apenas sete unidades estariam com o funcionamento temporariamente indisponível e 321 com o funcionamento ativo. 
Entretanto, constatou-se na inspeção física realizada pela equipe de auditoria que dezessete dos 42 CTC (ou 40% da amostra) não estavam em funcionamento, em desacordo com as informações encaminhadas pela Sedectes/MG. Em outros 14% dos CTC inspecionados, não foram encontradas evidências de que as unidades estivessem funcionando normalmente (ver planilha de cotejamento, peça 32) .
Ainda durante a inspeção física, não foi identificada a funcionalidade das 356 Câmeras IP para o atingimento do objetivo do convênio (câmeras de vídeo que podem ser acessadas e controladas via rede IP - LAN, Intranet ou internet) . Esses equipamentos, adquiridos com recursos do convênio, no valor total de R$ 222.101,28, estavam desligados e sem utilidade (peça 32, p. 89 e 168 e peça 35) . 
Por fim, os relatórios individuais de inspeção dos CTC visitados (peça 32) contêm outras constatações que necessitam de providências dos gestores responsáveis, como por exemplo: (i)  ausência de professores; (ii) instalação de equipamentos para fins administrativos (desvio de finalidade) ; (iii) falta de manutenção dos equipamentos; (iv) ausência de acesso à Internet; (v) bens permanentes sem identificação do patrimônio; (vi) ausência ou fragilidade no controle das atividades desenvolvidas; (vii) salas de aula subutilizadas; e (viii) bens não localizados. 
I.1.3.2. Núcleo Referência e Inovação em Irrigação (NURHI) 
Registra-se que esse tema não foi abordado pela Sedectes/MG na resposta à oitiva realizada pela Secex-MG, apesar de constar no relatório de auditoria em comento.
A segunda readequação do Plano de Trabalho do Convênio (peça 36, p. 23) previu, na meta “3-IMPLANTAÇAO DE UNID. T.EC. DE CAPACITAÇAO EM USO DE AGUA EM BACIAS HIDROGRÁFICAS”, a implantação de uma Unidade Tecnológica de Capacitação em Uso de Água em Bacias Hidrográficas de forma a disponibilizar meios e instrumentos para pesquisar e transferir tecnologias e informações referentes ao uso e manejo eficiente da água em bacias hidrográficas, desenvolvendo projetos de pesquisa visando a geração de conhecimentos e tecnologias específicas para o desenvolvimento sustentável da região do cerrado mineiro, como também, capacitando pequenos produtores e seus familiares nessas novas tecnologias, com valor previsto de R$ 6.000.000,00. 
Nesse sentido, foi proposto projeto com o objetivo de criar e estruturar um Núcleo de Referência e Inovação em Irrigação, formado por meio de uma parceria entre a Sectes (atual Sedectes/MG) , a Hidroex, a Empresa Brasileira de Pesquisa Agropecuária (Embrapa) e a Agência Nacional de Águas (ANA) (peça 37) . 
Atinente à meta 3-NURHI, foram adquiridos bens permanentes no valor total de R$ 801.470,47 (peça 38) . Porém, não foram encontradas evidências de utilização desses bens, principalmente após a extinção da Hidroex (peça 39) . Durante as inspeções físicas realizadas em fevereiro de 2017, constatou-se que parte dos equipamentos estava alojada na UEMG no Município de Frutal/MG e em galpão alugado pelo Estado de Minas Gerais (peça 40) . Outros tantos foram objeto de furtos (peças 41-43) ou destruídos em incêndio (peça 44) .
Para atualização da lista de bens adquiridos, foi requisitada, por meio do Ofício 01.235/2018 (peça 158, item 1.10) , de 26/2/2019, a informação sobre a situação atual da NURHI (meta 3) .
Na resposta apresentada (peça 174) , verificou-se que a Sedectes, por meio do Ofício 308/2018 (peça 174, IND) , de 19/12/2018, solicitou ao MCTIC “a exclusão do subprojeto ‘Núcleo de Recursos Hídricos e Irrigação (NURHI) ’, Meta 3, e autorização de repasse do saldo para a Meta 5, ...”.
 No entanto, a supressão da meta 3 ainda está pendente de aprovação pelo MCTIC, apesar de tal Ministério ter aprovado a cessão dos equipamentos e bens adquiridos no valor de R$ 801.470,47, por meio do mencionado parecer Técnico 3916 (peça 174, IND) , de 12/12/2017.
Dessa forma, foi firmado o Termo de Cessão de Uso 6/2018 (peça 175, p. 11) , publicado no Diário do Executivo em 12/12/2018, entre a Sedectes e a UEMG, no valor total de R$ 766.032,24.
Constatou-se que a diferença de R$ 35.438,23 entre o montante dos itens adquiridos (peça 38) , no valor de R$ 801.470,47, e a soma itens cedidos (peça 175, p. 11) , no valor de R$ 766.032,24, decorre da ausência dos seguintes itens discriminados na tabela:
	Equipamentos e Material Permanente
	QTD.
	Vr. Unit. (R$) 
	Vr. Total (R$) 

	Estufas de secagem com circulação natural e revestimento interno resistente a materiais agressivos, até 125°C (2) 
	1
	1.650,23
	1.650,23

	Grade aradora - controle remoto (14 discos de 26 pol.) (2) 
	2
	13.900,00
	27.800,00

	Palm top. Especificações: Processador:  XScaleT; Velocidade do Processador: 312 MHz; Memória: 128 Mb; Resolução da Tela: 480 x 320; Número de Cores: 65000; Sistema Operacional: Palm OS 5.4
	2
	2.500,00
	5.000,00

	Valor Total de itens que não constam no termo de cessão 06/2018  (1) 
			34.450,23

Obs. (1) A diferença de R$ 988,00 (R$ 35.438,23 – R$ 34.450,23) é devida a erro da planilha de cessão (peça 175, p. 11) , que deveria ser de R$ 767.020,24. 
 (2) Segundo a Sedectes, esses itens foram furtados (peças 42-43) .
De acordo com a subcláusula primeira e caput da cláusula décima-segunda do termo do convênio 01.0129.00/2007 (peça 45) , os bens adquiridos com recursos oriundos do concedente deveriam permanecer sob a guarda da convenente durante a vigência do convênio, de modo que a doação desses bens somente poderia ser feita após o fiel cumprimento do objeto proposto e obedecidas as normas estabelecidas no Decreto 99.658/1990, então vigente.
No entanto, foi constatado que tal termo não prescreve restrições para cessão de uso dos bens adquiridos, além de a Meta 3, cujos objetivos previam a aquisição dos bens que foram cedidos, estar atualmente em processo de análise de supressão no MCTIC. Além disso, a situação financeira atual do estado de MG não permite investimentos da envergadura necessária para colocar em funcionamento empreendimentos similares à Hidroex. Por isso, considera-se razoável a cessão dos itens adquiridos na forma e condições realizadas.
Sobre a cessão de uso dos bens adquiridos, cabe ainda transcrever as justificativas do MCTIC para autorizar tal cessão, nos termos do Parecer Técnico 3916 (peça 174, IND) , de 12/12/2017:
80. A SEDECTES, junto com a UEMG, apresentou oficialmente uma proposta, bem estruturada, para continuidade das atividades prevista no Convênio nº 01.0090.00/2007, inclusive, com um Plano Diretor da Unidade da UEMG em Frutal, informado como se dará a utilização de todos os Laboratórios e unidades que compõe o Complexo. Este departamento técnico em 17/07/2017, por meio do PARECER TÉCNICO nº 2155 MCTIC/SEPED/DEPIS/CGET, se manifestou favorável aos pleitos de prorrogação do prazo de vigência e a “cessão de uso” dos equipamentos para que UEMG realizasse a montagem dos laboratórios no “condomínio temático”. 
Verifica-se também que o convênio ainda se encontra vigente (prorrogado para 19/12/2020) e o concedente MCTIC está tomando as devidas providências juntamente com o convenente, no âmbito da meta 3 do convênio 01.0129.00/2007, para regularizar as pendências ocasionadas principalmente pela extinção da Fundação Hidroex. 
Por isso, entende-se plausível, pela detectada falta de controle dos bens adquiridos, propor determinação ao mencionado ministério para que levante um inventário após instalação de todos os equipamentos e bens permanentes na UEMG (prestação de contas final) , enviando ao TCU os relatórios (inclusive fotográficos) do aludido levantamento, com toda a documentação pertinente (planilhas, recebimentos, relatórios técnicos de funcionamento dos equipamentos/máquinas, relatório de cumprimento do Objeto, etc.) .
I.1.3.3. Custo do Recursos Não Aplicados no Objeto do Convênio
O Termo Inicial do Convênio (peça 45, p. 5-6) previu a aplicação de R$ 24.000.000,00 na implantação de Unidades Tecnológicas de Capacitação no prazo de dois anos (31/12/2007 a 31/12/2009) .
Decorridos mais de onze anos do início de sua vigência, o extrato das contas corrente e de aplicação (poupança) do convênio apresentaram saldo de R$ 15.252.057,30 em março de 2019 (peça 174, IND) . Embora todo o saldo esteja aplicado em caderneta de poupança, conforme prevê a legislação, o prazo desarrazoado da vigência do convênio impõe prejuízo financeiro ao Estado em função do elevado custo de captação desses recursos. 
Em 2016, por exemplo, a conta poupança do convênio iniciou o exercício com R$ 12.448.511,71 e encerrou com R$ 13.480.258,79 (peça 46, p. 1 e 24) . Considerando a pequena movimentação financeira em 2016, é possível afirmar, de forma conservadora, que o saldo médio aplicado na poupança não foi inferior a R$ 12.500.000,00. Ao comparar a taxa de poupança em 2016 (rendimento de 8,30%) e a taxa Selic no mesmo exercício (custo de capital de13,65%) , infere-se que o custo do recurso do capital não aplicado no convênio foi de 5,35% no ano de 2016, ou seja, R$ 668.750,00 (5,35% sobre R$ 12.500.000,00) . 
Registra-se que não foi verificada movimentação financeira desde out/2016, última atualização de saldo realizada na auditoria Fiscalis 470/2016, até março/2019. E, como visto, a vigência do Convênio foi prorrogada para 19/12/2020 (peça 160) , com a justificativa principal de prazo para a instalação dos equipamentos nos laboratórios da UEMG e finalização da meta 5.
No entanto, foi verificado que a Sedectes solicitou readequações do Plano de Trabalho ao MCTIC, por meio dos Ofícios 059/2017, 308/2018 de 19/12/2018 (peça 174, IND) , tais como alterações na Meta 5 e, como visto, a exclusão do subprojeto Núcleo de Recursos Hídricos e Irrigação (NURHI) , Meta 3. Registra-se que essas alterações, caso aprovadas pelo MCTIC, utilizarão os recursos remanescentes da conta de aplicação financeira do Convênio. 
Atinente a exclusão da Meta 3, ressalta-se novamente que tal pleito está em processo de tramitação no MCTIC, como se verifica pela análise do Ofício 308/2018 (peça 174, IND) , de 19/11/2018, enviado pela Sedectes ao mencionado concedente.
Portanto, como o convênio ainda se encontra vigente (prorrogado para 19/12/2020) e o concedente MCTIC e o convenente Sedectes tramitam as devidas providências para regularização das pendências financeiras, no âmbito do convênio 01.0129.00/2007, tais como a utilização de todos os recursos disponíveis nas contas corrente especifica e de aplicação, entende-se ser necessário aguardar o encerramento do referido convênio, em 19/12/2020, para avaliar a conformidade das providências tomadas pelos mencionados partícipes, relacionadas ao tema.
Atinente ao longo prazo de vigência do convênio, entende-se ser cabível propor determinação ao MCTIC para que adote procedimentos para agilizar o respectivo encerramento, sem prejuízo para a consecução do objeto, tais como exigir cronograma do convenente, prorrogando o prazo somente o tempo estritamente necessário para instalação na UEMG dos equipamentos cedidos.
Cabe ainda registrar que tal termo de ajuste 01.0129.00/2007 (peça 5) foi celebrado em inteira submissão às disposições da Instrução Normativa 01, de 15 de janeiro de 1997, da Secretaria do Tesouro Nacional do Ministério da Fazenda.
Dessa forma, verifica-se que, no convênio em comento, termos aditivos não estão alterando a natureza do objeto e as aplicações financeiras estão sendo pleiteadas para serem utilizadas na consecução do objeto, com respaldo em adequações no Plano de Trabalho, em conformidade com prescrições da referida IN.
I.1.4. Conclusão 
Pelo exposto, conclui-se pela potencial inexecução parcial do objeto pactuado no âmbito do Convênio 01.0129.00/2007, referente às metas 1 e 2, para implantação de 328 Centros Tecnológicos de Capacitação, com possível impacto negativo no atingimento dos objetivos previstos e com potenciais prejuízos financeiros à União, além de prejuízo ao interesse público envolvido. 
A detectada inexecução parcial do objeto tem potencial para configurar irregularidade passível de ressarcimento dos valores dos recursos federais investidos, vez que os CTC implantados não apresentam efetividade no cumprimento dos objetivos estipulados no Termo do Convênio e, por conseguinte, não atendem adequadamente o interesse público envolvido. 
No entanto, entende-se que ainda não cabe a citação dos responsáveis para justificar tal irregularidade, vez que o instrumento de convênio se encontra vigente até 19/12/2020, e as irregularidades ainda podem ser saneadas pela atuação rigorosa dos partícipes. Nesse sentido o enunciado extraído do Acórdão 1539/2014-TCU-Segunda Câmara, relator Min. Benjamin Zymler:
Se ainda vigente o instrumento de convênio, não cabe a citação dos responsáveis para justificar a inexecução parcial do objeto conveniado, não havendo conduta ilícita apta a dar suporte ao julgamento pela irregularidade das contas e imputação de débito.
Ressalta-se que tais irregularidades são sistêmicas da Secretaria convenente, perpassando por seis diferentes mandatos estaduais desde a origem do convênio em 2007, até os tempos atuais, o que reforça a necessidade de atuação da referida convenente no saneamento da falta de efetividade do programa em comento.
Apesar de os convênios assinados entre os Municípios e a Sedectes já estarem encerrados, o Convênio principal 01.0129.00/2007 ainda se encontra vigente até 19/12/2020, além de a convenente não ter apresentado ainda a relativa prestação de contas final.
Entende-se que a Sedectes tem autonomia, poder-dever de controle e responsabilidade pela manutenção do convênio efetivado com os municípios, pois, tais convênios são mantidos com recursos oriundos do mencionado Convênio 01.0129.00/2007 vigente.
Além das irregularidade relacionada às metas 1 e 2, o convênio apresenta alto risco de ocorrência de outras irregularidades geradoras de débito relacionadas aos equipamentos adquiridos pelos recursos disponibilizados pela meta 3, devido principalmente ao detectado controle patrimonial inadequado, depreciação e obsolescência pela prolongada falta de uso de equipamentos de elevada materialidade e tecnologia e risco de não consecução dos objetos avençados na meta 5. Tal situação reforça o entendimento para provocação da atuação do MCTIC (1ª instância de controle) , durante a execução e na análise da prestação de contas final do convênio.
I.2. Não comprovação da aplicação da contrapartida no âmbito do convênio 01.0129.00/2007 (peça 105, p. 25-26) 
I.2.1. Situação Encontrada
A documentação encaminhada pela SEDECTES/MG não comprova se as despesas de contrapartida foram aplicadas no objeto do convênio e não descreve, de forma satisfatória, a prestação do serviço pago. Em razão da insuficiência comprobatória, também não foi possível avaliar o preço e a forma como o serviço foi ou deveria ter sido prestado. 
Registra-se que tais serviços constam no Plano de Aplicação do Convênio 01.0129.00/2007 como “Serviços de Terceiros – Pessoa Jurídica”, sem detalhamento dos serviços cobertos pela contrapartida.
I.2.2. Manifestação da Sedectes/MG sobre a não comprovação da aplicação da contrapartida no âmbito do Convênio 01.0129.00/2007
Importa registrar que a Sedectes/MG não apresentou argumentos para a mencionada irregularidade. No entanto, em respeito aos princípios da ampla defesa e do contraditório, será realizada, na sequência, o exame da irregularidade apontada no relatório de auditoria Fiscalis 470/2016. 
I.2.3. Análise complementar da não comprovação da aplicação da contrapartida no âmbito do Convênio 01.0129.00/2007
A relação de pagamentos encaminhada pela SEDECTES/MG, no âmbito da auditoria de conformidade realizada em março/2017, indica que, de agosto de 2011 a julho de 2016, foram efetuados pagamentos com recursos de contrapartida no valor total de R$ 11.629.662,35. Após montar uma Curva ABC, a equipe técnica da Secex-MG analisou pagamentos a seis fornecedores no valor total de R$ 9.701.908,74, realizados principalmente entre fevereiro de 2013 e dezembro de 2014, conforme tabela abaixo (peças 87-94) : 
* Há ainda três pagamentos realizados no dia 15/7/2015, no valor de R$ 39.794,98. Porém, a SEDECTES/MG não encaminhou documentos fiscais correspondentes a esses pagamentos. 
A equipe técnica da Secex-MG considerou insatisfatórios os referidos documentos fiscais para fins de comprovação de despesa, motivo pelo qual solicitou, por meio do Ofício 007.470/2016TCU/SECEX-MG, de 14/2/2017 (peça 168) , o seguinte documento e informações:
Relatório, preferencialmente em Excel, com as despesas mensais de infraestrutura para acesso à internet, discriminando: i) unidade tecnológica de capacitação favorecida; ii) mês e ano de referência; iii) prestador do serviço; iv) descrição do serviço prestado; v) valor do serviço prestado; vi) número e data do documento fiscal referente à prestação do serviço. 
Informações sobre o contrato 565/2012, firmado com a empresa Simas Armazenagens Self Storage Ltda. para prestação de serviços de operação logística integrada, incluindo armazenagem, gestão de estoque, distribuição e gestão de transporte, tais como: (i) vigência do contrato; (ii) valores totais gastos, relacionados aos convênios federais; e (iii) previsão de encerramento do contrato, em função da distribuição dos bens patrimoniados armazenados (fornecer cronograma, se for o caso) . 
Em função da ausência de resposta por parte da SEDECTES/MG, a solicitação foi reiterada por meio do Ofício 010.470/2016-TCU/SECEX-MG, de 10/3/2017 (peça 25) , também sem resposta ou justificativas quanto a eventuais limitações para o cumprimento do ofício. 
O encaminhamento dessas informações era essencial para avaliar o preço, a forma como o serviço foi prestado. Quanto ao fornecimento dos links às unidades satélites, cabe registrar a previsão de que:
[...] o serviço visa contratação de operadoras de serviços de telecomunicações para conexão das unidades satélites à internet e deverá ser realizada em sua maioria via satélite devido a indisponibilidade de infraestrutura dos locais em que estarão instaladas. Entretanto onde houverem outras tecnologias disponíveis com um custo mais reduzido, estas serão utilizadas (grifo nosso) (peça 94, p. 18) .
Registra-se que tal comprovação consta como obrigação da convenente no Termo do Convênio, Cláusula Terceira – Das obrigações da convenente, Inciso XVIII (peça 5, p. 3) , reproduzida a seguir:
CLÁUSULA TERCEIRA – DAS OBRIGAÇÕES DA CONVENENTE
Para o fiel cumprimento do objeto deste Convênio a CONVENENTE obrigar-se a:
XVIII. contribuir com o valor estipulado na CLÁUSULA QUINTA, como contrapartida, conforme o detalhamento do Plano de Trabalho e no caso da não comprovação de sua aplicação na consecução do objeto desde Convênio, recolher, à conta do CONCEDENTE, o valor da contrapartida pactuada, corrigida monetariamente, conforme estabelece o inciso XIII do Art. 7º da IN/STN nº 01/97; (grifos acrescidos) 
Pelo exposto, entende-se que a convenente não apresentou a adequada comprovação de despesas pagas com recursos da contrapartida no valor R$ 9.701.908,74. Registra-se que o não cumprimento dos recursos da contrapartida (ou falta de comprovação) poderá ensejar a instauração de Tomada de Contas Especial, nos termos do art. 38, alínea “e” da IN/STN 01/1997.
No entanto, verificou-se que o convênio ainda está em andamento e os participes estão tomando as devidas providências visando a consecução do objeto pactuado. Por isso, entende-se como razoável, nesse momento, propor determinação ao concedente MCTIC para que, no âmbito da análise da prestação de contas final do convênio 01.0129.00/2007, exija ao convenente Sedectes que apresente o relatório requisitado pelo TCU e avalie a comprovação das despesas realizadas com recursos da contrapartida e, se for o caso, instaure a competente TCE, para consolidar e quantificar os débitos apontados e apurar as responsabilidades.
Ademais, vale salientar que os documentos fiscais originais apresentados para comprovar as despesas não fazem referência ao título e número do convênio conforme prevê o art. 30 da Instrução Normativa STN nº 01, de 15 de janeiro de 1997. Na maioria dos casos, há o carimbo com o número do convênio na nota fiscal eletrônica utilizada para comprovar a despesa (peças 88-93) . Embora não previsto na legislação, o ato de carimbar a nota fiscal original para fins de identificação do convênio pode mitigar, em algumas situações, a falha na comprovação da despesa. Porém, esse procedimento é inócuo quando se trata de cópia de nota fiscal eletrônica, pois o documento original continua inalterado e abre oportunidade para que o gestor de má-fé o utilize em diversos convênios de forma fraudulenta. Se configurado esse fato, a fraude será de difícil constatação, pois as auditorias, em regra, possuem objeto delimitado. 
Por fim, há que se registrar que os documentos fiscais analisados contêm, em sua maioria, carimbo com a assinatura dos responsáveis pelo recebimento e ateste dos serviços pagos. 
I.2.4. Conclusão 
Diante do exposto, conclui-se pela não comprovação da aplicação das despesas relacionadas na tabela supra, motivo pelo qual propõe-se determinação ao MCTIC para que exija ao Convenente Sedectes, no âmbito da prestação de contas final do convênio 01.0129.00/2007, que apresente documentação de comprovação das despesas pagas com recursos da contrapartida para avaliação do concedente, e, se for o caso, instaure a competente TCE, para consolidar e quantificar os débitos apontados e apurar as responsabilidades.
Além disso, conclui-se que a utilização de carimbo com dados do convênio em Notas Fiscais Eletrônicas não tem o condão de comprovar que a relacionada despesa foi efetivada somente no âmbito do convênio identificado pelo carimbo, vez que a NFe pode ser impressa inúmeras vezes.
I.3. Deficiência no controle patrimonial dos bens adquiridos no âmbito do convênio 01.0129.00/2007 (peça 105, p. 31-33) 
I.3.1. Situação Encontrada
Constatadas falhas no controle patrimonial dos bens permanentes adquiridos por meio do convênio 01.0129.00/2007, além de indícios de que a gestão patrimonial passou a ser realizada de forma efetiva, pela SEDECTES/MG, após a Solicitação do Congresso Nacional de que trata o presente relatório (Peça 1) . 
I.3.2. Manifestação da SEDECTES-MG sobre a deficiência no controle patrimonial dos bens adquiridos no âmbito do convênio 01.0129.00/2007 (peça 141, p. 3) 
Alega que todos os equipamentos enviados às Unidades foram identificados pelo Setor de Patrimônio da SEDECTES, que controla por meio de Sistema de planilhas (peça 158, p. 71-78; peça 153; e peça 154, p. 1-25) e de Termos de Responsabilidade das cadeiras de rodas solicitados no relatório de auditoria, conforme algumas cópias anexas (peça 154, p. 27-74) , sendo que o material completo está disponível naquela Secretaria.
Acrescenta que, no caso de furtos ou danos, cabe à Unidade atingida informar a SEDECTES e enviar o boletim de ocorrência policial, em cumprimento ao Decreto Estadual que regulamenta a gestão patrimonial no âmbito da Administração Pública do Estado de Minas Gerais. Nesses casos, cabe a Sedectes encaminhar tais boletins para a comissão de sindicância para apuração dos casos e responsabilidade dos fatos.
I.3.3. Análise da manifestação da SEDECTES-MG sobre a deficiência no controle patrimonial dos bens adquiridos no âmbito do convênio 01.0129.00/2007
Não merece prosperar a alegação referente ao controle patrimonial efetuado pelo Setor de Patrimônio da SEDECTES, vez que não foram trazidos elementos novos e suficientes para elidir a irregularidade, como se verifica pela análise efetuada no tópico I.10.3 a seguir.
No entanto, verifica-se que o convenente Sedectes apura internamente tais irregularidades por meio de processo administrativo (sindicâncias) . 
I.3.4. Análise complementar sobre a deficiência no controle patrimonial dos bens adquiridos pelo convênio 01.0129.00/2007.
Após a Solicitação do Congresso Nacional (SCN) , de 30 de junho de 2016, registrou-se Boletim de Ocorrência no dia 2 de agosto de 2016, em Frutal/MG, com o relato de “falta de equipamentos” no valor total de R$ 162.257,00 (peça 41) : 
“COMPARECE NESTA DELEGACIA DE POLÍCIA O SOLICITANTE PARA REGISTRAR O SEGUINTE FATO: QUE FORAM ENTREGUES, POSSIVELMENTE, ATÉ O FINAL DO ANO DE 2014, EQUIPAMENTOS DE LABORATÓRIOS, PARA A SECRETARIA OE CIÊNCIAS/HIDROEX, RELACIONADOS EM CONVÊNIOS COM O GOVERNO FEDERAL, E QUE, POSTERIORMENTE, ENTRE OS DIAS 25/07/2016 À 29/07/2016, COMPARECEREM EM FRUTAL/MG, EQUIPE DA SECTES, COM INTUITO DE REALIZAREM TRABALHOS DE CONFERÊNCIA E ETIQUETAGEM DOS EQUIPAMENTOS PARA A RELAÇÃO DE PATRIMÔNIO. 
DURANTE OS TRABALHOS E DE POSSE DA RELAÇÃO DOS EQUIPAMENTOS, CONSTATARAM A FALTA DE 30 (TRINTA) EQUIPAMENTOS, SENDO 29 (VINTE E NOVE) DESTES REFERENTES AO CONVÊNIO FEDERAL DE Nº 01.0090.00/2007 SECTES X MCTIC, E 01 (UM) EQUIPAMENTO REFERENTE AO CONVÊNIO FEDERAL DE Nº 01.0129.00/2007 SECTES X MCTIC.”  (grifo nosso) 
No dia 28 de outubro de 2016, realizou-se novo Boletim de Ocorrência, desta vez por motivo de furto, referente a três equipamentos: roçadeira agrícola, grade aradora e grade terraciador (peça 42) . 
Por fim, registrou-se novo Boletim de Ocorrência no dia 1º de dezembro de 2016, com a finalidade de registrar a falta de mais dois equipamentos (mesa antivibratória e estufa de laboratório) . Posteriormente, em 25 de janeiro de 2017, retificou-se o Boletim de Ocorrência com o objetivo de informar que a mesa antivibratória fora encontrada (peça 43) . 
Durante a inspeção física, foram encontrados indícios de que a SEDECTES/MG distribuiu os bens permanentes aos destinatários sem efetuar os respectivos registros patrimoniais, em desacordo com o inciso XIV da cláusula terceira do termo do convênio. Houve relatos de responsáveis por Centros Tecnológicos de Capacitação de que os equipamentos foram encaminhados sem a plaqueta de identificação patrimonial. 
Constatado também que diversos equipamentos não continham a identificação patrimonial (peça 32) . Por fim, o OF. SECTES.SPGF. n. 07/2017, de 9 de fevereiro de 2017, comprova o encaminhamento das plaquetas de patrimônio em momento posterior ao da entrega dos bens em Pará de Minas/MG (peça 100) . 
A SEDECTES/MG adquiriu e fez distribuir 50 cadeiras de rodas motorizadas à Federação das APAE do Estado de Minas Gerais, por meio de termo de cessão em dezembro de 2015 (peça 98) . De acordo com a subcláusula primeira da cláusula décima-segunda do convênio nº 01.0129.00/2007 (peça 45) , eventual doação de bens somente poderá ser feita após o fiel cumprimento do objeto proposto e obedecidas as normas estabelecidas no Decreto nº 99.658, de 30 de outubro de 1990. O valor total das compras perfez R$ 224.955,00. 
De acordo com a SEDECTES/MG, as 50 cadeiras de rodas encontravam-se no Município de Pará de Minas/MG. A equipe técnica da Secex-MG solicitou cópia dos termos de responsabilidade preenchidos e assinados pelos usuários beneficiados pelo recebimento das cadeiras de rodas motorizadas adquiridas com recursos do convênio (peça 92 – letra “A-j”) , porém não obteve resposta por parte da Secretaria. 
Durante a inspeção física, não foi encontrado controle referente à distribuição das cadeiras de rodas, nem os termos de recebimentos assinados, tampouco listagem com nome e endereço dos beneficiários. No gabinete do deputado federal por Minas Gerais e presidente da Federação das APAE de MG, Sr. Eduardo Barbosa, foram encontradas 36 plaquetas de patrimônio referentes às cadeiras de rodas (peça 99) e o OF. SECTES.SPGF. n. 07/2017, de 9 de fevereiro de 2017, com orientação para que a Federação das APAES de Minas Gerais emitisse o Termo de Responsabilidade para cada usuário, uma vez que as cadeiras são objeto de convênio celebrado entre a SEDECTES/MG e o Ministério de Ciência, Tecnologia e Ensino Superior (peça 100) . 
Inicialmente, a relação dos bens patrimoniados encaminhada pela SEDECTES/MG, em 1º/2/2017, não constava o Laboratório de Marcha (Sistema de Análise Biomecânica) adquirido por meio do convênio, no valor de R$ 790.000,00. Em 15/2/2017, foi recebida planilha com a retificação dos bens patrimoniados, com a inclusão do Laboratório de Marcha (patrimônio 900535377) , localizado no Município de Pará de Minas (peça 101) . 
Previsto para funcionar na Universidade Vale do Rio Verde (Unincor) , foi constatado, durante inspeção in loco realizada no âmbito da auditoria Fiscalis 470/2016, que o Laboratório de Marcha estava localizada na APAE de Pará de Minas, com atendimento à comunidade por meio do SUS, três vezes por semana (peça 103) . A operação do laboratório é realizada por profissional contratado pela APAE, com recursos repassados pelo município (peça 102) . 
Por meio do Ofício 010.470/2016-TCU/SECEX-MG, de 10/3/2017 (peça 25) , foi requisitado à SEDECTES/MG o encaminhamento de cópia do termo de convênio, ou instrumento congênere, com os respectivos aditivos, se houvessem, celebrados entre a SECTES/MG e o ente ou entidade recebedora do Laboratório de Marcha do Centro Mineiro de Tecnologia Assistiva, bem como a apresentação de relatório mensal das atividades realizadas, as receitas e despesas advindas dessas atividades, conforme previsto nos itens 1.3 e 6.1.9 do contrato de prestação de serviços (peça 102) . Em resposta, a Secretaria encaminhou documentação diversa à solicitada no referido ofício (peça 104) . 
A equipe técnica da Secex-MG não encontrou indícios acerca da existência de dois bens adquiridos para serem utilizados no projeto Núcleo de Referência e Inovação em Irrigação – NURII: 
GPS não automotivo (patrimônio 900576367, no valor de R$ 69.900,00) ; e 
Barco com motor, marca: Marreco de Goiás, completo; Comprimento: 5mts (não consta da relação de bens patrimoniados encaminhados pela SEDECTES/MG, no valor de R$ 59.500,00. 
Quanto ao GPS automotivo, o equipamento não foi encontrado durante as inspeções físicas realizadas nos locais indicados pela SEDECTES/MG (galpão da empresa Simas e na UEMG em Frutal/MG) . 
Por meio do Ofício 010.470/2016-TCU/SECEX-MG, de 10/3/2017 (peça 25) , foi solicitado registro fotográfico atual do equipamento, para posterior inspeção in loco, mas não foi atendido pela SEDECTES/MG. 
Em relação ao barco com motor, foi constatado, ao final da fase de relatório da auditoria Fiscalis 470/2016, que não constava na relação de bens patrimoniados, motivo pelo qual não houve tempo hábil para solicitar os devidos esclarecimentos junto à SEDECTES/MG. Cabe registrar que outro bem, um barco inflável com motor adquirido pelo valor de R$ 69.000,00 foi encontrado na entrada da UEMG em Frutal/MG, sem utilidade.
I.3.5. Conclusão 
Diante do exposto, conclui-se pela deficiência no controle patrimonial dos bens permanentes realizado pela SEDECTES/MG, fato que acarretou prejuízos decorrentes de furtos e equipamentos não localizados, ensejando proposta de determinação ao MCTIC que exija da Sedectes o envio dos resultados das sindicâncias em andamento sobre o tema, para análise na prestação de contas final do aludido ajuste.
I.4. Inexecução parcial do objeto pactuado no âmbito do convênio 01.0090.00/2007 (peça 105, p. 1216) 
I.4.1. Situação Encontrada
Foi constatado, no âmbito da auditoria de conformidade realizada em março/2017, que o sistema de videoconferência denominado Sala de multimídia convergente (Laboratório de Imersão) , foi fornecido pela empresa Planejamento em Educação Marketing (Pleimec) no valor de R$ 4,65 milhões, com modelo, características e preço inferiores às especificações constantes no Termo de Referência e na proposta comercial apresentada pela mencionada licitante vencedora do Pregão Eletrônico 01/2013 do Processo de Compras 002/2013. 
I.4.2. Manifestação da SEDECTES-MG
I.4.2.1. Implantação CVT/Cenep - Informações preliminares (peça 141, p. 1-2) 
Alega inicialmente que não foi fornecido sistema diferente do pactuado, pois o equipamento codec Polycom HDX 8000 é parte integrante da Solução de Sala Imersiva RPX 428M.
Nesse sentido, apresenta a seguinte explicação sobre a utilização da CODEC (Terminal de Videoconferência) em um ambiente de Sala de Imersão:
a) a sala de imersão ou tele presença é formada por um conjunto de equipamentos e mobiliários que visam proporcionar aos usuários distantes geograficamente uma experiência de estar no mesmo local e interagirem como se estivessem frente a frente, na mesma mesa de reunião, graças a câmeras de alta definição (HD) . Com áudio e vídeo de alta qualidade, as ambientações das salas são similares em todos os pontos de presença e a voz direcionada. Isso faz com que se tenha a sensação de que o participante está, de fato, sentado à sua frente no próprio local de reunião.
b) compõem o ambiente: (i) monitores de alta resolução; (ii) CODEC (Terminais de Videoconferências) ; (iii) Câmeras de videoconferência (Captação de imagem dos participantes e ambiente) ; (iv) Caixas acústicas; (v) Microfones de Teto; (vi) Painéis de interface para usuários, sensível ao toque; (vii) Mesas – Cadeiras; (viii) Luminárias; (ix) Racks; (x) Piso; e (x) todo cabeamento necessário para interligar a solução.
Como informado no relatório da auditoria, não foi encontrado estudo de viabilidade para aquisição da sala multimídia convergente, porém, alega que o equipamento foi cotado e adquirido conforme plano de trabalho aprovado.
I.4.2.2 Análise das informações preliminares sobre a implantação CVT/Cenep
Merece prosperar a alegação do respondente sobre o apontamento de irregularidade no fornecimento de equipamento diferente do pactuado devido o equipamento Polycom HDX 8000HD ser parte integrante da Solução de Sala Imersiva RPX 428M.
Embasa tal entendimento, o resultado da inspeção realizada em 25/3/2019 no depósito da empresa EMF em Betim/MG para verificação dos componentes do referido equipamento, tais como: monitores de 21,5”, CODEC HDX 8000HD, pisos, mesas, entre outros. Ressalva-se que não foram encontradas as quatro telas de 84” de borda fina que formam a parede de vídeo.
Por isso, será proposto determinação ao MCTIC para atenção especial à montagem doesse equipamento, devido sua alta materialidade e também por já ter perdido a garantia de dois anos dada pelo fabricante.
Atinente a falta de estudo de viabilidade para aquisição do equipamento, ressalta-se a importância de tal estudo, vez que a sala de imersão é equipamento de custo elevado, além de poucos entes públicos o possuírem, o que praticamente inviabiliza vídeo conferência com a qualidade desejada pela necessidade de, no mínimo, dois equipamentos similares ao RPX 428M.
I.4.3. Análise complementar sobre a inexecução parcial do Convênio 01.0090.00/2007.
Registra-se, preliminarmente, que a Sala de imersão RPX 428M consta como meta executada na planilha “Demonstrativo de Execução” do Plano de Trabalho atualizado do Convênio 01.0090.00/2007 – Implantação do CVT/ CENEP - Centro Nacional de Educação Profissional em Cooperativismo, Gestão Ambiental e Turismo, em Frutal/MG, celebrado entre o Ministério da Ciência e Tecnologia (MCT) e a Sedectes/MG. Tal plano de trabalho contempla a aquisição de 391 itens, principalmente equipamentos, móveis e utensílios para laboratórios. 
Para a definição dos itens/equipamentos a serem inspecionados na auditoria 470/2016 realizada em março/2017, foi elaborada uma curva ABC (peça 47) a partir da planilha do plano de trabalho (391 itens) . Como resultado, foi obtida uma lista com 23 itens de maior materialidade (80,53% de amostra) , sendo apontada irregularidade no item de maior materialidade, qual seja, a sala de imersão, adquirida pelo valor de R$ 4,65 milhões (37,86% da curva ABC) , caracterizada como inexecução parcial do objeto do mencionado Convênio devido a Sedectes não ter apresentado à época os principais componentes que caracterizam o equipamento RP X438M.
Como visto no subtópico I.2.2 retro, tanto a Sedectes, na oitiva realizada, como a Secex-MG, na inspeção realizada em 25/3/2019, apresentaram elementos suficientes para descaracterizar a mencionada irregularidade apontada na auditoria Fiscalis 470/2016.
No entanto, foram inseridos nos autos novos elementos provenientes da Controladoria Geral do Estado (CGE) , referentes à indícios de superfaturamento na aquisição na mencionada Sala multimídia convergente RPX428M (R$ 4,65 milhões) . Tal irregularidade foi considerada pertinente pela equipe técnica da Secex-MG, a qual efetuou análise de validação dos critérios adotados pelo mencionado ente de controle.
Em análise documental, não foram encontrados, no processo administrativo relativo ao Convênio 01.0090.00/2007, estudos de viabilidade técnica e econômica que justificassem a aquisição da sala multimídia convergente, equipamento de elevada materialidade (adquirido por R$ 4,65 milhões) .
Foi encontrado apenas um relatório técnico de Consultoria de duas páginas (peça 48, p. 2-3) , de 3/9/2013, cuja consultora contratada pela Sedectes/MG é a própria empresa vencedora do mencionado certame licitatório (01/2013) , a Pleimec. No entanto, tal relatório não apresenta informações sobre o Laboratório de Imersão. Cabe ainda registrar o objetivo da mencionada consultoria, apresentado pela Sedectes no Ofício 566/2013 (peça 48, p. 1) , nos termos: 
 (...) 
Informamos que as referidas alterações foram recomendadas pela "Consultoria Técnica Especializada", contratada com recurso próprio da Secretaria, com o objetivo de promover a avaliação técnica dos equipamentos previstos no plano de trabalho do convênio, com intuito de adquirir equipamentos laboratoriais que apresentem especificidades técnicas condizentes com as atualmente utilizadas no mercado mundial, tendo em vista que os mesmos se destinam à pesquisa e ao ensino, não podendo assim deixar de acompanhar os avanços tecnológicos mundiais. O trabalho da consultoria foi concluído em meados de junho/2013. 
Após avaliação e parecer da consultoria os técnicos desta Secretaria e do HIDROEX iniciaram a elaboração dos Termos de Referências necessários às aquisições dos equipamentos, em conformidade as especificidades técnicas propostas e o Plano de Trabalho. Os processos se encontram em fase de instrução/formalização para divulgação dos Editais dos procedimentos licitatórios. (Grifos acrescidos) 
Ou seja, como visto, a empresa vencedora do pregão eletrônico 01/2013, deflagrado para fornecimento da Sala multimídia convergente, foi a própria empresa contratada para emitir parecer que embasou a elaboração dos Termos de referência utilizados em todos os procedimentos licitatórios relacionados aos equipamentos constantes no Plano de Trabalho do Convênio 01.0090.00/2007. 
Importa também registrar que a empresa Pleimec anexou ao mencionado Pregão, como comprovante de experiência Técnica, uma declaração da própria Sedectes (peça 49) , de 24/8/2012, de “fornecimento, instalação e Treinamento para Rede de ensino à distância CVTs-UAITECs”, demonstrando já ser fornecedora antiga da Sedectes. 
Com relação ao Pregão Eletrônico 01/2013 para aquisição da Sala multimídia convergente, cabe destacar que o Termo de Referência do aludido sistema (peça 50) contém praticamente as mesmas especificações da Sala multimídia convergente do Fabricante Polycom, modelo RPX 428M, especificado na proposta comercial da empresa Pleimec (peça 51) . Além disso, tal termo apresentou o valor referencial de R$ 5.180.000,00 (peça 50) .
Sobre os procedimentos adotados no mencionado pregão, importa ainda ressaltar que seis fornecedores foram credenciados para participar do certame, no qual foi constatada a desclassificação da proposta da licitante classificada inicialmente em 1º lugar (R$ 4,1 milhões) . 
Tal proposta foi desclassificada por, segundo parecer técnico da antiga Sectes (peça 52) , não ter apresentado documentos adequados sobre: (i) declaração do fabricante dos equipamentos de videoconferência que a licitante é Revenda Autorizada dos equipamentos, capacitada para ser responsável pelos serviços de instalação, configuração e treinamento; (ii) esta declaração deveria ser apresentada em original ou cópia autenticada em cartório ou cópia simples acompanhada do original para conferência; e (iii) declaração do fabricante de que o equipamento que apresentasse defeito durante o prazo de garantia seria substituído por um novo de igual característica ou superior. 
Ressalta-se que a empresa desclassificada é a própria fabricante do produto proposto, a qual entrou com recurso à desclassificação (peça 53) , do qual se extrai as justificativas para reconsideração da desclassificação, nos termos: 
 (...) 
Vale lembrar que o objeto do Edital é o fornecimento de uma solução ou sala multimídia de convergência e não de equipamentos esparsos. Assim, a licitante SEAL, na qualidade de fabricante da Solução da Sala de Multimídia Convergente, marca SEAL TELECOM, modelo TELEPRESENCE ST, emitiu as declarações exigidas nos itens 1.1 e 2.3 do Termo de Referência. 
 (...) 
A conclusão mostra-se, portanto, muito clara de que a Declaração exigida deve se referir ao todo e ao objeto do Edital, ou seja, à solução ou sala multimídia convergente. Limitar a Declaração apenas a hardware ou a um só equipamento só teria sentido se a SECTES intencionasse direcionar a licitação a determinada marca. Nesse caso, a licitação padeceria de nulidade absoluta, além de expor o gestor público responsável por este certame a um risco razoável de questionamentos no âmbito do competente Tribunal de Contas e do Ministério Público. 
 (Grifos originais) 
Portanto, como visto, a empresa fabricante do produto ofertado foi desclassificada por ter apresentado declaração do fabricante (dela própria) que, segundo o responsável pela análise técnica, não conseguiu demonstrar que é revenda autorizada dos equipamentos que fabrica e que não garante esses equipamentos, caso apresentem defeitos. 
Cabe ainda registrar que o licitante desclassificado apresentou declarações de outros fornecimentos (atestados de capacidade técnica) , demonstrando experiência no fornecimento do equipamento ofertado e de equipamentos similares (peça 54) . No entanto, os argumentos apresentados pelo mencionado licitante não foram suficientes para reverter a desclassificação de sua proposta (peça 55) . 
Com a confirmação da desclassificação da proposta da licitante Seal (peça 55) , a proposta da licitante Pleimec foi homologada (peça 56) , no valor total de R$ 4,65 milhões, para fornecimento específico da sala multimídia convergente do fabricante Polycom modelo RPX 428M, com garantia de 2 anos (ver proposta comercial, peça 51) . Tal ato foi referendado pela celebração do contrato 588/2013 (peça 57) .
Portanto, conclui-se que a desclassificação da proposta mais vantajosa para a administração não obedeceu a critérios objetivos, além de confrontar dispositivos contidos no art. 22, § 2º, do Decreto 5.450, de 31 de maio de 2005.
Atinente às irregularidades apontadas pela CGE/MG (novos elementos) , cabe transcrever os principais apontamentos do relatório Final – Investigação Preliminar 03/2015 (peça 156, p. 5) , de 20/12/2018, nos termos:
Segundo o Relatório nº 1220.1746.15, a auditoria alcançou amostra representada por um montante de R$ 4.650.000,00, referente ao Contrato de Fornecimento de Equipamento de Áudio e Vídeo Conferência nº 588/2013, de 21/03/2013, detectando inconformidades na execução dos recursos públicos, abaixo elencadas, que incorreram em dano ao erário no valor de R$ 851.000,00. 
[...]
d) Ocorrência de superfaturamento na aquisição, pela SECTES, da Sala de Multimídia Convergente (Imersão) , em relação ao Registro de Preços de sala multimídia RPX-428M do Instituto Federal de Educação, Ciência e Tecnologia de São Paulo (IFSP) , ocasionando pagamento indevido no valor de RS 851.000,00 à empresa Pleimec - Planejamento em Educação, Marketing e Exportação Ltda.; (Constatação 3.1.3.3) Ausência de instalação da Sala de Multimídia Convergente (Imersão) , tendo como eventual consequência a perda de garantia dos equipamentos. (Constatação 3.1.3.4) (fls. 16-17 do RA) 
e) Ausência de instalação da Sala de Multimídia Convergente (Imersão) , tendo como eventual consequência a perda de garantia dos equipamentos. (Constatação 3.1.3.4) (fls. 16-17 do RA) 
Atinente a ocorrência “d”, verifica-se que, na aquisição da Sala de Imersão RPX-428M, foi apontado superfaturamento de R$ 851.000,00, cotejando-se o valor pago, de R$ 4.650.000,00, (proposta de 7/3/2013) com o valor do equipamento constante no Registro de Preços de certame realizado pelo IFSP (peça 61-62) , em 15/3/2012, de R$ 3.799.000,00, com prazo de validade de 95 dias.
No entanto, devido a pequena defasagem temporal detectada entre as duas compras, a equipe técnica da Secex-MG atualizou o valor pago pela licitante vencedora do certame da IFSP (peça 62) para a data da proposta da Pleimec (7/3/2013) , adotando-se a variação cambial do dólar em relação ao real no referido período, devido tal equipamento ser de tecnologia estrangeira (ver preço em dólar na peça 60, catálogo do fabricante) .
Variação do índice Dólar - Taxa de câmbio livre de venda entre 15/3/2012 e 7/3/2013
Em percentual:  9,0859%Em fator de multiplicação:  1,090859Os valores do índice utilizados neste cálculo foram: 15/3/2012 = 1.8006; 7/3/2013 = 1.9642.
Atualização
Valor atualizado= valor * fator= R$ 3.799.000,00 * 1,090859Valor atualizado = R$ 4.144.171,83
O resultado da atualização para o valor constante no Registro de Preços foi de R$ 4.144.171,83, ou seja, superfaturamento de R$ 505.828,17. Tal valor pode ser considerado conservador, pois a proposta de 15/3/2012 apresentou validade de 95 dias. Além disso, verifica-se que esse valor é similar ao valor da proposta desclassificada no certame 01/2013, de R$ 4,1, milhões.
Conclui-se, pelo exposto, que a sala de imersão fornecida RPX 428M apresentou superfaturamento de R$ 505.828,17 (12,21%) em relação ao preço referencial adotado. 
No entanto, entende-se que o presente momento não seja o mais adequado para instauração de Tomada de Contas Especial para quantificação de débito e apuração de responsabilidades, pois, como visto, o equipamento RPX 428M perdeu a garantia em 7/3/2015 (dois anos de garantia) e todos os equipamentos adquiridos por meio de recursos do convênio em comento apresentam riscos similares de aumentar consideravelmente os débitos imputáveis pela possibilidade de gastos extras pela instalação e/ou reposição de peças defeituosas/ extraviadas.
Por isso, entende-se ser plausível, no presente momento, propor determinação ao MCTIC para que realize inventário da instalação/funcionamento desse equipamento em especial e dos demais adquiridos por meio do convênio 01.0090.00/2007 e, caso constate mais irregularidades geradoras de débitos, que consolide os valores apontados com o valor de superfaturamento detectado pela equipe técnica da Secex-MG, além de instaurar a competente TCE para quantificação dos débitos e apuração das responsabilidades.
Com relação ao relatado fornecimento de sala multimídia convergente com preços superfaturados, verifica-se que a irregularidade apontada afrontou dispositivo contido no art. 15, Inciso V, da Lei 8666/1993, o qual determina que “as compras, sempre que possível, deverão balizar-se pelos preços praticados no âmbito dos órgãos e entidades da administração pública”. 
Atinente a situação atual do convênio 01.0090.00/2007, foi requisitada ao Sedectes/MG, por meio do Ofício 01.235/2018 (peça 158, item 2.1) , de 26/2/2019, a informação sobre a situação atual do referido acordo, atualizando os dados desde março/2017 até o presente momento.
Em resposta, por meio de e-mail (peça 174) , de 8/8/2019, e documentos anexados (peça 174, IND) , a Sedectes informou, nos termos:
2.1 – O convênio encontra-se vigente, conforme Plano de Trabalho em anexo, considerando a troca de gestão e de acordo com as novas diretrizes traçadas, o convênio 01.0090.00/2007 está em processo de reformulação para inclusão da UEMG como coexecutora, pois, a Universidade possui área técnica competente para realizar a compra dos equipamentos restantes e é sucessora do Hidroex, conforme Lei 22.291 de 19/09/2016;
Foi visto também que a vigência do referido convênio foi prorrogada pelo Concedente para 31/7/2019, por meio do Oitavo Termo Aditivo (peça 174, IND) , de 30/12/2017.
Além disso, foi verificado que a Sedectes firmou com a UEMG o Termo de Cessão de Uso 5/2018 (peça 175, p. 1-11) , publicado no Diário do Executivo em 12/12/2018, no valor total de R$ 10.661.861,95, nos moldes apontados no tópico retro que tratou dos equipamentos do convênio 01.0129.00/2007.
Pela leitura desse Termo de Cessão, foi constatada uma diferença de R$ 1.627.099,33 entre o valor total de R$ 12.288.961,28 da planilha de itens adquiridos (peça 47) , e o valor total da tabela de itens cedidos (peça 175, p. 1-11) , de R$ 10.661.861,95. Como a lista de equipamentos é muito extensa, foram apresentados na tabela a seguir alguns itens de alta materialidade que não estão presentes na tabela de equipamentos cedidos:
	Equipamentos e Material permanente
	QTD.
	Vr. Unit. (R$) 
	Vr. Total (R$) 

	Câmara Codec de videoconferência para salas de médio e grande porte, Polycom, modelo: Real Presence 500 720P EEIII (1) 
	10
	35.800,00
	358.000,00

	Diversos utensílios para Laboratório de Química
	1
	305.509,34
	305.509,34

	Base Power Edge R620 Intel Xeon E26xx V2 Processors (Servidor de Rede) e trilhos deslizantes (2) 
	6
	32.997,64
	197.985,82

	Valor de itens (amostra) que não constam no termo de cessão 06/2018
			861.495,16

Obs. (1) Segundo a Sedectes, itens se incendiaram em galpão de armazenamento (peça 274, IND, item 2.6) .
 (2) Segundo a Sedectes, 3 itens se incendiaram em galpão de armazenamento e 3 estão em uso no Prodemge (peça 274, IND, item 2.6) .
Verifica-se que, conforme a subcláusula primeira e caput, da cláusula décima-segunda do termo do convênio nº 01.0090.00/2007 (peça 178) , os bens adquiridos com recursos oriundos do concedente, permanecerão sob a guarda da convenente durante a vigência do convênio, e a doação desses bens somente poderia ser feita após o fiel cumprimento do objeto proposto e obedecidas as normas estabelecidas no Decreto 99.658, de 30 de outubro de 1990 (vigente à época da contratação) .
No entanto, foi constatado que tal termo não prescreve restrições para cessão de uso dos bens adquiridos. Além disso, a situação financeira atual do estado de MG não permite investimentos da envergadura necessária para colocar em funcionamento empreendimentos similares à Hidroex. Por isso, considera-se razoável a cessão dos itens adquiridos na forma e condições realizadas.
Sobre a cessão de uso dos bens adquiridos, cabe ainda transcrever as justificativas do MCTIC para autorizar tal cessão, nos termos do Parecer Técnico 3916 (peça 174, IND) , de 12/12/2017:
80. A SEDECTES, junto com a UEMG, apresentou oficialmente uma proposta, bem estruturada, para continuidade das atividades prevista no Convênio nº 01.0090.00/2007, inclusive, com um Plano Diretor da Unidade da UEMG em Frutal, informado como se dará a utilização de todos os Laboratórios e unidades que compõe o Complexo. Este departamento técnico em 17/07/2017, por meio do PARECER TÉCNICO nº 2155 MCTIC/SEPED/DEPIS/CGET, se manifestou favorável aos pleitos de prorrogação do prazo de vigência e a “cessão de uso” dos equipamentos para que UEMG realizasse a montagem dos laboratórios no “condomínio temático”. 
Além disso, o convênio 01.0090.00/2007 se encontra vigente até 31/7/2019 e, constata-se que o concedente MCTIC está tomando as devidas providências juntamente com o convenente, no âmbito do mencionado convênio, para regularizar as pendências ocasionadas principalmente pela extinção da Fundação Hidroex. 
I.4.4. Conclusão 
Conclui-se, pelo exposto, que o fornecimento do equipamento para sala de videoconferência (sala de imersão) modelo Polycom RPX 428M apresentou superfaturamento de R$ 505.828,17 (12,21%) em relação ao preço referencial adotado, confrontando dispositivos contidos nos arts. 15, Inciso V, 43, Inciso IV e 70, da Lei 8.666/1993.
No entanto, entende-se que o presente momento não seja o mais adequado para instauração de Tomada de Contas Especial para quantificação de débito e apuração de responsabilidades, pois, como visto, o equipamento RPX 428M perdeu a garantia em 7/3/2015 (dois anos de garantia) e todos os equipamentos adquiridos por meio de recursos do convênio em comento apresentam altos riscos similares de aumentar consideravelmente os débitos imputáveis pela possibilidade de gastos extras pela instalação e/ou reposição de peças defeituosas/ extraviadas.
Além disso, conclui-se que a desclassificação da proposta mais vantajosa para a administração, no âmbito do pregão eletrônico 01/2013 realizado pela então Sectes, não obedeceu a critérios objetivos, além de confrontar dispositivos contidos no art. 22, § 2º, do Decreto 5.450, de 31 de maio de 2005. 
Tal irregularidade é passível de proposta de audiência dos responsáveis. No entanto, entende-se que o melhor momento para apuração das responsabilidades relacionadas e realização da referida audiência seja no âmbito da TCE instaurada pelo concedente, juntamente com as citações relacionadas aos débitos consolidados.
Por isso, entende-se ser plausível, no presente momento, propor determinação ao MCTIC para que realize inventário da instalação/funcionamento dos equipamentos adquiridos por meio do convênio 01.0090.00/2007 e, caso constate mais irregularidades geradoras de débitos, que consolide os valores apontados com o valor de superfaturamento detectado pela equipe técnica da Secex-MG, além de instaurar a competente TCE para quantificação dos débitos e apuração das responsabilidades, após a análise da prestação de contas final.
I.5. Devolução de saldo de recursos menor que o devido (peça 105, p. 30-31) 
I.5.1. Situação Encontrada
A parte do saldo devida à União do Convênio Siconv 788749/2013, encerrado sem execução do objeto, foi recolhida à conta do Tesouro Nacional com valor inferior ao correto em R$ 29.069,11 (valor histórico) , pois o convenente não considerou, na devolução efetuada, a defasagem de mais de 9 meses entre as aplicações dos recursos federais e da contrapartida. 
I.5.2. Manifestação da Sedectes/MG sobre a restituição do saldo do Convênio 788749/2013 (peça 139, p. 3) 
O respondente alega que a área técnica/gestora informou que tal devolução ocorreu dentro do sistema de convênios do Governo Federal - Siconv, e os valores foram calculados pelo próprio sistema. 
I.5.3. Análise da manifestação da Sedectes/MG sobre a restituição do saldo do Convênio 788749/2013.
Merece prosperar a alegação do respondente que o valor devolvido estaria correto por ter sido calculado pelo próprio sistema de convênio do Governo Federal – Siconv, pois este sistema considerou a proporção 80% (União) e 20% (Contrapartida) e principalmente por dispositivos contidos no Termo do convênio, como se verifica a seguir. 
Registra-se que a irregularidade foi apontada pelo fato de o convenente ter depositado e aplicado o valor da contrapartida em 15/10/2015, 281 dias após o depósito e aplicação do valor correspondente ao Repasse da União (Ministério da Ciência, Tecnologia, Inovações e Comunicações – MCTIC) . 
Dessa forma, tal defasagem alterou a proporção entre os mencionados depósitos de (80% / 20%) para (81% / 19%) , pois na data da aplicação da contrapartida (R$ 500.000,00) o saldo da aplicação era de R$ 2.132.157,95 (ver cálculo na peça 97) . 
A equipe técnica entendeu que o valor correto do saldo remanescente devido à União deveria ser de R$ 2.344.918,54, R$ 29.069,11 superior ao valor efetivamente recolhido à conta do Tesouro Nacional pela Sedectes.
No entanto, verifica-se a existência de dispositivos contidos no art. 73, parágrafo único, da Portaria Interministerial MP/MF/CGU 507, de 24 de novembro de 2011 e na Cláusula Décima Quarta, subcláusula primeira (peça 186, p. 15) , que definem a forma da devolução dos recursos, no caso de rescisão observada no convênio 788749/2013, nos termos:
PI 507/2011:
Art. 73. Os saldos financeiros remanescentes, inclusive os provenientes das receitas obtidas nas aplicações financeiras realizadas, não utilizadas no objeto pactuado, serão devolvidos à entidade ou órgão repassador dos recursos, no prazo estabelecido para a apresentação da prestação de contas.
Parágrafo único. A devolução prevista no caput será realizada observando-se a proporcionalidade dos recursos transferidos e os da contrapartida previstos na celebração independentemente da época em que foram aportados pelas partes.  (grifos acrescidos) 
Termo do Convênio 788749/2013:
CLÁUSULA DÉCIMA QUARTA – DA RESTITUIÇÃO DE RECURSOS
Subcláusula primeira. A devolução prevista acima será realizada com observância da proporcionalidade dos recursos transferidos pelo CONCEDENTE e os da contrapartida do CONVENENTE, independentemente da época em que foram aportados pelos partícipes. 
 (grifos acrescidos) 
I.5.3. Conclusão 
Portanto, considera-se que tanto os argumentos apresentados como a análise efetuada pela equipe técnica da Secex-MG foram suficientes para elidir o débito apontado de R$ 29.069,11, referente à irregularidade analisada no presente subtópico.
Na sequência, apresenta-se a análise referente à irregularidade “Deficiência no controle patrimonial dos bens adquiridos no âmbito do convênio 01.0129.00/2007”.
II. Análise da resposta apresentada pela UEMG, cotejada com as irregularidades apontadas no relatório de auditoria.
II.1. Superfaturamento na execução do contrato 107/2009 (CV 702164/2008) (peça 105, p. 16-19) 
II.1.1. Situação Encontrada
Foram identificados indícios de superfaturamento por preços excessivos frente ao mercado no Contrato 107/2009, pactuado em 28/9/2009, por meio de contratação direta, entre o Departamento de Obras Públicas do Estado de Minas Gerais (Deop-MG) e a empresa Panda Engenharia e Construção Ltda., para construção, em Regime de Empreitada por Preço Global, de 30 salas de aula e demais dependências do Bloco B, no Complexo UEMG - Universidade do Estado de Minas Gerais - Hidroex, no município de Frutal/MG, no valor total original de R$ 7,07 milhões e final, após dois aditivos de valor, de R$ 8,1 milhões. O total do superfaturamento por sobrepreço apurado alcança o montante, a valores históricos, de R$ 1.344.583,80 (23,49%) , analisado apenas na planilha original, sem considerar as planilhas dos aditivos. 
Além disso, foram detectados indícios de superfaturamento quantitativo na execução do mencionado contrato, referentes a medições de quantidades de insumos/serviços negativas não justificadas, sem formalização de aditivos contratuais, além da constatação da falta de estorno à conta corrente específica do Convênio de valores pagos relacionados, no valor total de R$ 741.383,54. 
II.1.2. Manifestação da UEMG acerca do superfaturamento no contrato 107/2009 (CV 702164/2008) (peças 131-132) 
II.1.2.1. Contextualização – Informações preliminares (peça 131, p. 1-3) 
Preliminarmente, o responsável alega que a UEMG jamais participou dos processos licitatórios, tampouco da celebração, execução ou fiscalização dos contratos de obras públicas 082/2010 (CV 702175/2008) , 107/2009 e 052/2011 – Biblioteca UEMG (CV 702164/2008) , cujas supostas irregularidades são objeto de apuração no presente feito.
Reforça tal alegação apresentando normativos (peça 131, p. 1-2; p. 21-52) que atribuíam tal competência, à época dos fatos, à Secretaria de Estado de Transportes e Obras Públicas de Minas Gerais (SETOP) , por intermédio do Departamento de Obras Públicas do Estado de Minas Gerais (DEOP) .
Informa ainda que a Lei Estadual 22.288/2016 (peça 131, p. 53-54) , a qual extinguiu o DEOP/MG, transferiu expressamente, no seu art. 4º, ao Departamento de Edificações e Estradas de Rodagem do Estado de Minas Gerais – DEER/MG todos os contratos e convênios celebrados e demais direitos e obrigações assumidas pelo DEOP/MG (peça 131, p. 54) .
Dessa forma, ressalta novamente que a UEMG não possui competência legal para realizar contratação de empresas executoras de obras públicas, ainda que tais obras constituam objeto de convênios por ela firmados, sendo que tal competência é delegada atualmente ao DEER/MG. 
Acrescenta que, no que tange à gestão das obras do chamado “Complexo Cidade das Águas – Hidroex”, tal competência foi atribuída ao Sectes, atual Sedectes, o qual editou à época, a Resolução Sectes 001/2012 (peça 132, p. 7-9) , criando a chamada “Unidade de Gestão de Obras – UGOB”, para gestão e acompanhamento de seus projetos e obras, principalmente aquelas afetas ao mencionado Complexo.
II.1.2.2. Análise das informações preliminares
Não merece prosperar a alegação quanto à suposta ausência de responsabilidade sobre as irregularidades apontadas, pois, na condição de convenente, a UEMG é responsável pelo regular andamento dos processos de contratação e execução das obras relacionadas nos convênios firmados com a União.
Reforça o entendimento sobre a responsabilidade da convenente sobre os processos de contratação e execução das obras objeto do Convênio Siconv 702164/2008 dispositivos contidos na Cláusula Segunda, Inciso II, do Termo do referido Convênio (peça 161) , que trata das obrigações da UEMG, entre elas, as relacionadas aos mencionados processos, nos termos:
CLÁUSULA SEGUNDA – DAS OBRIGAÇÕES
São obrigações dos partícipes:
[...]
II – DO CONVENENTE
a) executar o objeto pactuado na Cláusula Primeira, na forma e no prazo estabelecido no Plano de Trabalho;
[...]
b) observar o disposto do artigo 26 da Lei nº 8.888/93 nos casos de dispensa ou inexigibilidade de licitação previstos nos artigos 24 e 25 da mesma Lei, devendo a homologação ser procedida pela instância máxima de deliberação da CONVENENTE, sob pena de nulidade;
c) observar o disposto do artigo 49 da Portaria Interministerial MP/MF/MCT nº 127, de 29 de maio de 2008 e suas respectivas alterações posteriores, nos casos de contratação por órgãos e entidades da administração pública.
Portaria Interministerial MP/MF/MCT nº 127, de 29 de maio de 2008:
Art. 49. Os órgãos e entidades públicas que receberem recursos da União por meio dos instrumentos regulamentados por esta Portaria estão obrigados a observar as disposições contidas na Lei Federal de Licitações e Contratos Administrativos e demais normas federais pertinentes ao assunto, quando da contratação de terceiros. 
Dessa forma, entende-se que a UEMG, na condição de convenente do Convênio Siconv 702164/2008, é passível de responsabilização sobre eventuais irregularidades identificadas nos processos de contratação e execução de obras constantes como metas no Plano de Trabalho do referido ajuste, cabendo ao TCU estabelecer o nexo causal entre esse responsável, sua conduta e a irregularidade apontada.
II.1.2.3. Nota Explicativa do DEER-MG – valor de referência da contratação (peça 131, p. 4-12) 
Em complemento à sua manifestação sobre o Contrato 107/2009, a UEMG apresentou Nota Explicativa do Departamento de Edificações e Estradas de Rodagem de Minas Gerais (DEER-MG) contendo manifestações sobre os apontamentos do relatório da auditoria realizada em março/2017 (peça 105) .
Segundo a nota, não haveria irregularidade no valor de referência da contratação, pois o Edital da Concorrência 023/2009 teria sofrido alteração do valor de R$ 6.631.323,17 para R$ 7.068.400,08 antes do prazo para apresentação das propostas, conforme Errata (peça 162) . Por isso, a contratação direta foi efetuada nos mesmos moldes da licitação deserta.
II.1.2.4. Análise a manifestação sobre o valor de referência da contratação.
Entende-se que merece prosperar a alegação do respondente sobre não existir irregularidade na contratação direta efetuada (Contrato 107/2009) , atinente ao valor de referência da Concorrência 023/2009. 
Ressalta-se que a própria UEMG forneceu documentação insuficiente sobre tal certame licitatório, vez que a mencionada Errata não foi anexada aos autos, o que influenciou na análise preliminar da formalização da contratação direta com falha formal na origem. Registra-se que tal requisição do processo licitatório CO 023/2009 foi requisitada por meio do Ofício 3235/2016 (peça 163) , de 23/12/2016.
II.1.2.5. Nota Explicativa do DEER-MG - Superfaturamento por sobrepreço Contrato 107/2009 (peça 131, p. 6-7) 
O respondente alega que os preços adotados para elaboração do orçamento do mencionado contrato são os constantes da tabela SETOP e SINAPI, de acordo com os preços do mercado. 
Alega ainda que a diferença entre os preços final da obra contratada e aqueles elaborados pela área técnica do TCU pode ser creditada aos critérios de elaboração do BDI a ser aplicado sobre o preço de custo direto das tabelas de preços citadas. Enquanto o TCU utilizou para edificações o BDI de 35,76% e 22,07% para fornecimento de equipamentos e materiais, o DEOP-MG utilizou para formulação do orçamento da obra objeto do contrato o BDI de 47,03% e 37% respectivamente, conforme demonstrativos de BDI, fornecidos pela Assessoria de Custos, anexados à presente resposta.
Atinente ao BDI, alega que o TCU considerou o BDI determinado no Acórdão 2622/2013-TCU-Plenário, de 25/9/2013, ou seja, data posterior à licitação (2008) e contratação em comento (2009) .
Dessa forma, alega a inexistência dos parâmetros definidos no dito julgado quando o DEOP-MG elaborou o cálculo de seu BDI de acordo com a avaliação das despesas indiretas, impostos, lucro estimado e Taxa de Gerenciamento de Obras de 5%, conforme documento anexado à presente resposta.
II.1.2.6. Análise da manifestação sobre o superfaturamento por sobrepreço no Contrato 107/2009.
Não merece prosperar a alegação do respondente que os preços adotados para elaboração do orçamento dos mencionados contratos são os constantes da tabela SETOP e SINAPI, de acordo com os preços do mercado, pois, como visto na análise de preços efetuada pela equipe técnica (peça 69) , alguns itens de alta materialidade apresentaram preços acima do mercado. 
A tabela a seguir apresenta itens cujos custos estão acima dos referenciais adotados e representaram os maiores valores de superfaturamento.
Tabela – Insumos que apresentaram custos acima dos praticados no mercado – Contrato 107/2009
	Item
	Descrição
	Custo unitário contratual (sem BDI) 
R$
	Custo referencial (sem BDI) 
R$
	Diferença (%) 
	Referência

	ISE_02.18
	Mobilização/desmobilização de formas, materiais diversos, mão de obra e equipamentos para a estrutura em concreto pré-moldado
	386.475,00
	335.356,47
	+15,24
	Proposta Comercial (¹) 

	CO_15.01
	Estrutura metálica convencional (perfis de chapas finas dobradas a frio) para engradamento de cobertura sobre lajes
	15,50
	10,50
	+47,62
	Setop
Est-Met-010

	ISE_02.23
	Tela armada Q138 (sem considerar traspasse de 15%) 
	10,70
	5,33
	+100,75
	Sinapi
73994/001

	ISE_02.13
	Concreto para tubulões, usinado bombeado Fck=20Mpa slump low 48cm a 53cm, com agregados de pedriscos e areia consumo mínimo 400kg/m³
	353,81
	267,94
	+63,65
	Setop 
FUN-COM-155

Fonte: Curva ABC da planilha Orçamentária do Contrato 107/2009 (peça 69) ;
Obs. (1) Proposta Comercial da Teicon (1.005 m3) ajustada para quantidade menor de fornecimento, 872,07 m3 (peça 164) .
Foi verificado, a partir da análise da tabela acima e da Curva ABC da planilha do contrato 107/2009 (peça 69) que somente estes quatro itens apresentaram superfaturamento de R$ 548.507,46.
Também não merece prosperar a alegação que a diferença entre os preços final da obra contratada e aqueles elaborados pela área técnica do TCU pode ser creditada aos critérios de elaboração do BDI a ser aplicado sobre o preço de custo direto das tabelas de preços citadas, pois, como visto, diversos itens de alta materialidade apresentaram custos acima do mercado.
Para efeito didático, foram comparados dois cálculos de superfaturamento: o primeiro, utilizando-se o mesmo BDI para os custos contratuais e para os custos referenciais; e o segundo, utilizando-se BDI diferenciado para os mencionados preços, atinente aos principais itens da planilha orçamentária (peça 166) . No primeiro caso, com BDI de 47,03%, o superfaturamento dos mencionados itens foi de R$ 610.292,03. Já no segundo caso, com BDI diferenciados (47,03% x 35,76%) , o superfaturamento foi de R$ 834.508,71.
Cabe ainda registrar que não foram encontrados nas peças de defesa da oitiva apresentada pela Sedectes os mencionados demonstrativos de BDI fornecidos pela Assessoria de Custos. No entanto, foram encontrados tais demonstrativos nas respostas às Requisições feitas no âmbito da Auditoria realizada em 2017 (peça 165) . 
Tais demonstrativos detalham os BDI de 47,03% para obras de edificações e de 37% para mero fornecimento de equipamentos e materiais, sem apresentar justificativas para a utilização de cada item detalhado, tais como, no caso do BDI de 47,03%, Administração Local de 6,5% e Taxa de Gerenciamento do Deop-MG de 5,0%, além do lucro de 11,3%; e para o BDI de 37,00% Administração Local de 5,8% e Taxa de Gerenciamento do Deop-MG de 5,0%, além do lucro de 8,0%. Foi constatado inclusive um erro na fórmula utilizada para o cálculo do BDI de 47,03%, o que majorou erroneamente em 3,49% o valor final do referido BDI, o que já reduziria tal valor para 43,54%. No caso do BDI de 37%, o erro introduzido foi de 1,58%.
Entende-se que os valores adotados pela equipe técnica do TCU foram conservadores, pois o gerenciamento da obra foi realizado pelo DEOP-MG, ente público estadual, o que, por si só, já justificaria a adoção de baixos índices para Administração Local e para o Lucro, no caso do fornecimento de equipamentos e materiais relevantes.
Não merece prosperar a alegação que a equipe técnica do TCU utilizou indevidamente BDI determinados em Acórdãos exarados posteriormente à contratação direta realizada (28/9/2009) , pois o principal índice (máximo de 26,00%, sem Administração Local) , utilizado na mencionada análise de preços, foi definido no Acórdão 397/2008-TCU-Plenário, de 12/3/2008 (Relatoria do Exmo. Ministro Augusto Sherman) . 
Além disso, entende-se que a utilização de índices específicos, tais como Administração Local, como balizadores do BDI utilizado na análise de preços efetuada, a partir de determinações de Acórdãos exarados posteriormente à referida contratação não pode ser considerada indevida, vez que tais Acórdãos foram embasados por estudos robustos realizados por grupo de trabalho interdisciplinar  do Tribunal e de entidades externas especializadas no assunto, com abordagem no histórico de BDI adotados em obras públicas no país, além de utilizar a consolidação das principais determinações de Acórdãos que abordaram o tema, inclusive o mencionado Acórdão 397/2008-TCU-Plenário.
E, como será demonstrado no subtópico II.1.3, foi adotado para as obras de edificações em análise o BDI de 35,76%, correspondente ao valor de 24,14%, acrescido de 5,00% à título de Taxa de Gerenciamento do DEOP-MG, contratado para gerenciar as obras da UEMG/Hidroex e 3,49% de Administração Local, considerado conservador pela equipe técnica, vez que a obra foi gerenciada pelo Deop-MG, inclusive compras de materiais e equipamentos. 
Atinente ao BDI para mero fornecimento de equipamentos, foi adotado o valor de 22,07% definido no mencionado Acórdão 397/2008-TCU-Plenário, prolatado anteriormente à contratação 107/2009, de 28/9/2009.
Ressalta-se ainda que a jurisprudência atual do TCU prescreve um BDI de 22,12%, valor médio definido no Acórdão 2622/2013-TCU-Plenário para construção de edificações. Além disso, o mencionado Acórdão prescreve um BDI de 14,02% como valor médio para itens de mero fornecimento de materiais e equipamentos, ou seja, valores abaixo dos utilizados na presente análise. 
II.1.2.7. Nota Explicativa do DEER-MG - Superfaturamento por quantitativos no Contrato 107/2009 (peça 131, p. 7-8) 
O respondente alega que os termos aditivos 2 e 3 ao Contrato 107/2009 alteraram sensivelmente o escopo dos serviços da obra em decorrência de solicitações da UEMG (peça 131, p. 13-20) , visando adequar as edificações às suas necessidades e por motivos técnicos (ver Relatórios Técnicos anexados) , sendo que estas alterações geraram acréscimos de serviços já previstos e não previstos no contrato, além de supressões de serviços.
Dessa forma, alega que estes novos serviços só poderiam ser objeto de medição após a formalização dos mencionados termos aditivos, cujas efetivações eram demoradas, por envolver no presente caso, terceiros como a UEMG, por intermédio da Sedectes e do Setop, sendo que tal situação levaria à paralisação do empreendimento, enquanto se processava a elaboração dos necessários aditivos.
Por isso, alega que para maior fluidez da obra e objetivando evitar paralisações e atrasos, a fiscalização optou, à época, pela continuidade, emitindo as medições conforme a planilha de serviços original e que viria a ser alterada pelos termos aditivos, em uma clara medição por compensação de serviços de valor aproximado. Após a elaboração dos termos aditivos os serviços suprimidos da planilha original e já medidos foram estornados através de medição negativa e medidos os realmente executados.
Por fim, entende que tal procedimento é irregular e contrário às normas do extinto DEOP-MG, mas que não trouxe prejuízos ao Estado, uma vez que estornado, através de medição negativa, os itens objeto de compensação, restaram medidos e pagos os itens realmente executados.
II.1.2.8. Análise da manifestação sobre o superfaturamento por quantitativos no Contrato 107/2009.
Merece prosperar a alegação do respondente sobre a emissão das medições conforme planilha de serviços original, sendo que após a formalização dos termos aditivos 2 e 3 os serviços alterados da planilha original e já medidos foram estornados por meio de medição negativa e medidos os realmente executados.
Reforça tal entendimento, a constatação que a medição negativa efetuada pela fiscalização (peça 167, p. 2-3) se tratou de adaptação de tipo de laje construído (montado) pela contratada, alveolar (peça 75, p. 22) , diferente do especificado na planilha orçamentária contratual, laje pré-fabricada (peça 75, p. 20) , além de outros decréscimos e acréscimos de quantitativos (peça 75, p. 4 e p. 18) , após formalização dessa irregularidade por meio do Aditivo 2 ao Contrato 107/2009 (peça 75, p. 2) .
Foi constatada, inclusive, a existência de outro boletim de medição (peça 167, p. 8-9) emitido na mesma data do Boletim 13 (peça 77) , de 28/12/2010, com a devida compensação.
Merece prosperar a alegação do respondente sobre a irregularidade formal de emissão das medições negativas, mas, que no presente caso, não trouxe prejuízos ao Estado, vez que estornado, através de medição negativa, os itens objeto de compensação, restaram medidos e pagos os itens realmente executados.
Foi verificado ainda que o aditivo 2 ao contrato 107/2009 foi de R$ 726.240,95 (peça 75, p. 2) e cobriu as alterações de quantitativos na planilha orçamentária do contrato 107/2009, provocadas principalmente pela adoção de tipo de laje diferente à prevista, devidamente justificada pela contratada e aceita pela fiscalização da obra (peça 75, p. 19) , nos termos:
INFRA E SUPER ESTRUTURA: A substituição do serviço de fabricação de pré-moldados “in loco”, para fabricados na empresa fabricante, tem relevantes benefícios, já que estas peças ficarão aparentes, como: melhorar a qualidade final da obra. Maior controle tecnológico, com cura em tanques e ambiente controlado. Melhor acabamento das peças, dispensando limpezas, revestimentos posteriores e ainda atender ao cronograma da obra, pois o controle de produção é mais rigoroso.
Verifica-se inclusive que a formalização do mencionado aditivo 2, atinente às alterações de quantitativos e de especificações do projeto, atendeu aos dispositivos contidos em importante decisum desta Corte (Acórdão 1977/2013-TCU-Plenário) , que trata de aditivos em empreitadas por preço global.
Portanto, considera-se que os argumentos apresentados foram suficientes para elidir o débito apontado de R$ 741.383,54, referente à irregularidade analisada no presente subtópico.
II.1.3 Análise complementar sobre o superfaturamento por sobrepreço no contrato 107/2009 (CV 702164/2008) .
Registra-se, preliminarmente, que a obra em comento, 30 salas de aula e demais dependências do Bloco B, no Complexo UEMG (ver registro fotográfico, peça 65) , constou como meta 3 no Plano de Trabalho do Convênio 702164/2008 - Apoio financeiro à UEMG para expansão do Campus de Frutal, celebrado entre o MEC e a mencionada Universidade, atualmente com a prestação de contas em análise pelo concedente. Tal bloco de salas de aula atualmente encontra-se funcional, em uso pela UEMG.
A análise de preços foi realizada por meio de curva ABC de insumos/serviços (peça 69) , cotejando-se os preços dos itens de maior materialidade contidos na planilha orçamentária contratada (82,73% de amostra) com os valores dos custos referenciais do Sinapi de MG ou da tabela Setop/MG (data base de julho/2009) , acrescidos de (i) BDI de 35,76%, para construção de edificações; e (ii) BDI de 22,07%, para mero fornecimento de equipamentos e materiais. 
Com relação ao BDI de obras de edificações (35,76%) , foi adotado o valor de 24,14%, acrescido de 5,00% à título de Taxa de Gerenciamento do DEOP-MG, contratado para gerenciar as obras da UEMG/Hidroex e 3,49% de Administração Local. 
O valor 24,14% foi considerado na análise efetuada, observando-se dispositivos contidos no Acórdão 397/2008-TCU-Plenário (Relator Exmo. Ministro Augusto Sherman) , os quais determinaram o valor máximo de 26,00% para obras de edificações, sem considerar Administração Local. No entanto, como não foi definido valor médio nesse Acórdão, foram utilizados valores médios para componentes especificados no Acórdão 2369/2011-TCU-Plenário (Relator Exmo. Ministro-Substituto Marcos Bemquerer) . 
Foi adotado o valor de 3,49% para o item “Administração Local”, devido as seguintes constatações: (i) o Deop/MG gerenciou a obra, inclusive com procedimentos de compra de serviços terceirizados (ver peça 70, cotação de preços de itens que representaram 36% do valor total da obra) , caracterizando equipe reduzida de administração local da construtora; (ii) valor de 1º Quartil em estudos realizados por grupo de trabalho interdisciplinar do TCU, no âmbito do Acórdão 2622/2013-TCU-Plenário; e (iii) não foi evidenciado pagamento/detalhamento do item nas medições da obra. 
Também não foram evidenciados pagamentos da taxa de gerenciamento devida ao Deop-MG, vez que os valores medidos foram acrescidos do correspondente BDI e pagos diretamente a contratada (ver NF 77/2010, peça 43 e Boletim de Medição 13, peça 167, p. 2-9) . Além disso, em resposta a questionamento sobre a composição da Administração Local e da Taxa de Gerenciamento (peça 71, p. 4) , o Deop informou que: 
- Administração Local - Não conseguimos resgatar a composição detalhada deste item. Ao que tudo indica, o percentual adotado ao item é empírico. 
- Gerenciamento da obra – trata-se do percentual destinado ao Deop, que era recolhido concomitantemente com os valores pagos em cada medição da obra.
Com relação à composição de BDI (jurisprudência do TCU) , foi constatado que os BDI adotados em obras gerenciadas pelo Deop-MG posteriores ao ano de 2013 já não contemplaram itens como “Administração Local” e “Taxa de gerenciamento”, pois estes foram alocados nos custos diretos nas planilhas orçamentárias, quando pertinentes. 
Entende-se também que a Taxa de Gerenciamento não deveria ser inserida no cálculo do BDI, pois, tal taxa não tem relação com a Administração Central, Administração Local, Lucro, Risco, Caução e Despesas Financeiras da Contratada. Entretanto, da forma como foi calculado o BDI pelo Deop, a taxa de gerenciamento acrescentou indevidamente o valor de 7,80% dos custos diretos da obra, ao invés dos apontados 5%.
Para o tributo ISS foi adotado o valor de 1,00%, devido a dispositivo contido na legislação municipal de Frutal/MG (peça 72, p. 32) referente ao tributo, qual seja, a Lei Complementar 40, de 22/12/2003, Anexo 1, item 7, o qual define o valor de 2,00% para obras. Como o imposto é devido apenas para serviços, foi reduzido o valor para 1,00%, considerando-se o fornecimento de materiais, que foi considerável nessa obra. 
Além disso, foi corrigida a fórmula de cálculo do BDI utilizada pelo contratante, devido essa fórmula ter majorado erroneamente em 3,49% o valor final do BDI de obras e em 1,58% o valor final do BDI de fornecimento de equipamentos e materiais, além do relatado acréscimo indevido de 2,78% originado pela inclusão da taxa de gerenciamento sobre o cálculo do BDI. No entanto, de forma conservadora, foi considerado o cálculo original da taxa de gerenciamento sobre o valor final do BDI.
Atinente ao BDI para mero fornecimento de equipamentos, foi adotado o valor de 22,07% definido no Acórdão 397/2008-TCU-Plenário. 
Importa registrar que a jurisprudência pacificada do TCU prescreve atualmente um BDI de 22,12%, valor médio definido no Acórdão 2622/2013-TCU-Plenário para construção de edificações. Além disso, o mencionado Acórdão prescreve um BDI de 14,02% como valor médio para itens de mero fornecimento de materiais e equipamentos. 
Dessa forma, a partir da análise realizada (peças 60 e 166) , foi constatado um superfaturamento por preços excessivos frente ao mercado de R$ 1.344.583,80 (valores históricos) , 23,49% sobre o valor total da planilha orçamentária referencial. Registra-se que a análise foi efetuada sobre a planilha orçamentária contratual original, sem considerar aditivos contratuais de valor, atendendo prescrição do Acórdão 1977/2013-TCU-Plenário, que trata de aditivos em empreitadas por preço global.
Com relação a preços excessivos frente ao mercado, verifica-se que a irregularidade apontada afrontou dispositivos contidos no art. 109 da LDO 2009 e na jurisprudência deste Tribunal, daqueles constantes no SINAPI ou em outro sistema referencial oficial. 
Além disso, tal irregularidade afrontou o disposto no art. 43, Inciso IV da Lei 8.666/1993, o qual determina que cada proposta apresentada em certames licitatórios ou em contratações diretas, como a do caso em comento, deve estar com os preços correntes no mercado ou fixados por órgão oficialmente competente. 
II.1.4. Conclusão 
Pelo exposto, conclui-se pelo superfaturamento por preços excessivos frente ao mercado de R$ 1.344.583,80 (valores históricos) , 23,49% sobre o valor total da planilha referencial elaborada a partir da curva ABC da planilha orçamentária original do contrato 107/2009 (convênio Siconv 702164/2008) , com impacto negativo no atingimento dos objetivos previstos no mencionado Convênio e com prejuízos financeiros à União. 
No entanto, foi constatado que o Convênio 702164/2008 encontra-se atualmente com a prestação de contas em análise pelo concedente MEC, o qual prorrogou por sessenta dias, por meio de ofício (peça 187) , em 26/3/2019, o prazo para que a convenente UEMG restitua recursos não aprovados pela área técnica. 
Ou seja, existe a possibilidade de consolidação de novos débitos, a partir da referida análise de prestação de contas efetuada pelo MEC. Por isso, entende-se pertinente propor determinação a tal concedente para que consolide tais valores, caso não ressarcidos no prazo estipulado, ao valor do superfaturamento apontado pelo TCU, além de instaurar a competente TCE para quantificação do débito consolidado e apuração de responsabilidades. 
II.2. Superfaturamento na execução do contrato 082/2010 (CV 702175/2008) (peça 105, p. 19-21) 
II.2.1. Situação Encontrada
Foram identificados indícios de superfaturamento por preços excessivos frente ao mercado na execução do Contrato 082/2010 (peça 76) , firmado em 10/5/2010, entre o Departamento de Obras Públicas do Estado de Minas Gerais (Deop-MG) e a empresa Panda Engenharia e Construção Ltda., para a execução, em Regime de Empreitada por Preço Unitário, da obra de reforma e ampliação do Prédio da Reitoria do Complexo UEMG - Universidade do Estado de Minas Gerais - Hidroex, no município de Frutal/MG, no valor total original de R$ 4,11 milhões e, após 4 aditivos, valor final de R$ 4,88 milhões.
O total do superfaturamento por sobrepreço apurado alcança o montante, a valores históricos, de R$ 320.963,56 (8,46%) , analisado na planilha original, sem considerar os aditivos. Além disso, foram detectados indícios de superfaturamento quantitativo na execução do mencionado contrato, referentes a medições de quantidades de insumos/serviços negativas não justificadas, além da constatação da falta de estorno à conta corrente específica do Convênio de valores pagos relacionados, no valor total de R$ 769.948,82. 
II.2.2. Manifestação da UEMG/MG acerca do superfaturamento no contrato 082/2010 (CV 702175/2008) 
II.2.2.1. Manifestação da UEMG sobre o superfaturamento por sobrepreço no Contrato 082/2010 (peça 131, p. 10) 
Registra-se, preliminarmente, que o respondente apresentou a mesma linha de argumentação adotada na defesa do superfaturamento apontado no contrato 107/2009, analisado no subtópico II.1 retro. Por isso, será reproduzida a defesa, com os dados do contrato 082/2010, apenas para melhor compreensão da análise efetuada, também reproduzida adiante.
A princípio, o respondente alega que os preços adotados para elaboração do orçamento do mencionado contrato são os constantes da tabela SETOP e SINAPI, de acordo com os preços do mercado. 
Alega ainda que a diferença entre os preços final da obra contratada e aqueles elaborados pela área técnica do TCU pode ser creditada aos critérios de elaboração do BDI a ser aplicado sobre o preço de custo direto das tabelas de preços citadas. Enquanto o TCU utilizou para edificações o BDI de 35,76% e 22,07% para fornecimento de equipamentos e materiais, o DEOP-MG utilizou para formulação do orçamento da obra objeto do contrato o BDI de 47,03% e 37% respectivamente, conforme demonstrativos de BDI, fornecidos pela Assessoria de Custos, anexados à presente resposta.
Atinente ao BDI, alega que o TCU considerou o BDI determinado no Acórdão 2622/2013-TCU-Plenário, de 25/9/2013, ou seja, data posterior às licitação e contratação em comento (2010) .
Dessa forma, alega a inexistência dos parâmetros definidos no dito julgado quando o DEOP-MG elaborou o cálculo de seu BDI de acordo com a avaliação das despesas indiretas, impostos, lucro estimado e Taxa de Gerenciamento de Obras de 5%, conforme documento anexado à presente resposta.
II.2.2.2. Análise da manifestação da UEMG sobre o superfaturamento por sobrepreço no Contrato 082/2010
Não merece prosperar a alegação do respondente que os preços adotados para elaboração do orçamento dos mencionados contratos são os constantes da tabela SETOP e SINAPI, de acordo com os preços do mercado, pois, como visto na análise de preços efetuada pela equipe técnica (peça 169) , alguns itens de alta materialidade apresentaram preços acima do mercado. 
Registra-se que a análise de preços foi alterada, considerando-se o BDI adotado para todos os preços da planilha orçamentária contratual, o que elevou o Superfaturamento para R$ 447.203,03 (12,20% do valor total contratual) .
A tabela a seguir apresenta itens cujos custos estão acima dos referenciais adotados e representaram os maiores valores de superfaturamento.
Tabela – Insumos que apresentaram custos acima dos praticados no mercado – Contrato 082/2010
	Item
	Descrição
	Custo unitário contratual (sem BDI) - R$
	Custo referencial (sem BDI) - R$
	Diferença (%) 
	Referência

	13.28
	Luminária fluorescente 2 x 32 W tipo sobrepor - Itaim mod. 3001 2xt26 32w, ou equivalente
	134,00
	40,76
	+228,75
	Setop
ELE-LUM-020

	13.59
	Cabo de cobre isolamento antichamas 0,6/1 kV #240,0mm2 IP
	96,51
	69,55
	+38,76
	Setop
ELE-CAB-150

	09.01.04
	Piso em marmorite cinza com junta plástica 3x20cm, quadros 1,00x1,00m - esp.=1 cm, inclusive contrapiso arg. 1:3 e=3cm
	43,98 
	37,32
	+17,84
	Setop 
PIS-MIT-005

	06.05
	Armadura de aço para estruturas em geral, CA-50/CA-60, corte, dobra e colocação
	4,99
	4,69
	+6,44
	Setop 
Arm-Aço-020

	04.03
	Aço CA-50/CA-60, corte, dobra e colocação em fundação
	4,99
	4,69
	+6,44
	Setop 
Arm-Aço-020

	04.01
	Escavação manual de tubulões a céu aberto
	111,46
	45,57
	+144,59
	Sinapi 
73700

Fonte: Curva ABC da planilha Orçamentária do Contrato 082/2010 (peça 169) .
Foi verificado, a partir da análise da tabela acima e da Curva ABC da planilha do contrato 082/2010 (peça 169) que somente estes seis itens apresentaram superfaturamento de R$ 209.149,41.
Também não merece prosperar a alegação que a diferença entre os preços final da obra contratada e aqueles elaborados pela área técnica do TCU pode ser creditada aos critérios de elaboração do BDI a ser aplicado sobre o preço de custo direto das tabelas de preços citadas, pois, como visto, diversos itens de alta materialidade apresentaram custos acima do mercado.
Para efeito didático, foram comparados dois cálculos de superfaturamento: o primeiro, utilizando-se o mesmo BDI para os custos contratuais e para os custos referenciais; e o segundo, utilizando-se BDI diferenciado para os mencionados preços, atinente aos principais itens da planilha orçamentária (peça 169) . No primeiro caso, com BDI de 47,03%, o superfaturamento dos mencionados itens foi de R$ 265.643,87. Já no segundo caso, com BDI diferenciados (47,03% x 35,76%) , o superfaturamento foi de R$ 369.573,39.
Os demonstrativos apresentados detalham os BDI de 47,03% para obras de edificações, sem apresentar justificativas para a utilização de cada item detalhado, tais como, no caso do BDI de 47,03%, Administração Local de 6,5% e Taxa de Gerenciamento do Deop-MG de 5,00%, além do lucro de 11,3%. Foi constatado inclusive um erro na fórmula utilizada para o cálculo do BDI de 47,03%, o que majorou erroneamente em 3,49% o valor final do referido BDI, o que já reduziria tal valor para 43,54%.
Entende-se que os valores adotados pela equipe técnica do TCU foram conservadores, pois o gerenciamento da obra foi realizado pelo Deop-MG, ente público estadual, o que, por si só, já justificaria a adoção de baixos índices para Administração Local e para o Lucro.
Não merece prosperar a alegação que a equipe técnica do TCU utilizou indevidamente BDI determinados em Acórdãos exarados posteriormente à contratação direta realizada (28/9/2009) , pois o principal índice (máximo de 26,00%, sem Administração Local) , utilizado na mencionada análise de preços, foi definido no Acórdão 397/2008-TCU-Plenário, de 12/3/2008 (Relatoria do Exmo. Ministro Augusto Sherman) . 
Além disso, entende-se que a utilização de índices específicos, tais como Administração Local, como balizadores do BDI utilizado na análise de preços efetuada, a partir de determinações de Acórdãos exarados posteriormente à referida contratação não pode ser considerada indevida, vez que tais Acórdãos foram embasados por estudos robustos realizados por grupo de trabalho interdisciplinar  do Tribunal e de entidades externas especializadas no assunto, com abordagem no histórico de BDI adotados em obras públicas no país, além de utilizar a consolidação das principais determinações de Acórdãos que abordaram o tema, inclusive o mencionado Acórdão 397/2008-TCU-Plenário.
E, como visto adiante no subtópico I.4.3., foi adotado para as obras de edificações em análise o BDI de 35,76%, correspondente ao valor de 24,14%, acrescido de 5,00% à título de Taxa de Gerenciamento do Deop-MG, contratado para gerenciar as obras da UEMG/Hidroex e 3,49% de Administração Local, considerado conservador pela equipe técnica, vez que a obra foi gerenciada pelo Deop-MG, inclusive compras de materiais e equipamentos. 
Cabe registrar que a análise de preços efetuada na planilha orçamentária do contrato 982/2010 não adotou valor reduzido de BDI, vez que não foram identificados equipamentos e materiais materialmente relevantes.
II.2.2.3. Manifestação da UEMG acerca do superfaturamento por quantitativos no Contrato 082/2010 (peça 131, p. 9 e 11) 
O respondente alega que os termos aditivos 2 e 4 ao Contrato 082/2010 alteraram sensivelmente o escopo dos serviços da obra (acréscimos e supressões) , devido a execução concomitante com o desenvolvimento do projeto executivo (ver Relatórios Técnicos – finalidade Aditivo, anexados) , vez que tal obra foi licitada com planilha de serviços elaborada com base em projeto básico.
Alega ainda que estes novos serviços só poderiam ser objeto de medição após a formalização dos mencionados termos aditivos, cujas efetivações eram demoradas, por envolver no presente caso, terceiros como a UEMG, por intermédio da Sedectes e do Setop, sendo que tal situação levaria à paralisação do empreendimento, enquanto se processava a elaboração dos necessários aditivos.
Por isso, alega que para maior fluidez da obra e objetivando evitar paralisações e atrasos, a fiscalização optou, à época, pela continuidade, emitindo as medições conforme a planilha de serviços original e que viria a ser alterada pelos termos aditivos, em uma clara medição por compensação de serviços de valor aproximado. Após a elaboração dos termos aditivos os serviços suprimidos da planilha original e já medidos foram estornados através de medição negativa e medidos os realmente executados.
Por fim, entende que tal procedimento é irregular e contrário às normas do extinto DEOP-MG, mas que não trouxe prejuízos ao Estado, uma vez que estornado, através de medição negativa, os itens objeto de compensação, restou medidos e pagos os itens realmente executados.
II.2.2.4. Análise da manifestação da UEMG acerca do superfaturamento por quantitativos no Contrato 082/2010.
Merece prosperar a alegação do respondente sobre a emissão das medições conforme planilha de serviços original, sendo que após a formalização dos termos aditivos 2 e 4 os insumos alterados da planilha original e já medidos foram estornados por meio de medição negativa e medidos os insumos realmente executados. Tal procedimento irregular foi adotado devido a execução concomitante com o desenvolvimento do projeto executivo e para não paralisar as relativas obras.
Reforça tal entendimento, a constatação que as medições negativas efetuadas pela fiscalização nos Boletins de Medição 10 (peça 79) e 13 (peça 80) se tratou de adaptação para formalização de decréscimos e acréscimos de serviços e insumos, efetuados por meio dos Aditivos 2 (peça 170) e 4 (peça 81) ao contrato 082/2010, respectivamente.
Merece prosperar a alegação do respondente sobre a irregularidade formal de emissão das medições negativas, mas, que no presente caso, não trouxe prejuízos ao Estado, vez que estornado, por meio de medição negativa, os itens objeto de compensação, restaram medidos e pagos os itens realmente executados.
Portanto, considera-se que os argumentos apresentados foram suficientes para elidir o débito apontado de R$ 769.948,82, referente à irregularidade analisada no presente subtópico.
II.2.3. Análise complementar sobre o superfaturamento por sobrepreço no contrato 082/2010 (CV 702175/2008) .
Registra-se, preliminarmente, que a obra em comento (ver registro fotográfico, peça 77) consta como meta 1, fase 4 no Plano de Trabalho do Convênio 702175/2008 – Consolidação do Instituto Hidroex para a promoção do desenvolvimento social, firmado com o MCTIC, e foi contratada por meio do processo licitatório CO.001/2010, realizado pelo Deop-MG. A seguir, apresenta-se a análise de preços efetuada na planilha do contrato 082/2010 (peça 169) . 
A análise de preços foi realizada por meio de curva ABC de insumos/serviços (peça 169) , cotejando-se os preços dos itens de maior materialidade contidos na planilha orçamentária contratada (66,62% de amostra) com os valores dos custos referenciais do Sinapi de MG ou da tabela Setop/MG (data base: julho/2009) , acrescidos de BDI de 35,76%, para construção de edificações. 
Com relação ao BDI de obras de edificações (35,76%) , foi adotado o valor de 24,14%, acrescido de 5,00% à título de Taxa de Gerenciamento do Deop-MG, contratado para gerenciar as obras da UEMG/Hidroex e 3,49% de Administração Local. 
O valor 24,14% foi considerado na análise efetuada, observando-se dispositivos contidos no Acórdão 397/2008-TCU-Plenário (Relator Exmo. Ministro Augusto Sherman) , os quais determinaram o valor máximo de 26,00% para obras de edificações, sem considerar Administração Local. No entanto, como não foi definido valor médio nesse Acórdão, foram utilizados valores médios para componentes especificados no Acórdão 2369/2011-TCU-Plenário (Relator Exmo. Ministro-Substituto Marcos Bemquerer) . 
Foi adotado o valor de 3,49% para o item “Administração Local”, devido as seguintes constatações: (i) o Deop-MG gerenciou a obra, inclusive com procedimentos de compra de serviços terceirizados (peça 70) , caracterizando equipe reduzida de administração local da construtora; (ii) valor de 1º Quartil em estudos realizados por grupo de trabalho interdisciplinar do TCU, no âmbito do Acórdão 2622/2013-TCU-Plenário; e (iii) não foi evidenciado pagamento/detalhamento do item nas medições da obra. 
Inclusive não foram evidenciados pagamentos da taxa de gerenciamento devida ao Deop-MG, vez que os valores medidos foram acrescidos do correspondente BDI e pagos diretamente a contratada. Além disso, em resposta a questionamento sobre a composição da Administração Local e da Taxa de Gerenciamento (peça 71, p. 4) , o Deop informou que: 
- Administração Local - Não conseguimos resgatar a composição detalhada deste item. Ao que tudo indica, o percentual adotado ao item é empírico. 
- Gerenciamento da obra – trata-se do percentual destinado ao Deop, que era recolhido concomitantemente com os valores pagos em cada medição da obra.
Entende-se também que a Taxa de Gerenciamento não deveria ser inserida no cálculo do BDI, pois, tal taxa não tem relação com a Administração Central, Administração Local, Lucro, Risco, Caução e Despesas Financeiras da Contratada. Entretanto, da forma como foi calculada no BDI pelo Deop, acrescentou indevidamente o valor de 7,80% dos custos diretos da obra.
Para o tributo ISS foi adotado o valor de 1,00%, devido a dispositivo contido na legislação municipal de Frutal/MG (peça 72, p. 32) referente ao tributo, qual seja, a Lei Complementar 40, de 22/12/2003, Anexo 1, item 7, o qual define o valor de 2,00% para obras. Como o imposto é devido apenas para serviços, foi reduzido o valor para 1,00%, considerando-se o fornecimento de materiais, que foi considerável nessa obra. 
Além disso, foi corrigida a fórmula de cálculo do BDI utilizada pelo contratante, devido essa fórmula ter majorado erroneamente em 3,49% o valor final do BDI, além do relatado acréscimo considerado indevido, acrescentado pela taxa de gerenciamento.
Dessa forma, a partir da análise realizada (peça 169) , foi constatado um superfaturamento por preços excessivos frente ao mercado de R$ 447.203,036 (valores históricos) , 12,20% sobre o valor total da planilha orçamentária referencial elaborada a partir da planilha contratual original, sem considerar os aditivos contratuais de valor. 
Com relação ao superfaturamento detectado, verifica-se que tal irregularidade afrontou dispositivos contidos no art. 112 da LDO 2010 e na jurisprudência deste Tribunal, uma vez que foram aceitos, no âmbito do Contrato 082/2010, preços unitários superiores à mediana daqueles constantes no SINAPI ou em outro sistema referencial oficial. 
Além disso, tal irregularidade afrontou o disposto no art. 43, Inciso IV da Lei 8.666/1993, o qual determina que cada proposta apresentada em certames licitatórios ou em contratações diretas, como o caso em comento, deve estar com os preços correntes no mercado ou fixados por órgão oficialmente competente. 
II.2.4. Conclusão 
Pelo exposto, conclui-se pelo superfaturamento por preços excessivos frente ao mercado de R$ 447.203,03 (valores históricos) , 12,20% sobre o valor total da planilha orçamentária referencial (curva ABC) elaborada a partir da planilha orçamentária original do contrato 082/2010 (convênio Siconv 702175/2008) , com impacto negativo no atingimento dos objetivos previstos no mencionado Convênio e com prejuízos financeiros à União. 
No entanto, foi constatado que o Convênio 702175/2008 encontra-se atualmente com a prestação de contas em análise pelo concedente MCTIC, existindo a possibilidade de outros débitos surgirem, a partir da referida análise. Por isso, entende-se pertinente propor determinação ao concedente para que consolide tais valores, se for o caso, ao valor do superfaturamento apontado pelo TCU e instaure a competente TCE para quantificação do débito consolidado e apuração de responsabilidades. 
II.3. Superfaturamento na execução do contrato 052/2011 - Biblioteca da UEMG (CV 702164/2008) (peça 105, p. 21-22) 
II.3.1. Situação Encontrada
Foram identificados indícios de superfaturamento por preços excessivos frente ao mercado no Contrato 052/2011 (peça 82) , firmado em 17/11/2011, entre o Departamento de Obras Públicas do Estado de Minas Gerais (Deop-MG) e a empresa CWP - Construtora Waldemar Polizzi Ltda., para a execução, em Regime de Empreitada por Preço Unitário, das obras de construção dos prédios da Biblioteca, do Laboratório/ EAD, do alojamento de pesquisadores (Casa de Hóspedes) e dos alojamentos 1A, 1B, 1C, 1D, 2A, 2B e 2C do Complexo UEMG - Universidade do Estado de Minas Gerais - Hidroex, no município de Frutal/MG, no valor total original de R$ 55,72 milhões. 
Registra-se que a planilha orçamentária analisada se refere à obra da Biblioteca, única obra prevista no contrato 052/2011 contemplada com recursos federais, no valor original de R$ 6,17 milhões e valor final de R$ 6,59 milhões. O total do superfaturamento por sobrepreço apurado alcança o montante, a valores históricos, de R$ 964.601,67 (18,19% do valor contratual referente à construção da biblioteca) . 
II.3.2. Manifestação da UEMG/MG acerca do superfaturamento no contrato 052/2011 – Biblioteca da UEMG (CV 702164/2008) 
II.3.2.1. Manifestação da UEMG sobre o superfaturamento por sobrepreço no Contrato 052/2011 (peça 131, p. 11 e 12) 
Registra-se, preliminarmente, que o respondente apresentou a mesma linha de argumentação adotada na defesa do superfaturamento apontado nos contratos 107/2009 e 082/2010, analisados nos subtópicos anteriores. 
O respondente alega, inicialmente, que os preços adotados para elaboração do orçamento do mencionado contrato são os constantes da tabela SETOP e SINAPI, de acordo com os preços do mercado. 
Alega ainda que a diferença entre os preços final da obra contratada e aqueles elaborados pela área técnica do TCU pode ser creditada aos critérios de elaboração do BDI a ser aplicado sobre o preço de custo direto das tabelas de preços citadas. Enquanto o TCU utilizou para edificações o BDI de 35,76% e 22,07% para fornecimento de equipamentos e materiais, o DEOP-MG utilizou para formulação do orçamento da obra objeto do contrato o BDI de 47,03% e 37% respectivamente, conforme demonstrativos de BDI, fornecidos pela Assessoria de Custos, anexados à presente resposta.
Atinente ao BDI, alega que o TCU considerou o BDI determinado no Acórdão 2622/2013-TCU-Plenário, de 25/9/2013, ou seja, data posterior às licitação e contratação em comento (2011) .
Dessa forma, alega a inexistência dos parâmetros definidos no dito julgado quando o DEOP-MG elaborou o cálculo de seu BDI de acordo com a avaliação das despesas indiretas, impostos, lucro estimado e Taxa de Gerenciamento de Obras de 5%, conforme documento anexado à presente resposta.
II.3.2.2. Análise da manifestação da UEMG sobre o superfaturamento por sobrepreço no Contrato 052/2011.
Importa registrar, preliminarmente, que a planilha orçamentária no formato Excel que contém as quantidades e preços contratados e medidos da obra, fornecida pela UEMG e utilizada pela equipe técnica da Secex-MG para análise de preços no âmbito da auditoria de conformidade 470/2016, possui muitos itens que não refletem os valores dispostos nos boletins de medição aferidos pela fiscalização da obra, extraídos do Siconv (comprovação de despesas) . 
Tal irregularidade reforça o entendimento exarado na análise da irregularidade apontada no Tópico I.6.3 adiante, sobre a fiscalização e controle inadequados da execução do contrato 052/2011, ocasionados principalmente pelo não parcelamento do objeto da Concorrência CO.008/2011, composto por dez obras contempladas com recursos de fontes distintas, federais e estaduais. 
Além disso, foi constatado que existem dados dos mencionados boletins de medição do contrato 052/2011 que são diferentes dos dados analisados na auditoria pretérita, tais como os valores de BDI, razão pela qual será proposta audiência do fiscal que subscreveu tais boletins de medição, eivados de vícios.
Por isso, e também considerando que os valores pagos foram globalmente menores que os valores contratados, foi necessária efetuar nova análise de preços e de quantidades, corrigindo-se as irregularidades encontradas, como se verifica no tópico I.5.3 adiante.
Atinente a defesa apresentada, não merece prosperar a alegação do respondente que os preços adotados para elaboração do orçamento dos mencionados contratos são os constantes da tabela SETOP e SINAPI, de acordo com os preços do mercado, pois, como visto na análise de preços efetuada pela equipe técnica (peça 171) , alguns itens de alta materialidade apresentaram preços acima do mercado. 
Registra-se que na atualização da análise de preços foram consideradas as quantidades e preços medidos e pagos (executados) , ao invés das quantidades e preços licitados (contratados) , para todos os itens da planilha orçamentária contratual, o que resultou no superfaturamento de R$ 416.950,14 (8,89% do valor total medido e pago referente à construção da biblioteca) .
Tal resultado, menor que o encontrado na análise efetuada na auditoria, pode ser creditado aos preços praticados na medição que, na maioria dos itens, foram menores que os preços contratados.
A tabela a seguir apresenta itens da planilha orçamentária medida cujos custos estão acima dos referenciais adotados e representaram os maiores valores de superfaturamento.
Tabela – Insumos que apresentaram custos acima dos praticados no mercado – Contrato 052/2011
	Item
	Descrição
	Custo unitário contratual (sem BDI) - R$
	Custo referencial (sem BDI) - R$
	Diferença (%) 
	Referência

	35.03
	Elevador – Capacidade 975 kg ou 13 pessoas
	205.920,00
	124.000,00
	+66,06
	Proposta Comercial (¹) 

	26.06
	Guarda-corpo em aço galvanizado
	516,50
	294,51
	+75,38
	Setop 
SER-COR-010

	7.01
	Corte, dobra e Armação de Aço CA-50/60
	6,16
	5,09
	+21,02
	Setop 
ARM-AÇO-020

	6.01
	Forma e desforma de compensado resinado espessura 12 mm, exclusive escoramento (3x) 
	47,29
	40,08
	+17,99
	Setop
EST-FOR-015

	22.59
	Concreto Estrutural Usinado Fck >= 35,0Mpa, brita 1
	417,29
	350,12
	+19,18
	Setop
FUN-CON-141

Fonte: Curva ABC da planilha Orçamentária do Contrato 052/2011 (peça 171) ;
Obs. (1) Proposta Comercial: Foi considerado na planilha orçamentária o preço de 2 elevadores como preço unitário; valor referencial = média de duas propostas comerciais (peça 173) .
Foi verificado, a partir da análise da tabela acima e da Curva ABC da planilha de medição do contrato 052/2011 (peça 171) que somente estes cinco itens apresentaram superfaturamento de R$ 417.666,79.
Também não merece prosperar a alegação que a diferença entre os preços final da obra contratada e aqueles elaborados pela área técnica do TCU pode ser creditada aos critérios de elaboração do BDI a ser aplicado sobre o preço de custo direto das tabelas de preços citadas, pois, como visto, diversos itens de alta materialidade apresentaram custos acima do mercado.
Além disso, tal resposta padrão não é aplicável ao contrato 52/2011, pois os BDI utilizados pela contratada são de 25,00% para obras de edificações e 10% para fornecimento de equipamentos (ver boletim de medições, peça 172, p. 20) .
Ressalta-se ainda que a jurisprudência atual do TCU prescreve um BDI de 22,12%, valor médio definido no Acórdão 2622/2013-TCU-Plenário para construção de edificações. Além disso, o mencionado Acórdão prescreve um BDI de 14,02% como valor médio para itens de mero fornecimento de materiais e equipamentos. 
Dessa forma, foram mantidos os valores de BDI utilizados pela contratada na análise de preços atualizada no tópico I.5.3 a seguir, o qual trata a irregularidade apontada no relatório de auditoria Fiscalis 470/2016, levando-se em conta eventuais manifestações consideradas pertinentes na análise da oitiva realizada retro.
II.3.3. Análise complementar sobre o superfaturamento por sobrepreço no contrato 052/2011 – Biblioteca da UEMG (CV 702164/2008) .
Registra-se, preliminarmente, que a construção da Biblioteca consta como meta 2 no Plano de Trabalho do Convênio 702164/2008 – Apoio financeiro à UEMG para expansão do Campus de Frutal/MG, e foi contratada (contrato 052/2011) , juntamente com as obras de mais nove prédios, por meio do processo licitatório CO.008/2011, realizado pelo Deop-MG. Tal empreendimento encontra-se abandonado até o presente momento, mesmo praticamente finalizado (ver registro fotográfico da obra, peça 83) .
A análise de preços foi realizada por meio de curva ABC de insumos/serviços (peça 171) , cotejando-se os preços dos itens de maior materialidade contidos na planilha orçamentária medida e paga (79,80% de amostra) com os valores dos custos referenciais do Sinapi de MG ou da tabela Setop/MG (data base: novembro/2010) , acrescidos de: (i) BDI de 25,00%, para construção de edificações; e (ii) BDI de 10,00%, para mero fornecimento de equipamentos, mesmos valores adotados pela contratada (peça 172, p. 20) .
Dessa forma, a partir da análise realizada (peça 171) , foi constatado um superfaturamento por preços excessivos frente ao mercado de R$ 416.950,14 (valores históricos) , 8,89% sobre o valor total da planilha referencial elaborada a partir da planilha de medição (valores medidos e pagos) referente à construção da biblioteca (contrato 052/2011) . 
Com relação ao superfaturamento detectado, verifica-se que tal irregularidade afrontou dispositivos contidos no art. 112 da LDO 2010 e na jurisprudência deste Tribunal, uma vez que foram aceitos, no âmbito do Contrato 052/2011, preços unitários superiores à mediana daqueles constantes no SINAPI ou em outro sistema referencial oficial. 
Além disso, tal irregularidade afrontou o disposto no art. 43, Inciso IV da Lei 8.666/1993, o qual determina que cada proposta apresentada em certames licitatórios ou em contratações diretas, como o caso em comento, deve estar com os preços correntes no mercado ou fixados por órgão oficialmente competente. 
II.3.4. Conclusão 
Pelo exposto, conclui-se pelo superfaturamento por preços excessivos frente ao mercado de R$ 416.950,14 (valores históricos) , 8,89% sobre o valor total da planilha referencial elaborada (curva ABC) a partir da planilha de medições (valores medidos e pagos) referente à construção da biblioteca, objeto parcial do contrato 052/2011 (convênio Siconv 702164/2008) , com impacto negativo no atingimento dos objetivos previstos no mencionado Convênio e com prejuízos financeiros à União.
Além disso, foi constatado que existem dados dos boletins de medição do contrato 052/2011 que são diferentes dos dados apresentados na planilha orçamentária do referido contrato, tais como os valores de BDI.
No entanto, foi constatado que o Convênio 702164/2008 encontra-se atualmente com a prestação de contas em análise pelo concedente MEC, o qual prorrogou por sessenta dias, por meio de ofício (peça 187) , em 26/3/2019, o prazo para que a convenente UEMG restitua recursos não aprovados pela área técnica. 
Ou seja, existe a possibilidade de consolidação de novos débitos, a partir da referida análise de prestação de contas efetuada pelo MEC. Por isso, entende-se pertinente propor determinação a tal concedente para que consolide tais valores, caso não ressarcidos no prazo estipulado, ao valor do superfaturamento apontado pelo TCU, além de instaurar a competente TCE para quantificação do débito consolidado e apuração de responsabilidades. 
Atinente ao fato que o empreendimento Biblioteca encontra-se sem utilização até o presente momento, mesmo praticamente finalizado (ver registro fotográfico da obra – março/2016, peça 83) , será proposta determinação a UEMG para que apresente plano de ação para utilização do referido imóvel, em atendimento ao interesse público envolvido.
II.4. Restrição ao caráter competitivo de certame licitatório em decorrência de exigências excessivas constantes no edital, ocasionando direcionamento da licitação (peça 105, p. 22-25) 
II.4.1. Situação Encontrada
Foi constatado, no âmbito da auditoria de conformidade realizada em março/2017, que o edital CO.008/2011 (construção de prédios no Complexo UEMG-Hidroex) restringiu a competitividade do certame de forma injustificada, o que resultou em direcionamento da licitação por apresentar exigências excessivas e desnecessárias para comprovação das capacidades técnico-profissional e técnico-operacional das licitantes, além do não parcelamento do objeto licitado, composto por dez prédios (Biblioteca, alojamentos 1A, 1B, 1C, 1D, 2A, 2B e 2C, casa de Hóspedes e laboratório/EAD) , cujos recursos são oriundos de vários convênios federais e estaduais. 
II.4.2. Manifestação da UEMG/MG acerca da restrição ao caráter competitivo de certame licitatório.
Importa registrar que a UEMG não apresentou argumentos para a mencionada irregularidade. No entanto, em respeito aos princípios da ampla defesa e do contraditório, será realizada, na sequência, o exame da irregularidade apontada no relatório de auditoria Fiscalis 470/2016 e respectivas responsabilizações.
II.4.3. Análise sobre a restrição ao caráter competitivo de certame licitatório em decorrência de exigências excessivas constantes no edital, ocasionando direcionamento da licitação
Registra-se, preliminarmente, que, das dez obras constantes do Lote único do mencionado certame que originou o contrato 052/2011, firmado com a empresa CWP - Construtora Waldemar Polizzi Ltda., apenas a obra da Biblioteca foi contemplada com recursos federais, no valor original de R$ 6,17 milhões e valor final de R$ 6,59 milhões. A construção da biblioteca consta como meta 2 no Plano de Trabalho do Convênio 702164/2008 – Apoio financeiro à UEMG para expansão do Campus de Frutal/MG, celebrado entre o MEC e a mencionada universidade. Cabe ressaltar novamente que tal empreendimento se encontra abandonado até o presente momento, mesmo finalizado.
Verifica-se que o certame da Concorrência CO.008/2011, cujo objeto era o mencionado Lote único, despertou o interesse de 32 empresas, as quais adquiriram o relativo edital, sendo que dezesseis realizaram visita técnica no local da obra. No entanto, apenas cinco empresas apresentaram propostas, sendo que quatro foram desclassificadas pelo não cumprimento de exigências constantes no edital, detalhadas a seguir. 
Atinente aos motivos para inabilitação de quatro licitantes, verifica-se, pela leitura da ata (peça 85) e do edital (peça 86) da licitação, que estas empresas não cumpriram os requisitos previstos nos itens 4.2.4 e 4.2.6 do edital. Além disso, uma delas não cumpriu o item 4.2.5: 
4.2.4 Atestado (s) ...comprovando que o (s) profissional (is) indicado (s) para ser (em) responsável (is) técnico (s) da obra, executou (aram) ou fiscalizou (aram) obras que contenham os seguintes serviços: 
- Construção de edificação inclusive fundação em estaca pré-fabricada, piso de alta resistência, moldado e polido no local, instalações elétricas, hidrossanitárias, SPDA, ar condicionado central e sistema de combate e prevenção a incêndios; (...) 
 (...) 
4.2.5. (...) Comprovação da licitante possuir em seu quadro permanente, na data da licitação, o (s) profissional (is) de nível superior detentor (es) de atestado (s) técnico (s) referidos no Documento H-5; 
4.2.6. Comprovação de aptidão de desempenho técnico da empresa, por meio de atestado (s) ou certidão (ões) ... assegurando ter a mesma executado as quantidades mínimas dos seguintes serviços: 
- Construção de edificação inclusive fundação em estaca pré-fabricada, piso de alta resistência, moldado e polido no local, instalações elétricas, hidrossanitárias, SPDA, ar condicionado central e sistema de combate e prevenção a incêndios.................................................................18.000 m2 
 (...) 
4.2.6.1 Não se admitirá o somatório de atestados ou certidões para atender as quantidades mínimas exigidas para cada item acima especificado. 
Com relação à comprovação da capacidade técnico-profissional, entende-se que a desclassificação de uma empresa por não ter apresentado cópia de certidão de registro e quitação de Pessoa Jurídica emitida pelo Crea, descumprindo requisito estabelecido no item 4.2.5. do edital, tem respaldo na própria Lei de Licitações 8.666/1993, que no seu art. 30 assim estabelece: 
Art. 30 A documentação relativa à qualificação técnica limitar-se-á a: 
I – Registro ou inscrição na entidade profissional competente; (...) 
No entanto, entende-se como restritivo o requisito estabelecido no item 4.2.4, principalmente o relacionado à exigência que inabilitou quatro empresas, qual seja, a comprovação de que o profissional indicado para ser responsável pela obra tenha executado ou fiscalizado construção de edificação composta por um conjunto restritivo de serviços. A própria Lei 8.666/1993, art. 30, §1º, Inciso I, estabelece que: 
Art. 30 (...) 
§1º (...) 
I – capacitação técnico-profissional: comprovação do licitante de possuir em seu quadro permanente, na data prevista para entrega da proposta, profissional de nível superior ou outro devidamente reconhecido pela entidade competente, detentor de atestado de responsabilidade técnica por execução de obra ou serviço de características semelhantes, limitadas estas exclusivamente às parcelas de maior relevância e valor significativo do objeto da licitação, vedadas as exigências de quantidades mínimas ou prazos máximos; 
Como visto, a lei de licitações estabelece atestado por execução de obras ou serviços de características semelhantes. Entende-se que a exigência contida no item 4.2.4 do edital não é razoável, pois impõe condição que, a depender do objeto, como no presente caso, pode ser considerada excessiva, quase exclusiva, desestimulando a presença de potenciais competidores e restringindo, assim, o caráter competitivo do certame. 
Com relação à comprovação da capacidade técnico-operacional, é pacífico no TCU a viabilidade de solicitar experiência anterior baseada em quantidades mínimas para tal comprovação, sendo vedado o estabelecimento de percentuais mínimos acima de 50% dos quantitativos dos itens de maior relevância da obra ou serviço. 
No entanto, no presente caso, verifica-se que o órgão responsável pela licitação utilizou artifícios para inflar os valores mínimos exigidos, tais como: (i) não parcelamento do lote; (ii) vedação de formação de consórcios; e (iii) proibição de somatório de atestados ou certidões para atender quantidades mínimas exigidas (ver edital, peça 86, p. 4 e 6) . 
Atinente ao não parcelamento do lote, ressalta-se novamente que o objeto do edital CO.008/2011 foi composto por dez prédios (Biblioteca, alojamentos 1A, 1B, 1C, 1D, 2A, 2B e 2C, casa de Hóspedes e laboratório/EAD) , cujos recursos são oriundos de vários convênios federais e estaduais. A Lei 8.666/1993, estabelece no art. 23, §1º que as obras efetuadas pela Administração serão divididas em tantas parcelas quantas se comprovarem técnica e economicamente viáveis, procedendo-se à licitação com vistas ao melhor aproveitamento dos recursos disponíveis no mercado e à ampliação da competitividade sem perda da economia de escala. 
Nesse sentido, cabe registrar importante ensinamento extraído da página 390 do Livro “Obras Públicas” (Valmir Campelo e Rafael Jardim Cavalcante) : 
O parcelamento busca a ampliação do universo de concorrentes. Cada parte, item, etapa, ou parcela, caso possível, deve representar uma licitação isolada ou em separado. A impossibilidade técnica e econômica de parcelar deve estar baseada em estudos técnicos formais que a justifique. 
A jurisprudência do Tribunal tem como regra o parcelamento, de forma a ampliar a competitividade dos certames, devendo as exigências de habilitação adequar-se à essa divisibilidade. Além disso, a inviabilidade técnica ou econômica do parcelamento de obras por parte da administração deve ser devidamente justificada. Nesse sentido, o Acórdão 336/2008-TCU-Plenário (Relator Exmo. Ministro Ubiratan Aguiar) . 
No entanto, não foram encontrados estudos técnicos que justifiquem o não parcelamento do objeto da Concorrência CO.008/2011. No caso em comento, o parcelamento seria altamente recomendável e benéfico para a administração, controle e fiscalização das dez obras relacionadas, vez que, tais obras foram contempladas com recursos de fontes distintas, federais e estaduais. 
Com relação à vedação de formação de consórcios, constata-se que o não parcelamento do lote, verificado no presente caso, acarretou a redução do número de concorrentes, e a opção pela formação de consórcios deveria ter sido incentivada, vez que não há vedação legal para tais composições, e tal opção somaria a capacidade operacional das licitantes, o que poderia aumentar a competitividade do certame. 
Em face dessa possibilidade de ampliação do número de concorrentes e de se obter consequentemente uma contratação mais econômica, o edital CO.008/2011 deveria ter justificado expressamente os motivos que levaram a tal vedação. 
Atinente à proibição de somatório de atestados ou certidões para atender quantidades mínimas exigidas, o Tribunal, em suas decisões, define que tal possibilidade deve ser averiguada caso a caso. 
No presente caso, constata-se que a quantidade de mão-de-obra, equipamentos e capacidade gerencial, em razão da proporcionalidade entre as quantidades e prazos estabelecidos, não traria qualquer complicação operacional aos licitantes, sendo perfeitamente admissível a comprovação de experiência pelo somatório de atestados, pois se verifica que todas as dez obras não seriam executadas concomitantemente, como realmente não foram. Portanto, não existe, no caso, razão para a limitação do somatório de quantitativos. 
Pelo exposto, conclui-se que houve direcionamento de licitação, devido às exigências consideradas excessivas, que restringiu a participação de 27 licitantes que adquiriram o edital da Concorrência 008/2011, além da desclassificação de quatro licitantes, restando apenas um licitante classificado no final do certame. 
Constata-se ainda que, no caso em comento, a evidenciada restrição de competitividade representou desrespeito ao erário e aos princípios da isonomia e da seleção da proposta mais vantajosa pela administração, que devem ser observados por todos aqueles que lidam com verbas públicas, afrontando o disposto no art. 3º da Lei 8.666/1993. 
II.4.4. Conclusão 
Pelo exposto, conclui-se pela ocorrência da irregularidade “Restrição ao caráter competitivo de certame licitatório em decorrência de exigências excessivas constantes no edital”, ocasionando direcionamento da licitação no âmbito do Edital 008/2011 (convênio Siconv 702164/2008) , com impacto negativo no atingimento dos objetivos previstos no mencionado convênio e com potencial prejuízo financeiro à União. 
Tal irregularidade é passível de proposta de audiência dos responsáveis. No entanto, entende-se que o melhor momento para apuração das responsabilidades relacionadas e realização da referida audiência seja no âmbito da TCE instaurada pelo concedente para o Convênio 702164/2008, juntamente com as citações relacionadas aos débitos consolidados, conforme análise realizada nos tópicos I.5, que tratou de superfaturamento no âmbito do referido convênio.
Além dos questionamentos individuais abordados no tópico I (SEDECTES) e neste tópico II (UEMG) , a Secretaria Estadual e a Universidade ainda foram ouvidas a respeito da gestão temerária do empreendimento, cuja análise será promovida na sequência.
III. Gestão temerária do empreendimento Hidroex (peça 105, p. 27-30) 
III.1. Situação Encontrada
Constatado que a gestão do empreendimento denominado "Hidroex - Cidade das Águas" na cidade de Frutal/MG apresentou deficiências desde a concepção do projeto, o qual não foi embasado (justificado) em estudos robustos de Viabilidade Técnica e Econômica. Além disso, tal gestão apresentou fragilidades que culminaram com a extinção da Fundação Hidroex, e a consequente anexação do patrimônio construído à Universidade do Estado de Minas Gerais (UEMG) , campus de Frutal/MG. Atualmente, a Sedectes/MG, juntamente com a UEMG, demonstram indefinição acerca das novas finalidades das construções relacionadas à extinta Hidroex, sendo que muitas encontram-se abandonadas, finalizadas ou não. 
III.2. Manifestação da SEDECTES-MG sobre a Gestão Temerária do empreendimento (peça 141, p. 1-2) 
Informou que os equipamentos adquiridos estavam de acordo com a sala física disponibilizada no Hidroex, onde seria montada a sala multimídia, porém o Órgão Hidroex foi extinto em 20/09/2016, por força da Lei 22.291/16 e a Universidade do Estado de Minas Gerais — UEMG é sua sucessora, devendo, portanto, indicar novo local e utilização para a sala.
III.3. Análise da manifestação da SEDECTES-MG
Registra-se, preliminarmente, que a questão apresentada sobre a nova finalidade do Empreendimento refere-se a todas as instalações/edificações e equipamentos/bens adquiridos por meio de recursos federais para a original “Cidade das Águas” e não somente para os equipamentos adquiridos no âmbito do convênio 01.0090.00/2007.
Por isso, e por entender que tal irregularidade é de complexa solução, será proposta determinação para apresentação de plano de ação para cada convênio federal relacionado, pelos respectivos concedentes e convenentes, conforme a pertinência detectada caso a caso.
III.4. Manifestação da UEMG sobre o empreendimento (peça 131, p. 3) 
Alega que, no que tange à gestão das obras do chamado “Complexo Cidade das Águas – Hidroex”, tal competência foi atribuída ao Sectes, atual Sedectes, o qual editou à época, a Resolução Sectes 001/2012 (peça 132, p. 7-9) , criando a chamada “Unidade de Gestão de Obras – UGOB”, para gestão e acompanhamento de seus projetos e obras, principalmente aquelas afetas ao mencionado Complexo.
III.5 Análise da manifestação da UEMG
Não merece prosperar a alegação da UEMG, no que tange à gestão das obras do “Complexo Cidade das Águas – Hidroex”, que tal competência foi atribuída à Sedectes, pois existem convênios federais relacionados ao Hidroex que constam os dois entes como convenentes, individualmente, em cada convênio. 
Por isso, e por entender que tal irregularidade é de complexa solução, será proposto a tomada de decisão para cada convênio federal relacionado e respectivo convenente.
III.6. Análise complementar sobre a Gestão Temerária do Empreendimento Hidroex
A Fundação Hidroex – Centro Internacional de Educação, Capacitação e Pesquisa Aplicada em Águas – seria implantada no município de Frutal/MG, por iniciativa do Governo de Minas Gerais em parceria com o Governo Federal e com a chancela da UNESCO. Seria o primeiro centro internacional dedicado à Educação para as Águas, atendendo a América Latina e os países de língua portuguesa da África. 
A Fundação Hidroex foi criada por meio da Lei Estadual 18.505, de 4/11/2009, com a finalidade de “planejar, coordenar, executar, controlar e avaliar programas e projetos de defesa e preservação do meio ambiente, relativos à gestão das águas e dos recursos hídricos, envolvendo a capacitação e o desenvolvimento de recursos humanos, a promoção de ações educativas, a construção de bancos de dados e a prestação de serviços de interesse público”. Tal lei definiu, no art. 1º, §2º, a vinculação da Hidroex à antiga Sectes/MG, atual Sedectes. 
No entanto, em 19/9/2016, ou seja, durante a fase de planejamento da auditoria de conformidade realizada em atendimento à Solicitação do Congresso Nacional (SCN) , a Fundação Hidroex foi extinta por meio de lei estadual (peça 39) , cujo art. 2º definiu a UEMG, também vinculada à Sedectes/MG, como sucessora dos direitos e obrigações da mencionada Fundação, tais como execução e prestação de contas dos programas, projetos, contratos e convênios celebrados com tal fundação extinta. 
A seguir, o layout originalmente concebido para a Hidroex: 
Fonte: Relatório de Auditoria 1220.1588.15 – CGE/MG (peça 95) 
O empreendimento “Hidroex – Cidade das Águas” foi contemplado com recursos federais, por meio de convênios celebrados a partir de 31/12/2007, dos quais destacam-se os relacionados no quadro a seguir, objetos da presente auditoria: 
Convênios celebrados com MCTIC e MEC para implantação da Hidroex, em Frutal/MG
	Convênio
	Ano
	Convenente
	Síntese do Objeto
	Valor Global Original (R$) 

	01.0129.00
	2007
	Sedectes
	Implantação de Unidades Tecnológicas de Capacitação – Meta NURII
	6.000.000,00

	01.0090.00
	2007
	Sedectes
	Implantação do CVT/Cenep – Centro Nacional de Educação em Cooperativismo, Gestão Ambiental e Turismo, em Frutal/MG
	11.768.598,00

	702175
	2008
	UEMG
	Consolidação do Instituto Hidroex para a promoção do desenvolvimento social
	18.149.191,44

	741123
	2010
	Hidroex
	Implantação do Núcleo de Ciências Ambientais no Município de Frutal/MG
	875.000,00

	747953
	2010
	Hidroex
	Implantação de programas de Educação, Capacitação e Pesquisa Aplicada em Recursos Hídricos na Fundação Hidroex.
	6.868.743,72

	748196
	2010
	Hidroex
	Desenvolvimento e implantação de atividades de ensino e capacitação para a difusão dos conhecimentos relacionados aos recursos hídricos e ambientais pela Fundação Hidroex.
	3.066.777,53

	702164
	2008
	UEMG
	Apoio Financeiro à UEMG para expansão do Campus de Frutal/MG
	13.826.563,56

	Valor original total fiscalizado
	60.554.874,25

Fonte: Dados extraídos dos processos administrativos dos convênios relacionados. 
Para melhor compreensão da estrutura e função do empreendimento, foi solicitado à SEDECTES/MG, por meio do Ofício 007.470/2016-TCU/SECEX-MG (peça 168) , de 8/2/2017, os seguintes documentos e informações: 
Estudo de Viabilidade Técnica e Econômica do Projeto “Cidade das águas” e eventuais estudos com alterações efetuadas na concepção original do mencionado projeto, principalmente as alterações que impactaram ou que ainda podem impactar (alterar) os objetos dos convênios federais relacionados.
Como resposta, foram obtidos apenas estudos relacionados à adequação do Plano de Trabalho do Convênio 01.0090.00/2007. Ou seja, entende-se que não existem EVTE originais (concepção do projeto) , tampouco atualizados, realçando as importantes alterações efetuadas no empreendimento a partir da extinção da Hidroex pelo governo de Minas Gerais e definindo novas utilidades para toda a estrutura construída. 
Reforça tal entendimento, a constatação da auditoria realizada pela CGE/MG (relatório, peça 95) , relacionada ao tema: 
Registra-se que não foram identificados, junto à SECTES, estudos técnicos que determinaram as dimensões e especificações do complexo “Cidade das Águas”, tais como: 
576 vagas dos alojamentos tipo 1 e 2 para abrigar alunos; 
Biblioteca com 3 andares e com área de construção de 3.973 m2; 
Três blocos de laboratório com 2 pavimentos cada e área de construção de 5.240 m2; 
Condomínio Temático de 14.180 m2, com 4 prédios de laboratórios e salas; 
Ginásio poliesportivo composto por 5 quadras, arquibancadas com 2.080 lugares; (...) 
 (grifos acrescidos para obras contempladas com recursos federais) 
Atinente à falta de estudos técnicos de viabilidade técnico-econômico, entende-se que tal constatação contraria dispositivos contidos no art. 6º, Inciso IX, da Lei 8.666/1993, os quais definem o projeto básico e seus elementos necessários, entre os quais, estudos técnicos preliminares que assegurem a viabilidade técnica do empreendimento. 
Outro indício sobre a falta de planejamento para execução do projeto refere-se à constatação sobre a movimentação das contas especificas dos convênios federais, que só foi iniciada em 30/11/2009, conforme se verifica no quadro a seguir: 
Início da Movimentação das Contas Correntes Específicas dos Convênios celebrados com MCTIC e MEC para implantação da Hidroex, em Frutal/MG
	Nº Convênio
	Ano
	Convenente
	Data do 1º Repasse ou Repasse Único
	Data da 1ª Movimentação – Realização de despesas

	01.0090.00
	2007
	Sedectes
	1/7/2008
	29/5/2013

	01.0129.00
	2007
	Sedectes
	24/12/2008
	26/8/2011

	702175
	2008
	UEMG
	28/8/2009
	3/9/2010

	702164
	2008
	UEMG 
	18/8/2009
	30/11/2009

	741123
	2010
	Hidroex
	30/11/2011
	1/8/2013

	747953
	2010
	Hidroex
	16/4/2012
	1/11/2012

	748196
	2010
	Hidroex
	18/4/2013
	8/5/2013

Fonte: Extratos bancários das contas correntes específicas dos convênios.
Pela leitura do Quadro retro, verifica-se que os primeiros convênios começaram a realizar despesas mais de 15 meses após o primeiro repasse federal. Como visto no Tópico I.1, tal procedimento representou prejuízo financeiro à União em função do elevado custo de captação desses recursos. 
Registra-se que todos os convênios auditados repassaram os recursos em cota única ou duas cotas, o que impossibilitou controle eficiente por parte dos órgãos concedentes. 
Além disso, foram constatadas alterações significativas nos Planos de Trabalho dos convênios federais de maior materialidade, sem aditivos aos respectivos termos, apenas com autorizações dos concedentes. 
Como exemplo de alteração significativa, cita-se o Convênio 01.0090.00/2007, cujo Plano de Trabalho foi atualizado com a supressão das obras civis do Laboratório (R$ 4,43 milhões) e acréscimo de equipamentos para Laboratório, proporcional ao valor suprimido. 
Esse procedimento ocasionou outra irregularidade, qual seja, a aquisição de equipamentos de elevada materialidade antes da construção do Laboratório onde seriam instalados, o que levou a Sedectes a despender elevadas somas para armazenagem desses equipamentos, além de outras irregularidades descritas a seguir. 
Inicialmente, tais equipamentos foram armazenados na própria UEMG, em Frutal/MG. Devido às condições dos locais da armazenagem, inseguros e inadequados, os equipamentos de maior materialidade foram direcionados para um galpão da empresa Simas, em Vespasiano/MG. 
Com relação aos custos da armazenagem dos equipamentos no mencionado galpão, foram solicitados à Sedectes os valores totais desses custos e objeto do relativo contrato. Como não foram repassados tais custos, a equipe técnica da Secex-MG calculou o custo médio mensal de R$ 210,8 mil, por meio de despesas realizadas no Convênio 01.0129.00/2007 em 2013 e 2014
No entanto, cabe registrar que esse valor é apenas exemplificativo, pois não foi possível concluir se o mencionado custo se refere apenas aos equipamentos armazenados ou se englobam outros itens do estado de MG, devido ao não fornecimento dessas informações, solicitadas à Sedectes por meio do Ofício 07.470/2016 (peça 168) .
A necessidade de armazenagem dos equipamentos devido, inicialmente, à falta do Laboratório previsto para recebê-los, elevaram o risco de prejuízo ao erário, além dos já contabilizados custos de armazenagem, pelos seguintes motivos: (i) risco de perda de equipamento pela dificuldade de localização, devido a controle patrimonial deficiente; (ii) risco de incêndio,; (iii) risco de furtos, como o ocorrido em Frutal/MG (peças 41-43) ; (iv) perda de garantia e do direito de montagem pelo fornecedor da maioria dos equipamentos, elevando os custos envolvidos, entre outros. 
Apesar da não obtenção de respostas da Sedectes/MG para nova utilidade definida para a Hidroex, foi constatado na inspeção in loco realizada em Frutal/MG, no período de 6 a 10/2/2017, que todas as obras relacionadas à extinta Fundação contempladas com recursos federais estão prontas, além do mencionado laboratório, construído com recursos estaduais. 
A UEMG definiu a ocupação do laboratório para novos cursos de graduação que utilizarão, em regime de cessão pela Sedectes, a maioria dos equipamentos adquiridos por meio dos convênios 01.0129.00/2007 e 01.0090.00/2007.
No entanto, a detectada falta de uso do laboratório e dos equipamentos até a conclusão das instalações pela UEMG, ainda contribui para a continuidade das ocorrências das seguintes irregularidades apontadas na mencionada inspeção in loco, realizada em março/2017: (i)  deterioração das edificações construídas, por falta de uso; (ii) depreciação e obsolescência de equipamentos de elevada materialidade e tecnologia; e (iii) apesar de os convênios ainda estarem em execução, existe risco da não utilização dos objetos avençados nas finalidades previstas nesses ajustes. Tais constatações podem ser melhor visualizadas por meio do registro fotográfico efetuado na inspeção (peça 96) . 
Constata-se ainda que, no caso em comento, a evidenciada “Gestão Temerária do Empreendimento Cidade das Águas” representa desrespeito ao erário e ao princípio da eficiência que deve ser observado pela administração pública e por todos aqueles que lidam com verbas públicas, afrontando o disposto no art. 37, Caput, da Constituição Federal de 1988. 
III.7. Conclusão 
Diante do exposto, conclui-se pela gestão temerária do empreendimento denominado “Hidroex – Cidade das Águas”, com impacto negativo no atingimento dos objetivos previstos e com potencial prejuízo financeiro à União, em função da indefinição da Sedectes/MG sobre a nova finalidade de tal empreendimento, com elevado risco detectado para eventual não utilização dos objetos avençados nas finalidades previstas nos Convênios celebrados com a União. 
No entanto, entende-se que tal irregularidade é de complexa solução e, por isso, será proposta determinação aos concedentes, para apresentação de plano de ação para solução das irregularidades apresentadas em cada convênio federal relacionado, conforme a pertinência detectada caso a caso e visando principalmente o interesse público envolvido.
CONCLUSÃO
A presente instrução tratou da apuração das oitivas dos órgãos/entidades envolvidos e de inspeção na Sedectes/MG, ambas realizadas pela Secex-MG.
Em face da análise promovida no subtópico I.1 – Inexecução Parcial do objeto pactuado no âmbito do convênio 01.0129.00/2007, foi constatada a possibilidade da convenente Sedectes ser ainda responsabilizada por inexecução parcial do objeto pactuado no âmbito do convênio 01.0129.00/2007, referente às metas 1 e 2, ao final do referido convênio em 19/12/2020.  Atinente à meta 3, foi verificado que os equipamentos adquiridos foram cedidos à UEMG, por meio do termo de Cessão de uso 6/2018, e tal meta 3 está em processo de análise de supressão no concedente MCTIC. 
Em face da análise promovida no subtópico I.2 – Não comprovação da aplicação da contrapartida no âmbito do convênio 01.0129.00/2009, a irregularidade foi confirmada. 
Em face da análise promovida no subtópico I.3 - Deficiência no controle patrimonial dos bens adquiridos no âmbito do convênio 01.0129.00/2007 (itens 88-Erro! Fonte de referência não encontrada.) , conclui-se pela deficiência no controle patrimonial dos bens permanentes, adquiridos com recursos federais, realizado pela SEDECTES/MG, fato que acarretou prejuízos decorrentes de furtos e equipamentos não localizados, ensejando proposta de determinação ao MCTIC para que exija da Sedectes o envio dos resultados das sindicâncias em andamento sobre o tema, para análise na prestação de contas final do aludido convênio.
Em face da análise promovida no subtópico I.4 – Inexecução Parcial do objeto pactuado no âmbito do convênio 01.0090.00/2007, foi constatado que o fornecimento do equipamento para sala de videoconferência (sala de imersão) modelo Polycom RPX 428M apresentou superfaturamento de R$ 505.828,17 (12,21%) em relação ao preço referencial adotado. Além disso, concluiu-se que a desclassificação da proposta mais vantajosa para a administração para aquisição do mencionado equipamento, no âmbito do pregão eletrônico 01/2013, não obedeceu a critérios objetivos. Foi constatado também que os equipamentos adquiridos por meio do convênio 01.0090.00/2007 foram cedidos à UEMG, por meio do Termo de Cessão de Uso 5/2018.
Em face da análise promovida no subtópico I.5 - Devolução de saldo de recursos menor que o devido - convênio 788749/2013, conclui-se que tanto os argumentos apresentados pela convenente, como a análise efetuada pela equipe técnica da Secex-MG foram suficientes para elidir o débito apontado de R$ 29.069,11, referente à mencionada irregularidade.
Em face da análise promovida no subtópico II.1 – Superfaturamento na execução do contrato 107/2009 (convênio 702164/2008) , foi constatado superfaturamento por preços excessivos frente ao mercado de R$ 1.344.583,80 (valores históricos) , 23,49% sobre o valor total da planilha orçamentária referencial (curva ABC) , elaborada a partir da planilha orçamentária original do contrato 107/2009. 
Em face da análise promovida no subtópico II.2 – Superfaturamento na execução do contrato 082/2010 (convênio 702175/2008) , foi constatado superfaturamento por preços excessivos frente ao mercado de R$ 447.203,03 (valores históricos) , 12,20% sobre o valor total da planilha orçamentária referencial (curva ABC) , elaborada a partir da planilha orçamentária original do contrato 082/2010 (convênio Siconv 702175/2008) . 
Em face da análise promovida no subtópico II.3 – Superfaturamento na execução do contrato 052/2011 (convênio 702164/2008) , foi constatado superfaturamento por preços excessivos frente ao mercado de R$ 416.950,14 (valores históricos) , 8,89% sobre o valor total da planilha orçamentária referencial (curva ABC) , elaborada a partir da planilha de medições (valores medidos e pagos) referente à construção da biblioteca, objeto parcial do contrato 052/2011 (convênio Siconv 702164/2008) . Além disso, foi constatado que os boletins de medição do contrato 052/2011 apresentam dados diferentes dos apresentados na planilha orçamentária do referido contrato, tais como os valores de BDI. 
Em face da análise promovida no subtópico II.4 – Restrição ao caráter competitivo de certame licitatório em decorrência de exigências excessivas constantes no edital, ocasionando direcionamento da licitação, foi constatada a mencionada irregularidade, no âmbito do Edital 008/2011 (convênio Siconv 702164/2008) , que originou a contratação 052/2011. 
Tal irregularidade é passível de proposta de audiência dos responsáveis. No entanto, entende-se que o melhor momento para apuração das responsabilidades relacionadas e realização da referida audiência seja no âmbito da TCE instaurada pelo concedente para o Convênio 702164/2008, juntamente com as citações relacionadas aos débitos consolidados.
PROPOSTA DE ENCAMINHAMENTO
Ante o exposto, submetem-se os autos à consideração superior, propondo:
362.1. Conhecer da presente representação, satisfeitos os requisitos de admissibilidade previstos nos arts. 235 e 237, inciso I, do Regimento Interno deste Tribunal, e no art. 103, § 1º, da Resolução - TCU 259/2014, para, no mérito, considerá-la parcialmente procedente;
362.2. Determinar ao Ministério da Ciência, Tecnologia, Inovações e Comunicações (MCTIC) , com fundamento no art. 250, inciso II, do Regimento Interno do TCU (RI/TCU) , que:
I) no âmbito do Convênio 01.0129.00/2007:
a) apresente Plano de Ação ao TCU, no prazo de 120 dias, que contemple prazos para promover: (i) análise e saneamento da inexecução parcial do objeto pactuado no âmbito do Convênio 01.0129.00/2007, constatada nos autos do TC Processo 005.587/2018-2 e (ii) procedimentos para agilizar o encerramento do convênio 01.0129.00/2007 devido ao longo prazo de onze anos de vigência de execução do referido instrumento, sem prejuízo para a consecução do objeto, tais como exigir cronograma do convenente para encerrar o convênio no prazo final, em 19/12/2020, alertando que não autorizará mais prorrogações de prazo;
b) realize um inventário, no âmbito da análise da prestação de contas final do convênio 01.0129.00/2007, após instalação na UEMG de Frutal/MG de todos os equipamentos e bens permanentes cedidos por meio do termo de Cessão de uso 6/2018, enviando ao TCU os relatórios (inclusive fotográficos) do aludido levantamento, com toda a documentação pertinente (planilhas, recebimentos, relatórios técnicos de funcionamento dos equipamentos/máquinas, equipamentos não encontrados, equipamentos que perderam garantia, equipamentos avariados/incompletos, custos extras de instalação/manutenção, eventuais responsabilizações por danos ao erário e consequente TCE, etc.) ;
c) exija que a convenente, Secretaria de Desenvolvimento Econômico, Ciência, Tecnologia e Ensino Superior de Minas Gerais (SEDECTES-MG) , apresente, no âmbito da prestação de contas final do convênio 01.0129.00/2007, para análise do mencionado ministério concedente, Relatório, preferencialmente em Excel, com as seguintes despesas realizadas com recursos da contrapartida: (i) despesas mensais de infraestrutura para acesso à internet, discriminando: a) unidade tecnológica de capacitação favorecida; b) mês e ano de referência; c) prestador do serviço; d) descrição do serviço prestado; e) valor do serviço prestado; f) número e data do documento fiscal referente à prestação do serviço; (ii) informações sobre o contrato 565/2012, firmado com a empresa Simas Armazenagens Self Storage Ltda. e outros contratos firmados com empresas para prestação de serviços de operação logística integrada, incluindo armazenagem, gestão de estoque, distribuição e gestão de transporte, tais como: (a) vigência do contrato; (b) valores totais gastos, relacionados aos convênios federais; (c) previsão de encerramento do contrato, em função da distribuição dos bens patrimoniados armazenados (fornecer cronograma, se for o caso) ; e (iii)  resultados das sindicâncias abertas para apuração dos furtos e da não localização de bens permanentes adquiridos com recursos dos convênios 01.0129.00/2007 e 01.0090.00/2007;
d) se for o caso, adote as providências com vistas à instauração da tomada de contas especial para apuração dos fatos, identificação dos responsáveis e quantificação do dano, nos termos previstos no art. 8º da Lei 8.443/1992, levando-se em consideração as irregularidades constatadas no TC Processo 005.587/2018-2;
II) no âmbito do Convênio 01.0090.00/2007:
a) apresente Plano de Ação ao TCU, no prazo de 120 dias, que contemple prazo para agilizar o encerramento do convênio 01.0090.00/2007 devido ao longo prazo de onze anos de vigência de execução do referido instrumento, sem prejuízo para a consecução do objeto, tais como exigir cronograma do convenente;
b) realize um inventário, no âmbito da análise da prestação de contas final do convênio 01.0090.00/2007, após instalação nos laboratórios da UEMG de Frutal/MG de todos os equipamentos e bens permanentes cedidos por meio do Termo de Cessão de uso 5/2018, enviando ao TCU os relatórios (inclusive fotográficos) do aludido levantamento, com toda a documentação pertinente (planilhas, recebimentos, relatórios técnicos de funcionamento dos equipamentos/máquinas, equipamentos não encontrados, equipamentos que perderam garantia, equipamentos avariados/incompletos, custos extras de instalação/manutenção, eventuais responsabilizações por danos ao erário, etc.) ;
c) se for o caso, adote, no prazo de 180 dias, as providências com vistas à instauração da tomada de contas especial, no âmbito do convênio 01.090.00/2007, para apuração dos fatos, identificação dos responsáveis e quantificação do dano, nos termos previstos no art. 8º da Lei 8.443/1992, levando-se em conta as irregularidades constatadas nos autos do TC Processo 005.587/2018-2, em especial o débito quantificado pelo TCU referente ao superfaturamento na aquisição da sala de imersão RPX 428M;
III) no âmbito do Convênio 702175/2008, adote, no prazo de 180 dias, as providências com vistas à instauração da tomada de contas especial para apuração do fatos, identificação dos responsáveis e quantificação do dano, nos termos previstos no art. 8º da Lei 8.443/1992, levando-se em conta as irregularidades constatadas nos autos do TC Processo 005.587/2018-2 e o débito quantificado pelo TCU, no valor de R$ 447.203,03 (valores históricos) , referente ao superfaturamento por preços excessivos frente ao mercado (peça 169) apontado na execução do contrato 82/2010 (convênio Siconv 702175/2008) , firmado com a empresa Panda Engenharia e Construção Ltda., para a execução da obra de reforma e ampliação do Prédio da Reitoria do Complexo UEMG - Universidade do Estado de Minas Gerais - Hidroex, no município de Frutal/MG;
362.3. Determinar ao Ministério da Educação (MEC) , com fundamento no art. 250, inciso II, do RI/TCU, que, no prazo de 180 dias, adote as providências com vistas à instauração da tomada de conta especial, no âmbito do convênio 702164/2008, para apuração dos fatos, identificação dos responsáveis e quantificação do dano, nos termos previstos no art. 8º da Lei 8.443/1992, levando-se em conta as irregularidades constatadas nos autos do TC Processo 005.587/2018-2 e os seguintes débitos apontados pelo TCU:
a) R$ 1.344.583,80 (valores históricos) referente ao superfaturamento por preços excessivos frente ao mercado (peça 166) na execução do contrato 107/2009 (convênio Siconv 702164/2008) , firmado com a empresa Panda Engenharia e Construção Ltda., para a construção de trinta salas de aula e demais dependências no Complexo da UEMG em Frutal/MG;
b) R$ 416.950,14 (valores históricos) referente ao superfaturamento por preços excessivos frente ao mercado (peça 171) apontado na execução do contrato 52/2011 (convênio Siconv 702164/2008) , firmado com a empresa CWP - Construtora Waldemar Polizzi Ltda., para a execução das obras de construção do prédio da Biblioteca, coberta por recursos federais;
362.4. Encaminhar cópia da deliberação que vier a ser proferida, bem como do relatório e do voto que a fundamentarem, além das peças de análise 32, 47, 60, 156 e 169, ao Ministério da Ciência, Tecnologia, Inovações e Comunicações para conhecimento e adoção das medidas cabíveis;
362.5. Encaminhar cópia da deliberação que vier a ser proferida, bem como do relatório e do voto que a fundamentarem, além das peças de análise 69, 166, 171 e 172 ao Ministério da Educação para conhecimento e adoção das medidas cabíveis.
É o relatório.

não há

Não atuou.

REPRESENTAÇÃO. IRREGULARIDADES NA APLICAÇÃO DE RECURSOS PÚBLICOS FEDERAIS. CONVÊNIOS 01.0129.00/2007, 01.0090.00/2007, SICONV 702164/2008, SICONV 702175/2008 E 1/2013. CONHECIMENTO. DETERMINAÇÕES. ARQUIVAMENTO.

REPRESENTAÇÃO (REPR)

Secretaria de Controle Externo do Desenvolvimento Econômico (SecexDesenvolvimento).

Em análise, representação constituída de apartado, conforme autorização constante no subitem 9.1 do Acórdão 292/2018-TCU-Plenário (peça 108) , com os atributos definidos no art. 5º da Resolução – TCU 215/2008, para promover as medidas saneadoras necessárias para apuração dos indícios de irregularidades consignados no relatório de auditoria que subsidiou o atendimento da Solicitação do Congresso Nacional, formulada pela Comissão de Fiscalização Financeira e Controle da Câmara dos Deputados, objeto do TC Processo 020.310/2016-1.
A Solicitação do Congresso Nacional (SCN) teve o objetivo de verificar a conformidade da utilização de recursos públicos federais repassados para a Secretaria de Desenvolvimento Econômico, Ciência, Tecnologia e Ensino Superior do Estado de Minas Gerais (Sectes/MG, atual Sedectes/MG) , para a extinta Fundação Centro Internacional de Educação, Capacitação e Pesquisa Aplicada em Água (Hidroex) e para a sua respectiva sucessora de direitos e obrigações, a Universidade do Estado de Minas Gerais (UEMG) , entre os anos de 2011 e 2016.
No âmbito da presente representação, a então Secretaria de Controle Externo no Estado de Minas Gerais (Secex-MG) promoveu a oitiva da UEMG (peças 115 a 118) e da Sedectes/MG (peças 119 a 122 e 135) e realizou inspeção, em 25/3/2019, para atualização de informações e documentos dos convênios envolvidos, a partir de 2016 até 29/3/2019, data da instrução de mérito, e para conferência de equipamentos adquiridos por meio do Convênio Siafi 01.0090.00/2007. 
A Sedectes/MG foi ouvida para se manifestar sobre os fatos apontados no Acórdão 292/2018-TCU-Plenário, associados aos convênios indicados na tabela a seguir. Em resposta, encaminhou as informações constantes de peça 137155.
	Convênio
	Achado
	Débito estimado (R$) (1) 

	01.0129.00
	Inexecução parcial do objeto pactuado
	-

		Não comprovação da aplicação dos recursos da contrapartida
	-

		Deficiência no controle patrimonial dos bens adquiridos 
	-

	01.0090.00
	Inexecução parcial do objeto pactuado
	4.650.000,00

	788749
	Devolução de saldo de recursos menor que o devido
	29.069,11

	Geral-Hidroex
	Gestão Temerária de empreendimento
	-

Fonte: item 5 do relatório precedente a este voto. (1) valores históricos.
A UEMG foi ouvida para se pronunciar sobre as irregularidades apontadas no Acórdão 292/2018-TCU-Plenário, associados aos convênios indicados na tabela a seguir. Em resposta, apresentou os esclarecimentos acostados às peças 131132.
	Convênio
	Achado
	Débito estimado (R$) (1) 

	702175
	Superfaturamento por sobrepreço e por quantitativo no contrato 082/2010
	1.090.912,38

	702164
	Superfaturamento por sobrepreço e por quantitativo no contrato 107/2009
	2.085.967,34

		Superfaturamento por sobrepreço no contrato 052/2011 – Biblioteca da Uemg
	964.601,67

		Restrição ao caráter competitivo do certame licitatório
	-

	Geral-Hidroex
	Gestão Temerária de empreendimento
	-

Fonte: item 5 do relatório precedente a este voto. (1) valores históricos.
A unidade técnica, após exame das oitivas e realização da inspeção, propõe a expedição de determinações ao Ministério de Ciência, Tecnologia, Inovações e Comunicações (MCTIC) e ao Ministério da Educação com vistas a resguardar o erário diante das irregularidades identificadas.
Anuo às conclusões da então Secex-MG, cujos fundamentos incorporo às minhas razões de decidir.
Convênio 01.0129.00/2007
O Convênio 01.0129.00/2007 tem por objeto a implantação de 328 centros tecnológicos de capacitação e uma unidade tecnológica de capacitação em uso de água em bacias hidrográficas -Núcleo Referência e Inovação em Irrigação (NURII) , nos termos da cláusula primeira do termo de convênio (peça 5, p. 1; peça 45, p. 1-9) . O valor global da avença alcança R$ 32,56 milhões, sendo R$ 12 milhões do concedente, R$ 12 milhões da convenente e R$ 8,56 milhões oriundos de rendimento de aplicação financeira (peça 180, p. 54-61) .
Durante a auditoria realizada em atendimento à SCN (Acórdão 292/2018-TCU-Plenário) , foram visitados, além do NURII localizado em Frutal/MG, 42 centros tecnológicos de capacitação (CTCs) , sendo 29 municipais e 13 em Associação de Pais e Amigos dos Excepcionais (Apaes) no Estado de Minas Gerais. Restou constatado que o NURII não estava em funcionamento, bem como 13 CTCs municipais e 4 CTCs em Apaes.
Após o exame das manifestações da Sedectes/MG, restaram não elididas as seguintes irregularidades: (i) câmeras de vídeo para segurança desligadas e sem utilidade; (ii) falta de manutenção de equipamentos; e (iii)  deficiências no controle de bens permanentes.
Quanto aos bens de natureza permanente adquiridos com recursos do convênio e atinentes ao NURII, entendo que a autorização concedida pelo Ministério da Ciência, Tecnologia, Inovações e Comunicações (MCTIC) àquela secretaria estadual esclarece a cessão de uso dos equipamentos para a UEMG, nos termos do Parecer Técnico 3.916/2017 (peça 174) . Nesse sentido, foi formalizado o termo de cessão de uso 6/2018 celebrado entre a Sedectes/MG e aquela universidade estadual (peça 176, p. 11) , em vista da extinção da Hidroex.
Nesse tocante, considerando que a vigência do convênio 01.0129.00/2007 foi prorrogada até 19/12/2020, acolho a proposta da unidade técnica, com ajustes de forma, no sentido de determinar ao MCTIC que: (i) realize inventário, quando da análise da prestação de contas final do convênio 01.0129.00/2007, de todos os bens de natureza permanente adquiridos com recursos do convênio, inclusive os cedidos à UEMG, no município de Frutal/MG, por meio do termo de cessão de uso 6/2018, enviando ao TCU os relatórios (inclusive fotográficos) do aludido levantamento, contendo informações sobre: funcionamento dos equipamentos/máquinas; equipamentos não encontrados, com a garantia expirada e avariados/incompletos; e custos extras de instalação/manutenção; e (ii) adote as medidas necessárias caso constate, no âmbito do referido inventário, eventuais danos ao erário, levando em conta a conclusão de sindicâncias abertas pelo convenente para apuração de furtos e extravios de bens.
Quanto à incompletude de informações sobre a aplicação da contrapartida do convenente, deixo de acolher a proposta da unidade técnica por entender que é atribuição legal do MCTIC (concedente) adotar as medidas necessárias junto à Sedectes/MG (convenente) , para que esta assegure a comprovação das despesas realizadas com recursos da contrapartida quando da análise da prestação de contas final do convênio. 
Convênio 01.0090.00/2007
O convênio 01.0090.00/2007, celebrado entre o Ministério da Ciência e Tecnolgia (MCT) e o Estado de Minas Gerais, por intermédio da Secretaria de Estado de Ciência, Tecnologia e Ensino Superior (Sectes/MG, atual Sedectes/MG) e tendo como co-executor o Centro Nacional de Educação Profissional em Cooperativismo, Gestão Ambiental e Turismo (Cenep) , tem por objeto a implantação do CVT/Cenep e previu recursos financeiros no valor total de R$ 11.768.598,00, sendo R$ 8.346.998,00 a cargo do concedente e R$ 3.421.600,00 a título de contrapartida (peça 105, p. 12-16) . O prazo de vigência da avença expira em 31/7/2019, consoante assentado pela unidade técnica.
O relatório de auditoria, apreciado nos termos do Acórdão 292/2018-TCU-Plenário, indicou que o sistema de videoconferência denominado sala de multimídia convergente (Laboratório de Imersão) foi fornecido pela empresa Planejamento em Educação Marketing (Pleimec) no valor de R$ 4,65 milhões, conforme proposta de 7/3/2013, com modelo, características e preço inferiores às especificações constantes no termo de referência baseado em parecer da Pleimec e na proposta comercial apresentada pela mencionada licitante vencedora do Pregão Eletrônico 01/2013 do Processo de Compras 002/2013. 
Sobre esse ponto, acolho a conclusão da unidade técnica no sentido de que as alegações da Sedectes/MG afastam a irregularidade apontada (peça 141, p. 1-2) , tendo em vista o resultado da inspeção realizada pela equipe da então Secex-MG, em 25/3/2019, no depósito da empresa EMF em Betim/MG, indicar que os equipamentos observados são similares aos da sala de multimídia adquirida.
A então Secex-MG constatou que a Sedectes/MG firmou com a UEMG o termo de cessão de uso 5/2018 (peça 175, p. 1-11) , no valor total de R$ 10.661.861,95. Segundo a unidade técnica, restou verificado uma diferença de R$ 1.627.099,33 resultante da comparação do valor de R$ 12.288.961,28, constante da planilha de itens adquiridos (peça 47) , com o valor de R$ 10.661.861,95.
Em vista disso, acolho a proposta da unidade técnica, com ajustes de forma, no sentido de determinar ao MCTIC que: (i) realize inventário, quando da análise da prestação de contas final do convênio 01.090.00/2007, de todos os bens de natureza permanente adquiridos com recursos do convênio, inclusive os cedidos à UEMG por meio do termo de cessão de uso 5/2018, que trata de equipamentos de laboratórios daquela universidade estadual, enviando ao TCU os relatórios (inclusive fotográficos) do aludido levantamento, contendo informações sobre: funcionamento dos equipamentos/máquinas; equipamentos não encontrados, com a garantia expirada e avariados/incompletos; e custos extras de instalação/manutenção; e (ii) adote as medidas necessárias caso constate, no âmbito do referido inventário, eventuais danos ao erário, levando em conta a conclusão de sindicâncias abertas pelo convenente para apuração de furtos e extravios de bens.
A unidade técnica, por outro lado, constatou superfaturamento da ordem de R$ 505.828,17 no fornecimento de equipamentos componentes da sala de multimídia convergente RPX-428M.
No cálculo do superfaturamento, a então Secex-MG considerou como parâmetro o valor pago pelo Instituto Federal de Educação, Ciência e Tecnologia de São Paulo (IFSP) na aquisição de sala multimídia RPX-428M, por R$ 3.799.000,00, em 15/3/2012. Esse valor paradigma foi atualizado para a data da proposta da Pleimec de 7/3/2013, com base na variação cambial do dólar em relação ao real de 9,0859% referente ao período de 15/3/2012 a 7/3/2013, em razão de o equipamento ser de tecnologia estrangeira (preço em dólar na peça 60, catálogo do fabricante) . A atualização resultou no valor de R$ 4.144.171,83.
Ademais, consoante verificado pela unidade técnica, o valor paradigma atualizado de R$ 4.144.171,83 é similar ao valor da proposta de R$ 4,1 milhões apresentada pelo próprio fabricante do produto e desclassificada no certame 01/2013.
Nesse escopo, entendo pertinente determinar ao MCTIC que adote as medidas necessárias com vistas à instauração da tomada de contas especial, no âmbito do convênio 01.090.00/2007, para apuração dos fatos, identificação dos responsáveis e quantificação do dano, em vista dos indícios de superfaturamento no valor de R$ 505.828,17 no fornecimento de equipamentos componentes da sala de multimídia RPX-428M.
Convênio 11/2013 (Siconv 788749/2013) 
Sobre a devolução de saldo de recursos menor que o devido, acolho a conclusão da unidade técnica de que as alegações da Sedectes/MG afastam a irregularidade apontada (peça 139, p. 3) , tendo em vista o valor devolvido estar de acordo com o cálculo do sistema de convênio do Governo Federal (Siconv) , além de atender o disposto no art. 73, parágrafo único, da Portaria Interministerial MP/MF/CGU 507, de 24/11/2011, e na cláusula décima quarta, subcláusula primeira, da avença (peça 186, p. 15) , que definem a forma da devolução dos recursos, no caso de rescisão observada no referido convênio.
Convênio Siconv 702175/2008
Contrato 082/2010
A UEMG foi ouvida em oitiva acerca de indícios de superfaturamento na execução do contrato 082/2010 (CV 702175/2008) : (i) por sobrepreço no montante de R$ 320.963,56 (8,46%) a valores históricos, apurado com base na planilha original, sem considerar as planilhas dos aditivos; e (ii) por quantitativos no valor de R$ 769.948,82.
O contrato 82/2010, firmado em 10/5/2010 (peça 76, p. 2-7) , entre o Deop/MG e a empresa Panda Engenharia e Construção Ltda., teve por objeto a execução, em Regime de Empreitada por Preço Unitário, da obra de reforma e ampliação do Prédio da Reitoria do Complexo da UEMG, em Frutal/MG, no valor total original de R$ 4,11 milhões e, após 4 aditivos, valor final de R$ 4,88 milhões.
Acolho o entendimento da unidade técnica de que as alegações apresentadas pela UEMG (peças 131, p. 9 e 11) , juntamente com a Nota Explicativa do DEER/MG (peça 131, p. 9 e 11) , afastam os indícios de superfaturamento por quantitativos no valor de R$ 769.948,82 apontado nos presentes autos. De fato, após a formalização dos termos aditivos 2 (peça 170) e 4 (peça 81) ao contrato 82/2010, os serviços alterados da planilha original e já medidos foram estornados por meio de medição negativa e medidos os realmente executados, consoante os boletins de medição acostados às peças 79 e 80.
Concordo com a unidade técnica de que as alegações apresentadas pela UEMG (peças 131, p. 10) , juntamente com a Nota Explicativa do DEER/MG (peça 131, p. 10) , não afastam os indícios de superfaturamento por sobrepreço apontado nos presentes autos (peça 169) . Ademais, os argumentos são idênticos aos apresentados em relação aos indícios de superfaturamento por sobrepreço na execução do contrato 107/2009 (convênio Siconv 702164/2008) , conforme reproduzidos no relatório que precede a este voto.
A unidade técnica registrou, ainda, que ao considerar o BDI adotado para todos os preços da planilha orçamentária contratual, o superfaturamento passou de R$ 320.963,56 (8,46%) para R$ 447.203,03 (12,20% do valor total contratual) .
Assim sendo, acolho a proposta de encaminhamento sugerida pela unidade técnica de determinar ao MCTIC que adote as medidas necessárias com vistas à instauração da tomada de contas especial, no âmbito do convênio Siconv 702175/2008, para apuração dos fatos, identificação dos responsáveis e quantificação do dano, em vista dos indícios de superfaturamento por sobrepreço no montante de R$ 447.203,03, a valores históricos, na execução do contrato 82/2010.
Convênio Siconv 702164/2008
Contrato 107/2009
A UEMG (convenente) foi ouvida em oitiva acerca de indícios de superfaturamento na execução do contrato 107/2009 (CV 702164/2008) : (i) por sobrepreço no montante de R$ 1.344.583,80 (23,49%) a valores históricos, apurado com base na planilha original, sem considerar as planilhas dos aditivos; e (ii) por quantitativos no valor de R$ 741.383,54.
O contrato 107/2009, pactuado em 28/9/2009 (peça 67) , por meio de contratação direta, entre o Departamento de Obras Públicas do Estado de Minas Gerais (Deop/MG) e a empresa Panda Engenharia e Construção Ltda., teve por objeto a construção, em Regime de Empreitada por Preço Global, de 30 salas de aula e demais dependências no Complexo da UEMG, em Frutal/MG, no valor total original de R$ 7,07 milhões e final, após dois aditivos de valor, de R$ 8,1 milhões.
Acolho o entendimento da unidade técnica de que as alegações apresentadas pela UEMG (peças 131 e 132) , juntamente com a Nota Explicativa do Departamento de Edificações e Estradas de Rodagem de Minas Gerais - DEER/MG (peça 131, p. 7-8) , afastam os indícios de superfaturamento por quantitativos no valor de R$ 741.383,54 apontado nos presentes autos (peça 75, p. 2) . De fato, após a formalização dos termos aditivos 2 e 3 ao contrato 107/2009, os serviços alterados da planilha original e já medidos foram estornados por meio de medição negativa e medidos os realmente executados (peça 75, p. 2, 4 e 18-22; peça 77; e peça 167, p. 2-3 e 8-9) . Ainda, a formalização do termo aditivo 2 (peça 75, p. 2) , atinente às alterações de quantitativos e de especificações do projeto, atendeu aos dispositivos contidos no Acórdão 1977/2013-TCU-Plenário, que trata de aditivos em empreitadas por preço global.
Concordo com a unidade técnica de que as alegações apresentadas pela UEMG (peças 131 e 132) , juntamente com a Nota Explicativa do DEER/MG (peça 131, p. 6-7) , não afastam os indícios de superfaturamento por sobrepreço apontado nos presentes autos. 
Conforme destacado pela Secex-MG, o custo unitário contratual de insumos, sem BDI, é superior ao custo unitário referencial, sem BDI (peça 69) , o que afasta a alegação de que a diferença entre os preços finais da obra contratada e aqueles elaborados pela área técnica do TCU pode ser creditada aos critérios de elaboração do BDI a ser aplicado sobre o preço de custo direto das tabelas de preços citadas (tabela Setop e Sinapi) .
Tampouco merece prosperar a alegação de que a equipe técnica do TCU utilizou indevidamente BDI determinados em Acórdãos exarados posteriormente à contratação direta realizada (28/9/2009) , pois o principal índice (máximo de 26,00%, sem administração local) , utilizado na mencionada análise de preços, foi definido no Acórdão 397/2008-TCU-Plenário, de 12/3/2008 (Relator Ministro Augusto Sherman) . 
Esse percentual se mostra conservador, visto que o Acórdão 2622/2013-TCU-Plenário apresenta índices de 20,34% a 25% para obras de edificação. Ademais, as análises de preço se centravam na avaliação do preço final dos itens e não apenas no custo direto e respectivo BDI em consonância com a jurisprudência desta Casa.
Assim sendo, acolho a proposta de encaminhamento sugerida pela unidade técnica de determinar ao Ministério da Educação (MEC) que adote as medidas necessárias com vistas à instauração da tomada de conta especial, no âmbito do convênio Siconv 702164/2009, para apuração dos fatos, identificação dos responsáveis e quantificação do dano, em vista dos indícios de superfaturamento por sobrepreço no montante de R$ 1.344.583,80, a valores históricos, apontados na execução do contrato 107/2009.
Contrato 052/2011
A UEMG foi ouvida em oitiva acerca de indícios de superfaturamento por sobrepreço na execução do contrato 052/2011 no montante de R$ 964.601,67 (18,19%) , a valores históricos, apurado com base na planilha original, sem considerar as planilhas dos aditivos.
O contrato 052/2011, celebrado em 17/6/2011 (peça 82) , entre o Deop/MG e a empresa CWP - Construtora Waldemar Polizzi Ltda., para a execução, em Regime de Empreitada por Preço Unitário, das obras de construção dos prédios da Biblioteca, do Laboratório/EAD, do alojamento de pesquisadores (Casa de Hóspedes) e dos alojamentos 1A, 1B, 1C, 1D, 2A, 2B e 2C do Complexo da UEMG, em Frutal/MG, no valor total original de R$ 55,72 milhões.
Concordo com a unidade técnica de que as alegações apresentadas pela UEMG (peças 131 e 132) , juntamente com a Nota Explicativa do DEER/MG (peça 131, p. 11-12) , não afastam os indícios de superfaturamento por sobrepreço apontado nos presentes autos (peça 171) . Ademais, os argumentos são idênticos aos apresentados em relação aos indícios de superfaturamento por sobrepreço na execução do contrato 107/2009 (convênio Siconv 702164/2008) , conforme reproduzidos no relatório que precede a este voto.
A unidade técnica, no entanto, ao analisar a oitiva da UEMG, juntamente com a Nota Explicativa do DEER/MG, adotou os valores de BDI utilizados pela contratada na análise de preços efetivada por meio de curva ABC de insumos/serviços (peça 171) , cotejando-se os preços dos itens de maior materialidade contidos na planilha orçamentária medida e paga (79,80% de amostra) com os valores dos custos referenciais do Sinapi/MG ou da tabela Setop/MG (data base: novembro/2010) , acrescidos de: (i) BDI de 25,00%, para construção de edificações; e (ii) BDI de 10,00%, para mero fornecimento de equipamentos, mesmos valores adotados pela contratada (peça 172, p. 20) .
O resultado dessa análise de preços indicou superfaturamento por preços excessivos frente ao mercado de R$ 416.950,14, a valores históricos (peça 171) , correspondente a 8,89% sobre o valor total da planilha referencial elaborada a partir da planilha de medição (valores medidos e pagos) referente à construção da biblioteca (contrato 052/2011) . Tal irregularidade, portanto, afronta o disposto no art. 112 da LDO 2010 e a jurisprudência deste Tribunal, uma vez que foram aceitos, no âmbito do contrato 052/2011, preços unitários superiores à mediana daqueles constantes no Sinapi ou em outro sistema referencial oficial.
Assim sendo, acolho a proposta de encaminhamento sugerida pela unidade técnica de determinar ao Ministério da Educação (MEC) que adote as medidas necessárias com vistas à instauração da tomada de conta especial, no âmbito do convênio Siconv 702164/2008, para apuração dos fatos, identificação dos responsáveis e quantificação do dano, em vista dos indícios de superfaturamento por preços excessivos no montante de R$ 416.950,14, a valores históricos, na execução das obras de construção do prédio da Biblioteca da UEMG no âmbito do contrato 052/2011.
A UEMG foi ouvida em oitiva acerca de indícios de restrição ao caráter competitivo do certame licitatório referente ao edital CO.008/2011 (peça 86) , que teve por objeto a construção de prédios no Complexo UEMG, tendo em vista exigências excessivas e desnecessárias para comprovação das capacidades técnico-profissional e técnico-operacional das licitantes, além do não parcelamento do objeto licitado.
A UEMG não apresentou argumentos para a mencionada irregularidade. 
A unidade técnica ratificou a análise constante do relatório de auditoria apreciado nos termos do Acórdão 292/2018-TCU-Plenário e concluiu que as exigências constantes dos itens 4.2.4, 4.2.5 e 4.2.6 do edital do certame, relacionadas à comprovação de capacidades técnico-profissional e técnico-operacional das licitantes, restringiram o caráter competitivo da concorrência CO.008/2011, conforme detalhado nos itens 299 a 312 do relatório precedente a este voto, haja vista que das 32 empresas que adquiriram o edital, apenas cinco apresentaram propostas e quatro foram desclassificadas pelo não cumprimento daquelas exigências.
Acompanho o entendimento da unidade técnica de que a irregularidade enseja audiência dos responsáveis, a ser inserida no âmbito da tomada de contas especial (TCE) , objeto do item 42 deste voto, quando do encaminhamento da TCE para esta Corte de Contas.
Gestão do empreendimento denominado "Hidroex - Cidade das Águas"
A Sedectes/MG e a UEMG foram ouvidas em oitiva acerca da gestão do empreendimento denominado "Hidroex - Cidade das Águas", em Frutal/MG, em razão de: (i) deficiências desde a concepção do projeto, o qual não foi justificado por estudos de viabilidade técnica e econômica; e (ii)  fragilidades que culminaram com a extinção da Fundação Hidroex, e a consequente anexação do patrimônio construído à UEMG, campus de Frutal/MG.
A Sedectes/MG esclareceu que os equipamentos adquiridos estavam de acordo com a sala física disponibilizada no empreendimento Hidroex, onde seria montada a sala multimídia. Porém, a Hidroex foi extinta, nos termos do art. 1º da Lei 22.291/2016, e coube à UEMG, sua sucessora, indicar novo local e utilização para a sala (peça 141, p. 4) .
A UEMG informa que, em relação à gestão das obras do chamado “Complexo Cidade das Águas – Hidroex”, tal competência foi atribuída à Sectes/MG, atual Sedectes/MG, que editou, à época, a Resolução Sectes 001/2012 (peça 132, p. 7-9) , criando a chamada “Unidade de Gestão de Obras – UGOB”, para gestão e acompanhamento de seus projetos e obras, principalmente aquelas afetas ao mencionado complexo.
De fato, a Lei 22.291/2016, em seu art. 2º, prescreve que o Estado de Minas Gerais, por intermédio da UEMG, sucederá a Hidroex nos programas, projetos, contratos e convênios celebrados e nos demais direitos e obrigações. Ainda, nos termos do parágrafo único do art. 2º da referida lei, foram transferidos para a UEMG os arquivos e a execução dos contratos, convênios, acordos e outras modalidades de ajustes celebrados pela Hidroex até a data de entrada em vigor da mencionada lei, procedendo-se, quando necessário, às alterações contratuais. Já o art. 3º dessa lei estabeleceu que os bens móveis que constituem patrimônio da Hidroex reverterão ao patrimônio da UEMG.
A Resolução Sectes 001/2012, por seu turno, instituiu, no âmbito da então Sectes/MG, a Unidade de Gestão de Obras (UGOB) , para gestão e acompanhamento de seus projetos e obras, devidamente aprovados e autorizados pelo Governo de Minas Gerais, nos termos de seu art. 1º (peça 132, p. 7-9) . Já o Relatório de Auditoria 1220.1588.15, datado de 29/7/2015 (peça 95) , da Controladoria-Geral do Estado de Minas Gerais (CGE/MG) , indica a ausência de estudos técnicos que determinaram as dimensões e especificações do complexo “Cidade das Águas”, em especial a biblioteca de 3 andares e área de construção de 3.973 m².
O complexo “Cidade das Águas”, de acordo com a extinta Secex-MG, foi contemplado com recursos federais da ordem de R$ 60,55 milhões, mediante convênios celebrados com MCTIC e MEC, a partir de 31/12/2007, conforme detalhado no item 329 do relatório precedente.
A equipe de auditores da então Secex-MG, durante a inspeção realizada em 25/3/2019, constatou que todas as obras relacionadas à extinta Hidroex contempladas com recursos federais estão prontas, mas não estão sendo utilizadas por falta de decisão gerencial para nova utilidade daquele complexo. 
Concordo com a unidade técnica de que a falta de uso das instalações construídas e dos bens de natureza permanente adquiridos com recursos federais pode causar: (i)  deterioração das edificações; e (ii)  depreciação e obsolescência de equipamentos de elevada materialidade e tecnologia. Acrescento, ainda, que tais fatos podem gerar desperdício de recursos públicos federais, o que prejudicaria o fornecimento de serviços necessários à sociedade. 
Nesse contexto, considerando o prazo de onze anos de vigência do convênio 01.0129.00/2007 e as falhas apontadas na execução dessa avença, acolho a proposta sugerida pela unidade técnica, com ajustes de forma, a fim de determinar ao MCTIC que não autorize novas prorrogações de prazo para o referido convênio, mantendo-se a data prevista de vigência de 19/12/2020; e (ii)  apresente ao TCU plano de ação contemplando as medidas, os prazos e os responsáveis para a promoção de análise e saneamento das falhas apontadas nestes autos.
Por fim, deixo de acolher a sugestão da unidade técnica de determinação ao MCTIC de apresentar plano de ação para analisar e sanear falhas apontadas no âmbito dos convênios 01.0129.00/2007 e 01.0090.00/2007 por entender que as determinações apresentadas neste voto e direcionadas àquele ministério visam o saneamento das irregularidades constatadas.
Diante do exposto, VOTO pela adoção da minuta de acórdão que ora trago ao exame deste colegiado.
TCU, Sala das Sessões Ministro Luciano Brandão Alves de Souza, em 31 de julho de 2019.
Ministro VITAL DO RÊGO 
Relator